ACORDAO-COMPLETO-2521696

ACÓRDÃO 2468/2022 ATA 42/2022 - PLENÁRIO

VISTOS, relatados e discutidos estes autos de pedidos de reexames interpostos por Maria das Graças Silva Foster, Celso Fernando Lucchesi, Almir Guilherme Barbassa, Guilherme de Oliveira Estrella, Francisco Pais, José Sérgio Gabrielli de Azevedo e Luiz Alberto Gaspar Domingues contra o Acórdão 784/2021-TCU-Plenário, retificado pelo Acórdão 1308/2021-TCU-Plenário, ambos relatados pelo E. Ministro Vital do Rêgo, por meio dos quais este Tribunal aplicou-lhes a multa prevista no art. 58, inciso II, da Lei 8.443/1992, e inabilitou-os para o exercício de cargo em comissão ou função de confiança na Administração Pública;
ACORDAM os Ministros do Tribunal de Contas da União, reunidos em Sessão do Plenário, diante das razões apresentadas pelo Relator, em:
9.1. conhecer dos pedidos de reexames para, no mérito, negar-lhes provimento; e
9.2. dar ciência desta deliberação aos recorrentes, à Petróleo Brasileiro S.A e à Procuradoria da República no Estado do Rio de Janeiro.

Pedido de reexame contra acórdão que aplicou multa e pena inabilitação aos responsáveis em razão de irregularidades identificadas na gestão das obras do Complexo Petroquímico do Rio de Janeiro (Comperj).

Petróleo Brasileiro S.A.

3. Interessados/Responsáveis/Recorrentes:
3.1. Interessados: Congresso Nacional (vinculador); Petróleo Brasileiro S.A. (33.000.167/0001-01).
3.2. Responsáveis: Abilio Paulo Pinheiro Ramos (XXX.818.707-XX); Almir Guilherme Barbassa (XXX.113.586-XX); Celso Fernando Lucchesi (XXX.047.300-XX); Daniel Teixeira Machado (XXX.113.989-XX); Francisco Pais (XXX.502.887-XX); Guilherme de Oliveira Estrella (XXX.771.627-XX); José Carlos Cosenza (XXX.066.200-XX); José Lima de Andrade Neto (XXX.994.085-XX); José Sérgio Gabrielli de Azevedo (XXX.750.395-XX); Luiz Alberto Gaspar Domingues (XXX.529.007-XX); Maria das Graças Silva Foster (XXX.772.727-XX); Nestor Cunat Cervero (XXX.381.207-XX); Paulo Cezar Amaro Aquino (XXX.147.480-XX); Paulo Roberto Costa (XXX.612.879-XX); Pedro Pullen Parente (XXX.326.371-XX); Renato de Souza Duque (XXX.515.167-XX); Venina Velosa da Fonseca (XXX.496.306-XX); Wilson Guilherme Ramalho da Silva (XXX.513.807-XX).
3.3. Recorrentes: Maria das Graças Silva Foster (XXX.772.727-XX); Celso Fernando Lucchesi (XXX.047.300-XX); Almir Guilherme Barbassa (XXX.113.586-XX); Guilherme de Oliveira Estrella (XXX.771.627-XX); Francisco Pais (XXX.502.887-XX); José Sérgio Gabrielli de Azevedo (XXX.750.395-XX); Luiz Alberto Gaspar Domingues (XXX.529.007-XX).

13.1. Ministros presentes: Bruno Dantas (na Presidência), Walton Alencar Rodrigues (Relator), Benjamin Zymler, Vital do Rêgo e Antonio Anastasia.
13.2. Ministro-Substituto convocado: Marcos Bemquerer Costa.
13.3. Ministro-Substituto presente: Weder de Oliveira.

ALMIR GUILHERME BARBASSA

WALTON ALENCAR RODRIGUES

Ministro Vital do Rêgo.

Adoto, como relatório, a instrução elaborada pela Secretaria de Recursos (peças 782-784) :
"INTRODUÇÃO
1. Trata-se de recurso de reexame interposto por Maria das Graças Silva Foster (peças 695-716) , Celso Fernando Lucchesi (peças 717-718) , Almir Guilherme Barbassa (peça 719-720) , Guilherme de Oliveira Estrella (peça 719-720) , Francisco Pais (peças 721-722) , José Sérgio Gabrielli de Azevedo (peça 724) , Luiz Alberto Gaspar Domingues (peças 757-758) , contra o Acórdão 784/2021-TCU-Plenário (peça 663) , retificado pelo Acórdão 1308/2021-TCU-Plenário (peça 732) , ambos relatados pelo Ministro Vital do Rêgo, nos seguintes termos:
Acórdão 784/2021-TCU-Plenário:
ACORDAM os Ministros do Tribunal de Contas da União, reunidos em sessão do Plenário e diante das razões expostas pelo Relator, em:
9.1. aplicar aos responsáveis abaixo mencionados multa individual prevista no art. 58, inciso II, da Lei 8.443/1992, fixando-lhes o prazo de 15 (quinze) dias, a contar das respectivas notificações, para que comprovem, perante o Tribunal (art. 214, inciso III, alínea "a", do Regimento Interno/TCU) , o recolhimento das dívidas ao Tesouro Nacional, atualizadas monetariamente desde a data deste acórdão até a data dos efetivos recolhimentos, se forem pagas após o vencimento, na forma da legislação em vigor:
9.1.1. Sr. Celso Fernando Lucchesi (XXX.047.300-XX) , Sr. Francisco Pais (XXX.502.887-XX) , Sr. Luiz Alberto Gaspar Domingues (XXX.529.007-XX) e Sr. Paulo Cezar Amaro Aquino (XXX.147.480-XX) , no valor de R$ 54.000,00 (cinquenta e quatro mil reais) ;
9.1.2. Sra. Maria das Graças Silva Foster (XXX.772.727-XX) , no valor de R$ 58.000,00 (cinquenta e oito mil reais) ;
9.1.3. Sr. Almir Guilherme Barbassa (XXX.113.586-XX) e Sr. Guilherme de Oliveira Estrella (XXX.771.627-XX) , no valor de R$ 61.000,00 (sessenta e um mil reais) ;
9.1.4. Sr. José Sérgio Gabrielli de Azevedo (XXX.750.395-XX) , Sr. Paulo Roberto Costa (XXX.612.879-XX) e Sr. Renato de Souza Duque (XXX.515.167-XX) , no valor de R$ 67.854,00 (sessenta e sete mil, oitocentos e cinquenta e quatro reis) ;
9.2. autorizar a cobrança judicial das dívidas, caso não atendidas as notificações, na forma do art. 28, inciso II, da Lei 8.443/1992;
9.3. autorizar, desde logo, caso solicitado e o processo não tenha sido remetido para cobrança judicial, o pagamento das dívidas em até 36 parcelas mensais e consecutivas, nos termos do art. 26 da Lei 8.443/1992, c/c o art. 217 do Regimento Interno/TCU, fixando-se o vencimento da primeira parcela em 15 dias, a contar do recebimento da notificação, e o das demais a cada 30 dias, devendo incidir sobre cada valor mensal os correspondentes acréscimos legais, na forma prevista na legislação em vigor, sem prejuízo de alertar os responsáveis de que a falta de comprovação do recolhimento de qualquer parcela implicará o vencimento antecipado do saldo devedor;
9.4. considerar graves, para fins do disposto no art. 60 da Lei 8.443/1992, as infrações cometidas pelos Srs. Almir Guilherme Barbassa, Guilherme de Oliveira Estrella, José Sérgio Gabrielli, Paulo Roberto Costa e Renato de Souza Duque, aplicando-lhes, em consequência, pelos períodos na tabela adiante, a pena de inabilitação para o exercício de cargo em comissão ou função de confiança no âmbito da administração pública:
	RESPONSÁVEL
	Período de inabilitação

	Almir Guilherme Barbassa
	6 anos

	Guilherme de Oliveira Estrella
	6 anos

	José Sérgio Gabrielli de Azevedo
	8 anos

	Paulo Roberto Costa 
	8 anos

	Renato de Souza Duque
	8 anos

9.5. considerar cumprida a determinação disposta no item 9.2 do Acórdão 2546/2017-TCU-Plenário, cientificando a Petrobras quanto à necessidade de clareza e transparência na divulgação dos dados e custos atrelados ao Comperj;
9.6. incluir cópia desta decisão nos processos de TCE que cuidam da responsabilização das empresas cartelizadas (TC Processo 032.477/2017-1, Processo 034.902/2015-5, Processo 009.147/2017-9, Processo 009.167/2017-0, Processo 009.161/2017-1, Processo 009.962/2015-8 e Processo 030.100/2017-8) , na proporção dos contratos capturados (TC Processo 041.850/2018-1 - "Dano do Cartel") , para subsidiar a responsabilização solidária dos Senhores Paulo Roberto Costa e Renato de Souza Duque, por condutas dolosas na operacionalização do esquema de cartelização de empreiteiras que atuou em contratos de obras da Petrobras, na qual devem ser considerados os efeitos de eventual acordo de colaboração premiada celebrado com o Ministério Público Federal, nos termos preconizados pelo Acórdão 483/2017-TCU-Plenário;
9.7. alertar à SeinfraPetroleo que, caso o empreendimento do Comperj seja incluído no programa de desinvestimento da Petrobras, fica desde já a unidade técnica autorizada a requisitar os estudos que fundamentaram a alienação para subsidiar a eventual instauração de TCE, bem como considerar tais estudos no feito, atentando-se para os efeitos dos futuros possíveis entendimentos acerca da prescrição da pretensão de ressarcimento aplicada aos processos do TCU;
9.8. encaminhar cópia desta decisão ao Ministério Público Federal, incluindo remessa específica à coordenação da Operação Lava-Jato, além de ciência à Procuradoria-Geral da República, para as providências que entenderem cabíveis.
Acórdão 1308/2021-TCU-Plenário:
ACORDAM os ministros do Tribunal de Contas da União, reunidos em Sessão do Plenário, ante as razões expostas pelo relator, em:
9.1. conhecer os embargos de declaração, com fulcro nos arts. 32 e 34 da Lei 8443/1992, para, no mérito, acolhê-los, de modo a:
9.1.1. dar a seguinte redação ao subitem 9.1.1 do Acórdão 784/2021-TCU-Plenário:
"9.1.1. Sr. Celso Fernando Lucchesi (XXX.047.300-XX) e Sr. Paulo Cezar Amaro Aquino (206.147.480- 20) , no valor de R$ 54.000,00 (cinquenta e quatro mil reais) ; e Sr. Francisco Pais (XXX.502.887-XX) e Sr. Luiz Alberto Gaspar Domingues (XXX.529.007-XX) , no valor individual de R$ 6.785,00 (seis mil, setecentos e oitenta e cinco reais) ;
9.1.2. fazer constar da redação do Acórdão 487/2017-TCU-Plenário o seguinte dispositivo: "9.1-A. acolher as razões de justificativa apresentadas pelos responsáveis em razão das audiências realizadas pelos subitens 9.1.5 e 9.1.6 do Acórdão 2546/2017-TCU-Plenário".
HISTÓRICO
2.	Tratou-se originalmente de auditoria realizada para avaliar a regularidade da gestão das obras do Complexo Petroquímico do Rio de Janeiro (Comperj) , sob responsabilidade da Petróleo Brasileiro S.A. (Petrobras) . A fiscalização foi motivada pelos significativos incrementos de custo e prazo observados na execução do empreendimento. As conclusões do trabalho resultaram em oitiva da Petrobras diante dos achados de gestão temerária e falta de clareza na divulgação dos custos envolvidos.
3.	O empreendimento Comperj teve início em 2004 para processar o petróleo pesado nacional e obter derivados e produtos petroquímicos de primeira (matérias primas) e segunda geração (produtos intermediários tais como as resinas) . Foi concebido inicialmente com uma unidade de petroquímicos básicos (UPB) , uma unidade de petroquímicas associadas (UPA) e uma central de utilidades.
4.	Em 2010, houve uma ampliação de escopo em que o Projeto Comperj passou a ser denominado Programa Comperj, com dois trens de refino, Trem 1 (antiga UPB) e Trem 2, e o Projeto Petroquímicos. Em 2012, houve outra mudança com a inclusão de um gasoduto submarino, a instalação de uma unidade de processamento de gás natural (UPGN) e o aumento da capacidade de refino do Trem 2 ampliado de 165 kbpd (mil barris por dia) para 300 kbpd.
5.	A despeito de todas essas alterações, o Comperj nunca entrou em operação, apenas as obras do Trem 1 foram iniciadas, mas não concluídas, com 81,2% de avanço físico e US$ 10,6 bilhões de realização financeira, segundo dados de 2015. Os projetos Trem 2 e Petroquímicos foram cancelados. A estatal informou em 2018 que concluiria as obras da UPGN em 2020, para possibilitar o processamento do gás do pré-sal escoado pelo gasoduto Rota 3 e que estaria buscando parcerias para concluir o Trem 1.
6.	Diante dessa situação e com o propósito de obter informações adicionais para compatibilizar os exames destes autos com outros similares que tratam de empreendimentos distintos, a saber o TC Processo 004.920/2015-5 (Refinarias Premium I e II) e o TC Processo 026.363/2015-1 (Refinaria do Nordeste-Rnest) , a unidade técnica realizou inspeção no final de 2015 e confirmou um possível dano de US$ 12,5 bilhões, dos quais US$ 9,5 bilhões seriam atribuíveis aos responsáveis pelos indícios de gestão temerária.
7.	Por meio do Acórdão 2546/2017-TCU-Plenário (peça 250) , de relatoria do Ministro Vital do Rêgo, o TCU apreciou os resultados da inspeção e determinou a realização de audiências dos responsáveis bem como o aprofundamento das análises atinentes à quantificação do dano, na mesma linha do decidido no Acórdão 3052/2016-TCU-Plenário, da relatoria do Ministro Benjamim Zymler, em decisão que cuidou das obras da Rnest.
8.	Tanto a fiscalização inicial como a inspeção realizada posteriormente adotaram como critérios para análise das condutas dos gestores envolvidos no processo decisório a Lei 6.404/1976 (Lei das Sociedades Anônimas) e a Sistemática Corporativa de Projetos de Investimentos do Sistema Petrobras (peça 34) .
9.	Essa sistemática elenca cinco fases para um projeto de investimento: identificação da oportunidade (fase I) , desenvolvimento do projeto conceitual (fase II) , elaboração do projeto básico (fase III) , execução (fase IV) e encerramento (fase V) . A transição entre as fases é denominada "portão de decisão" ou "portão FEL" (Front End Loading) e, em cada um deles, devem ser produzidos documentos capazes de subsidiar a tomada de decisão sobre o avanço de fase.
10.	Entre uma fase e outra pode-se optar por continuar o projeto e avançar para a próxima fase, adiar até que haja melhora de cenário, reciclar o projeto por meio de novos estudos e ações de melhoria dentro de uma mesma fase ou até mesmo cancelar o projeto, caso se detecte a inviabilidade.
11.	As condutas que foram objeto de audiências estão relacionadas a uma possível gestão temerária quando da elaboração de documentos que subsidiaram a decisão e a consequente aprovação das fases II e III do empreendimento pela gerência executiva responsável e pela Diretoria Executiva (DE) da Petrobras.
12.	A passagem da fase II para a III compreendia a conclusão do projeto conceitual para o início da fase de elaboração de projeto básico (FEL 2) . A equipe de auditoria apontou que o projeto conceitual não estava completamente definido, o que resultou em incertezas que interferiram no processo de formalização de parcerias estratégicas, com a Petrobras suportando integralmente os riscos do negócio já que outros atores não foram atraídos para a conclusão do empreendimento.
13.	Afora essas circunstâncias, o processo sofreu alterações de prazo de conclusão com um processo de gestão de riscos deficiente em que eventos com alta probabilidade de ocorrência e alto impacto não continham medidas mitigadoras efetivas, cujos indicadores apontavam para uma chance de apenas 5% de o projeto ser concluído dentro do prazo estabelecido.
14.	Apesar desses dados, a data de partida foi mantida para o início de 2012, com a necessidade de se acelerar etapas, com consequente maior probabilidade de incremento nos custos, em um empreendimento que, caso o valor da UPB se elevasse em apenas 1%, perderia a atratividade (peça 188, p.7) . 
15.	A fase de aprovação do FEL 2 também apresentou as seguintes deficiências: definição da localização não suportada por estudos técnicos, indefinição da estratégia de licenciamento ambiental; ausência de check list para atendimento dos requisitos da sistemática de projetos de investimentos; e antecipação de gastos e de processos licitatórios para aquisição de equipamentos incompatíveis com a maturidade do projeto (cronograma inviável e risco de sobrelevação de preços com consequente perda de atratividade do negócio) .
16.	Todos os problemas do projeto conceitual impactaram a aprovação da fase III destinada ao desenvolvimento do projeto básico. Durante o FEL 3, em 2010, houve a mudança de escopo de Projeto Comperj para Programa Comperj, mas apenas o Trem 1 teve aprovada sua fase III. Em termos de custo, em FEL 1, o Comperj era previsto demandar investimentos da ordem de US$ 6,1 bilhões, ao passo que, em FEL 2, esse valor foi revisto para US$ 8,4 bilhões, com valor presente líquido (VPL) negativo e previsão de partida do complexo em 2012.
17.	Além da inviabilidade econômica do projeto, o FEL 3 foi aprovado com os projetos básicos do off-site (tubovias, tanques, flare, subestação, armazenamento e outros) e infraestrutura (terraplanagem, vias internas, portarias e prédios) sem conclusão, sem análise de riscos e de sensibilidade, com indefinição de parcerias essenciais para o projeto; sem a adequação das premissas para criação de um programa; e com ausência de check list definido na sistemática. Ademais, os pareceres constantes da aprovação apresentaram diversas restrições, a exemplo do parecer do Plafin (peça 217) , do Tributário (peça 218) e da Estratégia (peça 72) , posições essas já minudentemente delineadas nos fundamentos do Acórdão 2546/2017-TCU-Plenário, de relatoria do Ministro Vital do Rêgo.
18.	O mesmo quadro aconteceu durante a execução das obras, com vários atrasos de cronograma, reprogramações e sucessivos aumentos nos custos. As mudanças no cenário econômico apenas confirmaram a já conhecida inviabilidade econômica do empreendimento, o que demandava a instalação de processo de reavaliação tal qual requerido pelos normativos internos. No entanto, apenas em 2015, cinco anos após o início das obras, a reavaliação foi iniciada. 
19.	Diante disso, também foram determinadas audiências para justificar a demora para reavaliação do projeto cujas condições demandavam novos estudos, a exemplo da existência de pós-EVTEs (estudos de viabilidade técnica e econômica) semestrais negativos, com exceção de um semestre cujos dados são inconsistentes, e da ausência de pós-EVTEs em quatro períodos avaliativos.
20.	As análises da unidade técnica trouxeram uma abordagem econômica de um possível dano por meio do cálculo do valor presente líquido do investimento em fevereiro de 2015, exatamente quando da etapa de reavaliação. A despeito de terem calculado um valor, este Tribunal, de forma cautelosa, assim como procedeu nas análises dos indícios de gestão temerária da Rnest, não deliberou pela instauração imediata de TCE e determinou um aprofundamento do tema para avaliar se haveria débito ou não relacionado à gestão na construção do Comperj.
21.	No que concerne ao dano, entretanto, o entendimento do Plenário, ao acompanhar o relator foi de que no empreendimento Comperj, o foco não era a precificação de um ativo, mas sim a avaliação direta da atratividade do negócio para a Petrobras. De certo modo, a indicação de um Valor Presente Líquido (VPL) negativo em um dado momento serviria de alerta para reavaliar o negócio, mas não há como definir um valor real devido por meio da subtração direta do montante máximo que o projeto deveria alcançar para que não gerasse prejuízo à companhia (VPL = 0) do valor do investimento total registrado para o projeto (valores trazidos para fevereiro de 2015) .
22.	Nesse particular, não havia como precisar qual parcela desse montante seria de fato o limite razoável para se configurar o prejuízo como débito, porquanto há muitas condicionantes na mensuração dos valores, a exemplo da taxa de desconto utilizada, o cenário do mercado de petróleo, as sucessivas ampliações de escopo, as alterações de valores, a data da entrada do empreendimento em operação, a existência de parceria ou não agregada ao negócio, entre outras, que impactam os fluxos na linha cronológica do projeto. 
23.	Esses impactos, quando avaliados em conjunto e a depender de qual momento são computados, trazem para o modelo de projeções certo grau de incerteza que dificultam e prejudicam a busca por um valor que se confirme como limite conservador a ser arbitrado como débito. Nessas circunstâncias, considerou-se razoável e proporcional a não instauração de TCE no caso concreto e que o Tribunal prosseguisse nas apurações de débito oriundo de superfaturamento nas obras do Comperj identificados em outros processos específicos.
24.	Afastada a possibilidade de imputação do débito, seguiu-se à análise das audiências (peças 604, p. 5-19, e 664, p. 8-19) determinadas no Acórdão 2546/2017-TCU-Plenário, de relatoria do Ministro Vital do Rêgo. Dessa análise, observou-se:
24.1.	ocorrência da prescrição para as irregularidades:
a) 9.1.1. - elaboração e proposição do DIP AB-PQF 178/2006 para aprovação da Diretoria Executiva da Petrobras, que conduziu a aprovação da passagem do Projeto Comperj para a Fase III, com as seguintes falhas: projeto conceitual indefinido; evolução inadequada do projeto (prazos e custos) ; análise de riscos negligenciada, contendo respostas insuficientes para mitigá-los; fast tracking sem as cautelas exigíveis; indefinição de parcerias essenciais para a viabilidade do projeto; indefinição da estratégia de licenciamento ambiental; manutenção de prazos infactíveis para a partida do projeto; fragilidade na atratividade do projeto; ausência de check list; e antecipação de gastos incompatível com a maturidade do projeto; e 
b) 9.1.2. - aprovação da proposta de passagem do Projeto Comperj para a Fase III, contida no DIP AB-PQF 178/2006, nos termos da Ata DE 4.604, pauta nº 892, de 6/9/2006, com as seguintes falhas: projeto conceitual indefinido; evolução inadequada do projeto (prazos e custos) ; análise de riscos negligenciada, contendo respostas insuficientes para mitigá-los; fast tracking sem as cautelas exigíveis; indefinição de parcerias essenciais para o projeto; indefinição da estratégia de licenciamento ambiental; manutenção de prazos infactíveis para a partida do projeto; fragilidade na atratividade do projeto; ausência de check list; e antecipação de gastos incompatível com a maturidade do projeto.
24.2.	razões de justificativa acatadas quanto às irregularidades:
a) 9.1.5. - omissão em demandar e em elaborar proposição para reavaliação do Projeto Trem 1 do Comperj, mesmo diante de indicadores que demandavam tal medida, em especial a existência de pós-EVTEs semestrais negativos, com exceção de um semestre cujos dados são inconsistentes, e da ausência de pós-EVTEs em quatro períodos avaliativos; e
b) 9.1.6. - omissão em propor reavaliação do Projeto Trem 1 do Comperj para apreciação da Diretoria Executiva, sobretudo por que apresentava inviabilidade econômica e por ter sido recomendada a reavaliação no DIP ESTRATÉGIA 151/2012.
24.3.	razões de justificativa rejeitadas no que tange às irregularidades:
a) 9.1.3. - elaboração e proposição do DIP AB-PQ 02/2010 para aprovação da Diretoria Executiva da Petrobras, contendo proposta de aprovação da passagem para a fase IV do Projeto Trem 1 do Comperj, com as seguintes falhas: VPL do projeto negativo (VPL<0) , mesmo com artifícios para tentar torná-lo viável; evolução inadequada do projeto (custos e prazos) ; crescimento agressivo dos investimentos da Companhia, sem o acompanhamento do crescimento do número de funcionários; projeto básico incompleto; análise de riscos negligenciada; ausência de análise de sensibilidade; indefinição de parcerias essenciais para o projeto; inadequação das premissas para criação de um programa; e ausência de check list;
b) 9.1.4. - aprovação da proposta de passagem do Projeto Trem 1 do Comperj para a Fase IV, contida no DIP AB-PQ 02/2010, nos termos da Ata DE 4.797, pauta nº 104, de 26/2/2010, com as seguintes falhas: VPL do projeto negativo (VPL<0) , mesmo com artifícios para tentar torná-lo viável; evolução inadequada do projeto (custos e prazos) ; crescimento agressivo dos investimentos da Companhia, sem o acompanhamento do crescimento do número de funcionários; projeto básico incompleto; análise de riscos negligenciada; ausência de análise de sensibilidade; indefinição de parcerias essenciais para o projeto; inadequação das premissas para criação de um programa; e ausência de check list.   
25.	O quadro a seguir sintetiza o resultado das análises das razões de justificativa dos responsáveis arrolados:
Tabela 1: Resumo das análises das razões de justificativa
26.	Ao todo, dezessete responsáveis foram chamados em audiência. Desse total, quatro ex-gestores tiveram suas justificativas acolhidas, três não elidiram suas condutas, mas não serão penalizados pela prescrição da pretensão punitiva e dez sofreram aplicação de sanção.
27.	As condutas avaliadas nas audiências, em razão da sua gravidade, resultaram na aplicação de multas nos termos do artigo 58 da Lei 8.443/1992 e na inabilitação para o exercício de cargo em comissão ou função de confiança, consoante dispõe o artigo 60 da mesma lei. Para dosimetria das penas, a reprovabilidade das condutas foi avaliada em termos da continuidade na prática das irregularidades, ou seja, participações pontuais foram consideradas menos danosas que atuações mais amplas. Além disso, considerou-se que a maior capacidade de antevisão do negócio de quem pertencia à área do Abastecimento e da Engenharia, assim como a posição hierárquica, se membro da DE ou gerente executivo, seriam circunstâncias passíveis de agravamento das penas.
28.	Assim, o Tribunal, por meio do Acórdão 784/2021-TCU-Plenário (peça 663) , retificado pelo Acórdão 1308/2021-TCU-Plenário (peça 732) , ambos relatados pelo Ministro Vital do Rêgo, aplicou as sanções na forma transcrita na introdução acima.
29.	Insatisfeitos, os responsáveis interpuseram pedidos de reexame (peças 695-716, 717-718, 720, 721-722, 724, 757-758) , em relação ao Acórdão 784/2021-TCU-Plenário (peça 663) , retificado pelo Acórdão 1308/2021-TCU-Plenário (peça 732) , ambos relatados pelo Ministro Vital do Rêgo, requerendo:
a) Maria das Graças Silva Foster (peça 695, p. 45) - seja o presente recurso conhecido e, no mérito, provido, com vista à reforma do Acórdão 784/2021-TCU-Plenário, de tudo se afastando a penalidade aplicada. Alternativamente, em homenagem ao princípio da eventualidade, roga-se pelo sobrestamento do feito até decisão definitiva do STF a respeito da prescrição em sede de controle externo; 
b) Celso Fernando Lucchesi (peça 717, p. 21) - a reforma do Acórdão recorrido para que seja reconhecida a prescrição da pretensão punitiva do TCU contra o recorrente, extinguindo-se o presente processo com julgamento de mérito. Subsidiariamente, caso assim não se entenda, requer o recorrente a sua integral absolvição em relação às imputações que lhes são feitas, seja porque (i) a condução do Comperj estava a cargo da Diretoria de Abastecimento, de modo que o recorrente não teve qualquer participação na elaboração dos documentos técnicos que forneceram as premissas empregadas nos DIPs; seja porque (ii) não houve erro grosseiro em sua conduta enquanto Gerente Executivo da área de Estratégia & Desempenho Empresarial. Por fim, ainda subsidiariamente, requer-se sejam revistas as sanções impostas, reduzindo-as proporcionalmente aos fatores atenuantes acima elencados, em especial o reduzido grau de culpabilidade do recorrente em comparação a outros agentes que confessaram a prática dolosa de atos ilícitos relacionados ao Comperj, mas, não obstante, foram penalizados da mesma forma; 
c) Almir Guilherme Barbassa e Guilherme de Oliveira Estrella (peça 720, p. 23) - a reforma do Acórdão recorrido para que seja reconhecida a prescrição da pretensão punitiva do TCU contra os recorrentes, extinguindo-se o presente processo com julgamento de mérito. Subsidiariamente, caso assim não se entenda, requerem os recorrentes a sua integral absolvição em relação às imputações que lhes são feitas, em razão da inexistência de erro grosseiro em sua conduta. Por fim, ainda subsidiariamente, requer-se sejam revistas as sanções impostas, reduzindo-as proporcionalmente aos fatores atenuantes acima elencados, em especial o reduzido grau de culpabilidade dos recorrentes em comparação a outros agentes que confessaram a prática dolosa de atos ilícitos relacionados ao Comperj, mas, não obstante, foram penalizados da mesma forma;
d) Francisco Pais (peça 721, p. 20) - seja reconhecida a prescrição da pretensão punitiva ou, caso não seja esse o entendimento da Corte, seja afastada a imputação feita ao recorrente no acórdão e a multa a que foi condenado a pagar. O Recorrente pugna, também, pela redução da multa que lhe foi imposta ao valor mínimo legal, em vista de sua participação limitada e pontual na elaboração do DIP ABPQ 2/2010, diante das atenuantes presentes em favor do recorrente e do montante elevado com que foi apenado;
e) José Sérgio Gabrielli de Azevedo (peça 724, p. 33) - seja o presente recurso conhecido e, no mérito, provido, com vista à reforma do Acórdão 784/2021-TCU-Plenário, de tudo se afastando a penalidade aplicada. Alternativamente, em homenagem ao princípio da eventualidade, roga-se pelo sobrestamento do feito até decisão definitiva do STF a respeito da prescrição em sede de controle externo; e
f) Luiz Alberto Gaspar Domingues (peça 757, p. 43) - seja dado provimento ao presente pedido de exame para que o Acórdão 784/2021-TCU-Plenário, complementado pelo Acórdão 1308/2021-TCU-Plenário, seja reformado, de modo a que sejam integralmente acolhidas as razões de justificativa do recorrente, com o consequente encerramento e arquivamento do processo, no que lhe diz respeito.
ADMISSIBILIDADE
30.	Reitera-se os exames preliminares de admissibilidade (peças 748-752, 768) , ratificados pelo relator, ministro Walton Alencar Rodrigues (peças 759 e 773) , que concluiu pelo conhecimento do recurso, suspendendo-se os efeitos do Acórdão 784/2021-TCU-Plenário, em relação a cada recorrente, conforme discriminado a seguir, eis que preenchidos os requisitos processuais aplicáveis à espécie:
	Recorrente
	Itens com efeitos suspensos

	Maria das Graças Silva Foster
	9.1, 9.1.2 e 9.2

	Celso Fernando Lucchesi
	9.1, 9.1.1 e 9.2

	Guilherme de Oliveira Estrella
	9.1, 9.1.3, 9.2 e 9.4

	Almir Guilherme Barbassa
	9.1, 9.1.3, 9.2 e 9.4

	Francisco Pais
	9.1, 9.1.1 e 9.2

	José Sérgio Gabrielli de Azevedo
	9.1, 9.1.4, 9.2 e 9.4

	Luiz Alberto Gaspar Domingues
	9.1, 9.1.1 e 9.2

MÉRITO
31.	Delimitação
31.1.	Constitui objeto do recurso verificar se:
Questões suscitadas por todos os recorrentes (apenas Luiz Alberto Gaspar Domingues não apresentou recurso quanto à prescrição e à condenação excessiva e desproporcional) :
a) houve prescrição (peças 695, p. 2-4; 724, p. 3-5; 717, p. 3-9; 719, p. 4-9; 721, p. 3-7) ;
b) não está caracterizado o dolo ou erro grosseiro (peças 695, p. 18-21; 724, p. 20-23; 717, p. 12-17; 719, p. 9-19; 721, p. 1-3, 7-17; 757, p. 21-32) ;
c) as condenações foram excessivas e desproporcionais (peças 695, p. 40-45; 724, p. 28-32; 717, p. 17-20; 719, p. 19-23; 721, p. 18-20) ;
Questões suscitadas por Maria das Graças Silva Foster e José Sérgio Gabrielli de Azevedo:
d) houve assunção de risco sem violação ao dever de diligência (peças 695, p. 4-18; 724, p. 6-20) ;
e) houve quebra do nexo de causalidade por responsabilidade de terceiro e/ou por caso fortuito (peças 695, p. 35-40; 724, p. 23-28) ;
Questão suscitada apenas por Maria das Graças Silva Foster:
f) houve conduta diligente, proba e eficiente da recorrente (peça 695, p. 22-35) ;
Questão suscitada apenas por Celso Fernando Lucchesi:
g) é impossível a responsabilização do recorrente, uma vez que as irregularidades eram estranhas a sua área de atuação (peça 717, p. 9-11) ;
Questões suscitadas apenas por Luiz Alberto Gaspar Domingues:
h) inexiste fundamento para responsabilização do recorrente (peça 757, p. 3-20) ;
i) inexistem as irregularidades atribuídas ao DIP AB- PQ 02/2010. (peça 757, p. 32-43) . 
32.	Ocorrência da prescrição.
32.1.	Os recorrentes afirmam que ocorreu a prescrição, tendo em vista os seguintes argumentos:
a) o Supremo Tribunal Federal, no bojo do Mandado de Segurança 32.201/DF (foram apresentados, ainda, o MS 35.940/DF, o MS 35.294/DF e o RE 636.886) , assentou o prazo prescricional de cinco anos por considerar, nos termos da ementa do julgado, que "a prescrição da pretensão punitiva do TCU é regulada integralmente pela Lei 9.873/1999, seja em razão da interpretação correta e da aplicação direta de lei, seja por analogia" (peças 695, p. 2-3; 717, p. 3-9; 719, p. 4-9; 721, 3-7; 724, p. 3-5) .
Análise
32.2.	No exame da prescrição, a Serur tem adotado os entendimentos detalhados na peça 778 que contêm, respectivamente, estudo e pronunciamento anteriores da secretaria sobre o tema. Nessas manifestações estão desenvolvidas as seguintes premissas, que serão utilizadas no presente exame:
a) ao julgar o RE 636.886, o STF conferiu nova interpretação ao art. 37, § 5º, da Constituição Federal, fixando a tese de que "é prescritível a pretensão de ressarcimento ao erário fundada em decisão de Tribunal de Contas";
b) as pretensões punitiva e de ressarcimento devem observar o mesmo regime na atividade de controle externo, dado o objetivo comum da prescrição, de fixar prazo para o Tribunal de Contas agir, para caracterizar o ilícito, identificar seu autor, dimensionar as consequências da conduta e impor os efeitos legais, independentemente de tais efeitos terem natureza punitiva ou ressarcitória;
c) até que sobrevenha norma específica, entende-se que a prescrição das pretensões punitiva e de ressarcimento, no processo de controle externo, deve observar o regime Lei 9.873/1999, na linha dos recentes pronunciamentos do STF a respeito. Assim, sem prejuízo de se realizar o exame da prescrição também segundo o prazo decenal previsto no Código Civil, o critério adotado, na formulação da proposta de encaminhamento, será o da Lei 9.873/1999.
32.3.	Com essas explicações adicionais, passa-se à análise da prescrição no caso em exame, considerando-se as premissas indicadas anteriormente.
Análise da prescrição segundo os critérios do Acórdão 1441/2016-TCU-Plenário.
32.4.	No que se refere à pretensão punitiva, o TCU tem tradicionalmente aplicado os critérios definidos no Acórdão 1441/2016-TCU-Plenário, que, em incidente de uniformização de jurisprudência, orientou-se pela aplicação do Código Civil. Por este acórdão, em linhas gerais, a prescrição subordinar-se-ia ao prazo geral de dez anos (CC, art. 205) , contado a partir da data da ocorrência do fato e interrompido pelo ato que ordenar a citação, a audiência ou a oitiva da parte.
32.5.	Entre outras razões que justificaram a adoção desse critério, destaca-se que o citado dispositivo constitui uma cláusula geral a ser empregada sempre que a pretensão for prescritível, mas a lei não estabelecer um prazo específico, como na hipótese.
32.6.	Aplicando-se essas balizas ao caso em exame em relação aos recorrentes, verifica-se que o ato irregular foi praticado conforme tabela a seguir:
	Conduta irregular
	Responsável
	Data da ocorrência
	Peça

	9.1.3. - elaboração e proposição do DIP AB-PQ 02/2010 para aprovação da Diretoria Executiva da Petrobras
	Celso Fernando Lucchesi
	15/1/2010
	168

		Francisco Pais
		
		Luiz Alberto Gaspar Domingues
		
		Paulo Cezar Amaro Aquino
		
	9.1.4. - aprovação da proposta de passagem do Projeto Trem 1 do Comperj para a Fase IV, contida no DIP AB-PQ 02/2010, nos termos da Ata DE 4.797, pauta nº 104, de 26/2/2010
	Almir Guilherme Barbassa
	26/2/2010
	209

		Guilherme de Oliveira Estrella
		
		José Sérgio Gabrielli de Azevedo
		
		Maria das Graças Silva Foster
		
		Paulo Roberto Costa
		
		Renato de Souza Duque
		
32.7.	Adotando-se como parâmetro essas datas (15/1/2010 e 26/2/2010) e a data do Acórdão 2546/2017-TCU-Plenário que ordenou a audiência dos recorrentes (interrupção) , 14/11/2017 (peça 250) , não se passaram dez anos. Conclui-se, assim, pela possibilidade de aplicação de multa, por não estar prescrita a pretensão punitiva do TCU, caso fossem adotados os parâmetros definidos no Acórdão 1441/2016-TCU-Plenário.
Análise da prescrição pelo regime da Lei 9.873/1999 (MS 32.201) .
32.8. 	Adotando-se as premissas fixadas na Lei 9.873/1999 ao caso em exame, observa-se que não teria ocorrido a prescrição. Para tanto, é preciso considerar os seguintes parâmetros:
a) Termo inicial:
32.9.	A Lei 9.873/1999, art. 1º, traz previsão expressa a respeito do início do prazo que seria, no presente caso, a data da prática do ato. O termo inicial de cálculo da prescrição, então, será, conforme já apresentado no item anterior, o dia 15/1/2010, para os responsáveis pela elaboração e proposição do DIP AB-PQ 02/2010, e 26/2/2010, para os responsáveis pela aprovação da proposta de passagem do Projeto Trem 1 do Comperj para a Fase IV, contida no DIP AB-PQ 02/2010.
b) Prazo:
32.10.	A Lei 9.873/1999 apresenta um prazo geral, de cinco anos (art. 1º) , e um prazo especial, previsto no art. 1º, § 2º, a saber: "quando o fato objeto da ação punitiva da Administração também constituir crime, a prescrição reger-se-á pelo prazo previsto na lei penal". Entretanto, essa hipótese não se aplica ao caso em exame.
c) Interrupções por atos inequívocos de apuração dos fatos:
32.11.	No regime da Lei 9.873/1999, a prescrição se interrompe "por qualquer ato inequívoco, que importe apuração do fato" (art. 2º, II) , como por exemplo, sindicâncias, processo administrativo disciplinar, auditorias, ocasião em que são apurados a legalidade dos atos e, constatando irregularidades, desencadeiam as providências ressarcitórias e punitivas cabíveis. Com esse fundamento, de acordo com os documentos constantes dos autos, verificou-se que a prescrição foi interrompida:
a) em 1/4/2014, com a autuação do presente processo de fiscalização, visando a apuração de irregularidades;
b) em 16/9/2014, com o Relatório de Fiscalização: Gestão das obras do Comperj (peça 93) ;
c) em 29/8/2016, com o Relatório de Fiscalização 473/2015 (peça 232) .
d) Interrupções pela notificação ou citação dos responsáveis:
32.12.	A prescrição também é interrompida "pela notificação ou citação do indiciado ou acusado, inclusive por meio de edital", nos termos do art. 2º, I, da Lei 9.873/1999. E, no regime dessa lei, a interrupção se dá pela citação ou audiência propriamente dita, e não pelo despacho que a ordena. Os responsáveis foram notificados das audiências em:
	Responsáveis
	Datas da ciência das audiências
	Peças

	Celso Fernando Lucchesi
	21/12/2017
	271, 328

	Francisco Pais
	22/12/2017
	270, 346

	Luiz Alberto Gaspar Domingues
	22/12/2017
	273, 322

	Paulo Cezar Amaro Aquino
	21/12/2017
	269, 320

	Almir Guilherme Barbassa
	21/12/2017
	265, 331

	Guilherme de Oliveira Estrella
	21/12/2017
	272, 363

	José Sérgio Gabrielli de Azevedo
	26/12/2017
	266, 323

	Maria das Graças Silva Foster
	21/12/2017
	274, 321

	Paulo Roberto Costa
	02/12/2017
	268, 319

	Renato de Souza Duque
	21/12/2017
	267, 332

e) Interrupção pela decisão condenatória recorrível:
32.13.	A prescrição também se interrompe "pela decisão condenatória recorrível" (art. 2º, III, da Lei 9.873/1999) , ocorrida na data sessão virtual de julgamento do acórdão condenatório que foi em 7/4/2021 (peça 663) .
f) Da prescrição intercorrente:
32.14.	Nos termos do art. 1º, § 1º, da Lei 9.873/1999, opera-se a prescrição intercorrente se o processo ficar paralisado por mais de três anos, aguardando "julgamento ou despacho".
32.15.	Note-se que há uma correlação entre essa hipótese e as causas de interrupção da prescrição do art. 2º. Com efeito, uma vez praticada a infração à legislação ou interrompida a prescrição por alguma das hipóteses do art. 2º, o processo não pode ficar inativo, sem qualquer inovação processual relevante, por mais de três anos.
32.16.	Trata-se de prazo específico, não se aplicando nem o prazo geral de cinco anos nem o prazo especial, da lei penal (§ 2º) . A finalidade da prescrição intercorrente, com seu prazo próprio, é a de assegurar a eficiência e celeridade nas apurações administrativas. Seria contrário a essa finalidade a paralisação injustificada do processo por período maior que o triênio estabelecido para a hipótese.
32.17.	A extrapolação do prazo de três anos, sem inovação relevante no processo, pode configurar negligência. Por isso, além de se operar a prescrição, deve-se promover a "apuração da responsabilidade funcional decorrente da paralisação, se for o caso".
32.18.	Especificamente quanto a estes autos, desde a sua autuação foram realizados diversos despachos - providências internas e externas que importaram em impulso processual (peças 1-11, 14, 18-21, 23-27, 94-95, 101-114, 118-120, 122-124, 130-144, 150, 153, 159-162, 233-235, 253-254, 386-388, 397, 561, 580-581, 590-595, 604-608, 612-621, 625-626, 629-632, 655-656, 658-659, entre outros) , de forma que não houve incidência da prescrição intercorrente prevista naquela lei.
g) Conclusão:
32.19.	Observa-se, pelos eventos indicados, que em nenhum momento transcorreu prazo suficiente para se operar a prescrição (nem mesmo ao se considerar o prazo geral de cinco anos) , tomando-se como referência a Lei 9.873/1999, tida pelo STF como norma regente da prescrição da pretensão punitiva pelo TCU.
32.20.	Assim, qualquer que seja a premissa adotada (da prescritibilidade pelo regime do Código Civil ou da prescritibilidade pelo regime da Lei 9.873/1999) , verifica-se que, em nenhuma hipótese, o prazo extintivo foi extrapolado.
33.	Não está caracterizado o dolo ou erro grosseiro.
33.1.	Os recorrentes afirmam que não está caracterizado o dolo ou erro grosseiro, tendo em vista os seguintes argumentos:
Maria das Graças Silva Foster, José Sérgio Gabrielli de Azevedo, Celso Fernando Lucchesi, Almir Guilherme Barbassa, Guilherme de Oliveira Estrella, Francisco Pais, Luiz Alberto Gaspar Domingues:
a) o art. 28 da Lei de Introdução às Normas do Direito Brasileiro (LINDB) , alterada pela Lei 13.655/2018, estabelece que o agente público somente responderá pessoalmente por suas decisões ou opiniões técnicas em caso de "dolo" ou "erro grosseiro", o que absolutamente não ocorreu no presente caso.  (peças 695, p. 19; 724, p. 21; 717, p. 12; 719, p. 9-10; 721, p. 7) ;
b) o art. 12 do Decreto 9.830/2019 delimitou as hipóteses em que eventuais irregularidades serão consideradas como erros grosseiros, com fins à responsabilização dos agentes públicos, veja-se: § 1º Considera-se erro grosseiro aquele manifesto, evidente e inescusável praticado com culpa grave, caracterizado por ação ou omissão com elevado grau de negligência, imprudência ou imperícia. § 2º Não será configurado dolo ou erro grosseiro do agente público se não restar comprovada, nos autos do processo de responsabilização, situação ou circunstância fática capaz de caracterizar o dolo ou o erro grosseiro (peças 695, p. 19; 724, p. 21; 717, p. 12; 721, p. 8-9) ;
c) o TCU tem observado tais regramentos em suas decisões, de modo que, segundo seu próprio entendimento, resta configurado "erro grosseiro" apenas quando o agente público se afasta da conduta esperada do administrador médio: Acórdão 2860/2018-TCU-Plenário, Relator Ministro Substituto Augusto Sherman, O erro grosseiro a que alude o art. 28 do Decreto-lei 4.657/1942 (Lei de Introdução às Normas do Direito Brasileiro) , incluído pela Lei 13.655/2018, fica configurado quando a conduta do agente público se distancia daquela que seria esperada do administrador médio, avaliada no caso concreto. Para fins de responsabilização perante o TCU, considera-se erro grosseiro (art. 28 do Decreto-lei 4.657/1942 - Lindb) aquele que pode ser percebido por pessoa com diligência abaixo do normal ou que pode ser evitado por pessoa com nível de atenção aquém do ordinário, decorrente de grave inobservância de dever de cuidado (Acórdão 4447/2020-TCU-Segunda Câmara, relator: Min. Aroldo Cedraz - peças 695, p. 20; 724, p. 22; 757, p. 31) ;
d) quanto ao tema, os Diretores da Comissão de Valores Mobiliários - CVM, Gustavo Machado Gonzales e Flávia Sant'anna Perlingeiro, membros integrantes do órgão colegiado da CVM, a quem se pode considerar possuem conhecimento técnico acerca de decisões empresariais bem acima de um administrador médio, afastaram por completo a existência de "erro grosseiro" ou dolo por parte dos recorrentes, no Processo Administrador Sancionador CVM 6/2016, quanto a inobservância aos deveres fiduciários da Administração da Petrobras nas decisões acerca da implementação do Comperj (peças 695, p. 20-21; 724, p. 22-23; 717, p. 12; 718, p. 143-144, 159-160; 719, p. 10) :
GUSTAVO MACHADO GONZALES 
45. Diante de todo o exposto, não vejo como dizer que a decisão atacada, sob o ponto de vista do procedimento, não foi tomada de modo informado, refletido e desinteressado. Voto, portanto, pela absolvição de todos os diretores acusados de falta de diligência (infração ao artigo 153 da Lei nº 6.404/1976) na aprovação da transformação do projeto em Programa COMPERJ. 
IV. CONCLUSÃO 
46. Diante do exposto, voto: 
 (...) 
 (iii) pela absolvição de Almir Guilherme Barbassa, Guilherme de Oliveira Estrella, Maria das Graças da Silva Foster e José Sérgio Gabrielli de Azevedo, na qualidade de Diretores estatutários da Petrobras, por falta ao dever de diligência na aprovação da transformação do projeto em programa COMPERJ (infração ao artigo 153 da Lei nº 6.404/1976) ; 
FLÁVIA SANT´ANNA PERLINGEIRO 
51. Por conseguinte, diante do quadro fático-probatório delineado neste PAS, entendo que a Acusação não conseguiu se desincumbir do ônus probatório que lhe cabia e, assim, no exame do processo decisório sob o prisma procedimental aplicável na revisão deste caso, não alcanço convicção quanto à alegada falta de diligência dos diretores da Petrobras, na deliberação tomada em 26.02.2010, concernente à aprovação da transformação do Projeto COMPERJ em programa e do início da Fase IV do Programa Trem 1. 
III. CONCLUSÃO 
52. Pelo exposto, acompanho o voto do Diretor Gustavo Gonzalez: 
 (...) 
 (v) pela absolvição de Almir Guilherme Barbassa, Guilherme de Oliveira Estrella, Maria das Graças Silva Foster e José Sérgio Gabrielli de Azevedo, na qualidade de diretores estatutários da Petrobras, por falta ao dever de diligência na aprovação da transformação do Projeto em Programa COMPERJ (infração ao art.153 da Lei nº 6.404/1976) .
Celso Fernando Lucchesi:	
e) o Acórdão utiliza a mesma premissa de violação aos deveres fiduciários pelos diretores estatutários (a qual, frise-se, foi rejeitada pela CVM) para julgar a conduta dos ex-gerentes, cuja função era meramente fornecer pareceres opinativos e não vinculantes. Eventual entendimento de que os diretores agiram de forma contrária aos deveres fiduciários impostos pela Lei das S.A. não pode levar à conclusão automática de que também houve irregularidade na elaboração dos pareceres opinativos submetidos à Diretoria, o que significaria inverter a hierarquia organizacional da companhia e equiparar as responsabilidades das gerências às da Diretoria (peça 717, p. 12-13) ;
f) além de desconsiderar essa distinção, o Acórdão também ignora que mesmo os gerentes aqui considerados ocupavam áreas distintas, e, portanto, opinavam sobre matérias diferentes. Como visto, o recorrente (Celso Fernando Lucchesi) era gerente de Estratégia e Desempenho Empresarial. Cabia-lhe fundamentalmente avaliar se o Projeto estava consentâneo com a estratégia de negócios da Petrobras. Também não cumpria ao recorrente revisar as premissas dos pareceres submetidos pelas outras áreas técnicas da Petrobras, que igualmente participavam do processo de tomada de decisão da Diretoria (peça 717, p. 13) ;
g) o fato de o recorrente (Celso Fernando Lucchesi) assinar os DIPs não significa que ele responde por toda e qualquer informação contida no PSD, mas tão somente pela parte que lhe cabia - ou seja, pela análise de estratégia e desempenho empresarial. Conforme demonstrado em sede de razões de justificativa, também não há dúvidas de que o recorrente alertou a Diretoria exatamente sobre todos os pontos que lhe cabia informar, positivos ou negativos. O fato de a Diretoria ter, conscientemente, decidido assumir tais riscos não pode ser imputado à falta de diligência do recorrente (que comprovadamente não existiu) , muito menos levar à sua responsabilização (peça 717, p. 13-14) ;
	h) em relação ao primeiro conjunto de irregularidades imputadas ao recorrente (Celso Fernando Lucchesi - i.e. elaboração do DIP 178/2006) , o Acórdão afirma que o documento elaborado seria irregular uma vez que o projeto conceitual não estaria completamente definido. Disso teriam resultado incertezas que interferiram no processo de formalização de parcerias estratégicas, com a Petrobras suportando integralmente os riscos do negócio já que outros atores não foram atraídos para a conclusão do empreendimento. Especificamente, concluiu-se ali que a proposta de aprovação de passagem para a Fase III seria irregular porque não teria sido atingido o grau de maturidade necessário para prosseguir para a fase de desenvolvimento de projeto básico (peça 717, p. 14) ;
Celso Fernando Lucchesi, Almir Guilherme Barbassa, Guilherme de Oliveira Estrella:	
i) o Acórdão, no entanto, se afasta dos parâmetros procedimentais, que deveriam, conforme dispõe a lei, pautar a revisão da conduta dos gerentes da Petrobras nessa sede, para o revisitar no mérito das decisões que aprovaram a passagem de fases do Comperj a partir de critérios subjetivos, como a "adequação" da motivação utilizada, o "grau de maturidade" do projeto, ou qual era o grau de risco que a Petrobras deveria ter assumido - análises que sequer cabiam aos recorrentes (peças 717, p. 14; 719, p. 19) ;
j) note-se que o art. 13 do Decreto 9.830/19 expressamente afirma que a "a análise da regularidade da decisão não poderá substituir a atribuição do agente público". É dizer, em outras palavras, que a análise da regularidade da decisão não significa o reexame do seu mérito. O Acórdão, contudo, incide precisamente nessa vedação legal, confundindo decisão ruim com decisão não informada ou não refletida (peça 717, p. 14; 719, p. 19) ;
k) ocorre que, como demonstrado, a sistemática vigente à época exigia tão somente que o projeto conceitual transmitisse aos interessados o "perfeito entendimento dos trabalhos a realizar". É evidente que a expressão "perfeito entendimento" não significa que o documento tenha que ser exaustivo, nem minudenciar todos os aspectos concernentes à obra. Fosse assim não se trataria de um projeto conceitual, que pressupõe algum grau de indefinição, a ser preenchido na sequência, pelo projeto básico e pelo projeto executivo. Por outro lado, o baixo grau de maturidade do projeto básico, como afirma o TCU, sequer consta dos alertas feitos no respectivo PSD pelas áreas à frente do Projeto, e muito menos estava dentro do escopo de análise dos recorrentes, o que é suficiente para afastar a sua responsabilização quanto ao ponto (peças 717, p. 15; 719, p. 11) ;
l) no que diz respeito à elaboração do DIP AB-PQ 02/2010, o Acórdão também ignora aspectos essenciais do cenário no qual a proposição questionada estava inserida, limitando-se a afirmar que a passagem do Projeto Trem 1 do Comperj para a Fase IV não poderia ter ocorrido em razão da existência de VPL negativo. Ocorre que o DIP AB-PQ 02/2010, no tópico 16.3, tratou de ressaltar que o VPL do Projeto Comperj Refinaria Trem 1, tanto no cenário de referência quanto no cenário de robustez, era negativo, conclusões que também foram ratificadas no DIP Estratégia/API 28/2010 (peça 72) , elaborado pela área sob o comando do recorrente, Celso Fernando Lucchesi, e também no Parecer do PLAFIN (peça 217) , na apresentação feita à Diretoria (peça 212) e no Relatório do PSD da Fase III do Projeto Comperj Refinaria Trem 1 (peça 28) . Ou seja, o recorrente diligentemente informou à Diretoria acerca dos riscos envolvidos na decisão, especialmente acerca do VPL, o que exclui qualquer fundamento para que, agora, se busque a sua responsabilização (peças 717, p. 15-16; 719, p. 11) ;
m) ainda, naquele contexto, a despeito do VPL negativo, também foram levados à Diretoria razões paralelas que, de outro modo, também deveriam ser sopesadas, de natureza não econômica, mas estratégica. Primeiro, conforme concepção desenvolvida pela Área de Negócios (frise-se, sem a ingerência do recorrente - Celso Fernando Lucchesi) , o Programa Comperj estava estruturado em três etapas, sendo a primeira referente ao 1º Trem do Refino. Assim, a execução do Programa Comperj, com todos os projetos a ele relacionados, partia da premissa maior de que seria desenvolvido e executado o 1º Trem de Refino. Não por outro motivo, este projeto é descrito como o "projeto estruturante" de todo o Programa Comperj (peças 717, p. 16; 719, p. 11) ;
n) logo, não fazia sentido, naquele momento, propor a interrupção do desenvolvimento de todo o empreendimento com base no VPL negativo daquele projeto se, com a implementação dos demais projetos do Programa Comperj, aquele cenário seria revertido. É exatamente isso o que mostravam as análises disponíveis à época em relação à atratividade global do Programa Comperj. Tal situação foi oportunamente observada pela CVM, quando do julgamento da conduta dos membros da Diretoria Executiva, segundo a qual "em relação ao VPL, havia nos mesmos documentos a previsão de cenários em que ele era positivo para o programa como um todo, ainda que fosse sempre negativo para o Trem 1, o qual, no entanto, era considerado fundamental para a totalidade do projeto" (peças 717, p. 16-17; 719, p. 12) ;
Almir Guilherme Barbassa, Guilherme de Oliveira Estrella:	
o) ao contrário do que se possa supor, decisões tomadas pela Diretoria Executiva da Petrobras não consubstanciam ato administrativo. São decisões negociais, tomadas por gestores de uma companhia sujeita a regime jurídico privado, que envolvem necessariamente a assunção de riscos em ambiente de incertezas, visando à concretização dos seus objetivos sociais. Assim, conforme reconhecem doutrina e jurisprudência, será legítima a decisão tomada de maneira informada, refletida e desinteressada, e não aquela que necessariamente rendeu bons resultados à companhia. São esses os parâmetros normativos que consubstanciam, em relação à conduta dos diretores, os princípios constitucionais que regem a sua atuação (peça 719, p. 12) ;
p) apesar de o Acórdão sugerir que os recorrentes teriam faltado com seu dever de diligência, não se cuidou de demonstrar como as decisões tomadas pelos recorrentes teriam sido desinformadas, irrefletidas ou interessadas (parâmetros usados pela doutrina e jurisprudência para concretizar o dever de diligência da Lei 6.404/76) . O Acórdão recorrido limitou-se a rejeitar, em um único parágrafo, a aplicação ao caso dos parâmetros da Lei 6.404/76, que corporificam no direito brasileiro a business judgment rule, afirmando que tal princípio "não poderia ser invocado no caso concreto em virtude da falta de informação e de reflexão por parte dos responsáveis observadas de forma recorrente nas decisões aqui em exame" (peça 719, p. 14) ;
q) nesse sentido, a CVM, analisando os mesmos fatos, reconheceu que os diretores da Petrobras "dispunham de numerosa informação" e que "não restou demonstrado que esta não foi por eles analisada". Afastaram-se, assim, as alegações de que as decisões teriam sido tomadas sem as informações adequadas ou de forma irrefletida. Do mesmo modo, a CVM também reconheceu que "não há nos autos qualquer elemento que indique que os diretores e conselheiros tinham algum interesse pessoal na matéria", rejeitando, assim, a alegação de que a decisão poderia ter sido "interessada", ao menos em relação aos recorrentes. Sendo assim, são inteiramente aplicáveis ao caso os parâmetros da business judgment rule - o que impede que, a pretexto de controlar a atuação de administradores de empresas estatais, o órgão controlador se arvore no papel de revisor de suas decisões (peça 719, p. 14) ;
	r) observando-se os limites impostos à análise conduzida por órgãos fiscalizadores, a CVM explicitamente identificou a impossibilidade de julgar a conduta dos diretores estatutários da Petrobras a partir do reexame do mérito - imposição que também se estende ao TCU. Confira-se, pela pertinência e relevância, o seguinte trecho da manifestação de voto do Diretor Gustavo Machado Gonzalez: No caso em tela, parece-me indiscutível que a conduta dos diretores acusados de falta de diligência deve ser examinada à luz da regra da decisão negocial. Assim, em linha com o entendimento há muito consolidado na CVM, devemos analisar a diligência unicamente a partir de uma perspectiva procedimental - verificar, em resumo, se a decisão foi informada, refletida e desinteressada" (peça 719, p. 14-15) ;
Francisco Pais:
s) a responsabilização imposta aos recorrentes no acórdão recorrido, com base no Relatório de Fiscalização e Proposta de Encaminhamento da Seinfra Petróleo (peça 232) , diz respeito apenas a uma participação na elaboração do DIP AB-PQ 2/2010 (peça 168) , de 15/1/2010. Esse ato, segundo a área técnica do TCU, propunha a aprovação do Programa Comperj e autorização para execução do Primeiro Trem de Refino, teria se mostrado desarrazoado e contrário aos interesses da Petrobras (peça 721, p. 9) ; 
t) dois seriam os motivos que levariam a qualificação do ato de assinatura do DIP AB-PQ 02/2010 como violador dos deveres funcionais, e como um típico exemplo de erro grosseiro: (i) a suposta indefinição das parcerias, (ii) a suposta falta de atratividade econômica do empreendimento (VPL negativo - peça 721, p. 9) ; 
u) esses dois motivos não poderiam servir de fundamento para a imputação dirigida ao recorrente, seja porque à época (janeiro de 2010) não havia que se falar em indefinição quanto à associação da Petrobras com as empresas que vinham negociando sua participação no Comperj: para o fornecimento das utilidades (Consórcio CDPU) , para participar do steam cracker e das plantas de Polietileno e Propileno, ou ainda para participar nas demais plantas de segunda geração, conforme "Esclarecimentos" oferecidos pela Petrobras em 10/2/2015 (peça 126) , seja porque o VPL negativo do Trem 1 do Programa Comperj não constituía óbice para a aprovação da Fase III e passagem para a Fase IV daquela unidade, por se tratar de um projeto estruturante de um Programa, como estabelecido na Sistemática Corporativa de Projetos de Investimentos do Sistema Petrobras (peça 174) e ratificado no Parecer da Estratégia (peça 72 - peça 721, p. 9) ; 
v) ao contrário do que sustentam o Relatório de Fiscalização da Seinfra Petróleo e o próprio acórdão recorrido, a participação do recorrente foi extremamente limitada e pontual, uma vez que não atuou em nenhuma das três primeiras fases do Projeto Comperj, definidas respectivamente em 9/2004 (Fase 1) , 9/2006 (Fase 2) e 1/2010 (Fase 3) , enquanto o recorrente só assumiu a posição de Gerente Executivo em 22/10/2009. Sua participação limitou-se ao cálculo do VPL do Trem 1 do Programa Comperj, de acordo com o estabelecido nas metodologias em vigor na Petrobras, a partir dos dados e informações entregues pela área de Petroquímica (AB-PQ) , isso em apenas pouco mais de dois meses, no período compreendido entre a sua designação para a Gerência de Abastecimento Corporativo, em 22/10/2009, e a emissão em 15/1/2010 do DIP AB-PQ 2/2010 que tratava da proposição para a implantação do Programa Comperj (peça 721, p. 9-10) ; 
w) por outro lado, os estudos para a reconfiguração do Projeto Comperj foram coordenados e conduzidos quase que exclusivamente pelo AB-PQ, por ser o detentor do conhecimento técnico envolvido, e cuja equipe estava atuando no Comperj desde 9/2003, quando celebrado Memorando de Entendimentos (MDE) com o Grupo Ultra (peça 721, p. 10) ;
x) quando o recorrente recebeu a documentação relacionada ao processo de estruturação do Programa Comperj (reconfiguração do projeto Comperj) , que incluía o DIP AB-PQ 2/2010, que representava uma consolidação de todas as informações que haviam sido produzidas ao longo dos últimos meses, para que o assunto pudesse ser deliberado pela Diretoria Executiva, pouco poderia questionar, até porque além do diminuto tempo no cargo, não era detentor de expertise na área de petroquímica e não tinha participado das fases anteriores do Projeto, cujos estudos e análises já se encontravam em fase adiantada, produzidos quase em sua totalidade pelos integrantes do AB-PQ (peça 721, p. 10) ;
y) restou ao recorrente confiar no trabalho da área de Petroquímica, avaliando a pertinência das propostas apresentadas no DIP AB-PQ 02/2010, cujas justificativas, no entanto, não indicavam nada que pudesse levar o recorrente a se opor e também porque o processo estava alinhado com a Sistemática e com o Plano Estratégico da Petrobras, conforme Parecer da Estratégia (peça 72) e demais pareceres corporativos, que não levantaram nenhum óbice intransponível ao Programa Comperj e também não havia nenhum indicativo de ilegalidade ou de ato ilícito (peça 721, p. 11) ;
z) não se pode pretender a responsabilização do recorrente a partir de uma mera inferência acerca do grau de conhecimento pretérito sobre os projetos petroquímicos da Petrobras, e em especial sobre o Projeto Comperj, quer seja em relação ao projeto e ao andamento das obras de implementação, quer seja em relação à reconfiguração do Projeto Comperj, quer seja em relação ao andamento das negociações visando às parcerias para a implantação conjunta das diversas plantas do Comperj. Como demonstrado, o âmbito de ação do recorrente como assistente não lhe gerava uma dedicação exclusiva que permitisse o conhecimento profundo ou inequívoco sobre o Projeto Comperj. Conforme o item 4.5.2.do PBO (peça 229) , Assistentes de Diretor são funções de Apoio à Administração Superior da Companhia, não dispõem de equipe permanente nem nível estrutural bem como não possuem poder de deliberação sobre quaisquer questões. Assim, os Assistentes de Diretor tomavam conhecimento dos assuntos na medida em que esses eram submetidos ao Diretor para aprovação ou para encaminhamento à Diretoria Executiva, mediante pautas específicas sempre negociadas entre os Gerentes Executivos e o Diretor das áreas (peça 721, p. 12) ;
aa) demais disso, é importante acrescentar que em 5/2/2009 a Petrobras, em prosseguimento à implementação do Comperj, constituiu seis sociedades anônimas, no Rio de Janeiro, subsidiárias integrais, destacando-se a Comperj Participações S.A. (COMPERJ S.A) : Sociedade de Propósito Específico, que deteria as participações da Petrobras nas sociedades produtoras do Comperj. Para operacionalizar essa subsidiária, que era vinculada ao Diretor de Abastecimento, foram constituídos os seus respectivos Órgãos Estatutários: uma Diretoria constituída por quatro membros com perfil adequado para a área e um Conselho de Administração, presidido pelo Diretor e constituído por mais dois Gerentes Executivos, sendo um deles o Gerente Executivo do AB-PQ, sendo que o recorrente jamais fez parte desses órgãos quer seja quando era Assistente de Diretor quer seja como Gerente Executivo e jamais participou de qualquer reunião com esses Colegiados, o que torna nula a inferência contida no item 405 do relatório do Acórdão (peça 665) qual seja de que ".... os assistentes dos diretores detêm amplo conhecimento dos projetos de suas diretorias" (peça 721, p. 12-13) ;
ab) o VPL negativo da refinaria do Trem1 não pode ser visto como prova da incúria do recorrente e dos demais funcionários das outras áreas da Petrobras, quando da passagem dessa unidade da fase III para a fase IV, uma vez que tal unidade era o "projeto estruturante" do Programa Comperj, que apresentava VPL positivo, a partir da consideração do impacto das diversas unidades de segunda geração no cálculo do respectivo EVTE, que observou estritamente o previsto na Sistemática. Em síntese, a análise econômica apresentava resultados positivos, considerados inclusive os ganhos tributários, que mais tarde foram confirmados de acordo com o indicado no item 80.3 das razões de justificativa do recorrente (peça 721, p. 14) ;
ac) também o parecer da ESTRATÉGIA (peça 72) indicava que "O Programa COMPERJ apresenta atratividade econômica no Cenário de Referência" e que "A participação da Petrobras no Programa como um todo também é agregadora de valor". Tal Parecer também reconhecia o Trem 1 como "projeto estruturante" do Comperj, o que foi ratificado no item 7 do PSD da fase III "Objetivos do Projeto COMPERJ REFINARIA TREM 1" (peça 28) , de onde se destaca: "O primeiro trem de refino do COMPERJ tem como finalidade suprir as cargas necessárias para a unidade de Steam Cracking, o Complexo de Aromáticos e a unidade de Craqueamento Petroquímico", ou seja, não haveria Polo Petroquímico sem a refinaria Trem 1, que exercia o papel provedor de matéria prima , uma vez que qualquer outra alternativa passava pela importação de nafta, o que não se mostrava adequado, tendo em vista que naquela oportunidade o Brasil já era importador de nafta (peça 721, p. 14-15) ;
ad) em síntese, o Programa Comperj, que era composto do Trem 1, do "steam cracker", Aromáticos e demais plantas de segunda geração, de acordo com a estruturação desenvolvida pelo AB-PQ, era viável e apresentava VPL positivo desde que houvesse um fornecedor local exclusivo de nafta-matéria prima para o Polo Petroquímico; para tanto, a refinaria Trem 1, conforme a modelagem adotada pelo AB-PQ desempenharia o papel de projeto estruturante do polo. Cabe lembrar que em outros empreendimentos da Petrobras, mais de uma vez foi adotado o conceito de "projeto estruturante", como nos casos da Plataforma de Rebombeio Autônomo-PRA- que receberia petróleo de várias unidades de produção, do Plangás e até mesmo do Gasoduto Bolívia Brasil, cuja capacidade foi sendo implementada ao longo do tempo em função de sua demanda (peça 721, p. 15) ;
ae) cabe aqui destacar também que recentemente o voto complementar do Ministro Benjamin Zymler, em processo da RNEST, é claríssimo ao asseverar no item 12 que "[...] VPL negativo não é, em regra, sinônimo de prejuízo e tampouco de dano" (peça 738 do TC 26.363/2015-1 - peça 721, p. 15) ;
af) o acórdão baseia-se fundamentalmente em inferências e juízos hipotéticos acerca de como deveriam ter agido os responsáveis caso o ambiente decisório não estivesse influenciado pela corrupção instaurada por alguns agentes no âmbito da Petrobras. É uma hipótese, a rigor, impossível de ser formulada com o grau de objetividade que um processo sancionador demanda, sobretudo porque não diz respeito aos elementos do caso concreto. As decisões tomadas no âmbito de um projeto como o do Comperj são demasiadamente complexas e correm sempre o risco de, no futuro, virem a ser eventualmente questionadas em uma análise em retrospectiva. Contudo, as circunstâncias de que se tem conhecimento hoje não são as mesmas que foram e que poderiam ter sido levadas ao conhecimento da Diretoria Executiva quando tomaram as decisões questionadas nesses autos (peça 721, p. 16) ;
Luiz Alberto Gaspar Domingues:
ag) para a aferição da responsabilidade do recorrente não se pode avaliar a sua conduta considerando-se tão somente o VPL negativo apresentado pelo Trem 1, isoladamente. A proposição contida no DIP AB-PQ 02/2010 e a análise de outras áreas diziam respeito à aprovação de um programa muito mais amplo, que previa o aproveitamento sinérgico dos projetos envolvidos (peça 757, p. 28) ; 
ah) como bem destacado pelo no voto do diretor da CVM Gustavo Machado Gonzalez no âmbito do Processo Administrativo Sancionador 6/2016, "em relação ao VPL, havia nos mesmos documentos a previsão de cenários em que ele era positivo para o programa como um todo, ainda que fosse sempre negativo para o Trem 1, o qual, no entanto, era considerado fundamental para a totalidade do projeto" (peça 757, p. 28) ; 
ai) vale destacar que a atratividade do negócio petroquímico para a companhia e a oportunidade de realizar tais investimentos eram para o recorrente premissas, já anteriormente fixadas por outras áreas da Companhia. Não lhe cabia questionar tais premissas, uma vez que não era oriundo da área petroquímica, não era responsável pela elaboração de análises de viabilidade econômica e nem possuía expertise para tanto. No item 14 do DIP AB-PQ 02/2010 foram indicados os seguintes indicadores para o Programa nos cenários de referência e agressivo (peça 757, p. 28-29) :
aj) como se observa, a análise de viabilidade econômica apresentava resultados positivos já no cenário de referência, considerando os ganhos tributários, que mais tarde foram garantidos por meio da edição da Lei Estadual 6.137, de 28/12/2011 (peça 538) . Nas conclusões do DIP ESTRATÉGIA/API 028/2010 (peça 72) foi asseverado que "O Programa COMPERJ apresenta atratividade econômica no Cenário de Referência" e que "A participação da Petrobras no Programa como um todo também é agregadora de valor". Além disso, embora tenha sido consignado que "O projeto Refinaria Trem 1, isoladamente, não apresenta atratividade econômica", indicava-se expressamente que "os demais projetos do Programa COMPERJ dependem do COMPERJ Refinaria Trem 1" (peça 757, p. 29) ;
ak) nesse mesmo sentido, também foi consignado no PSD da Fase III (Peça 28, p. 10) que "O primeiro trem de refino do COMPERJ (...) tem como finalidade suprir as cargas necessárias para a unidade de Steam Cracking, o Complexo de Aromáticos e a unidade de Craqueamento Petroquímico". Tais afirmações denotam o papel que seria desempenhado pelo Trem 1 de refino no âmbito do Programa: o de um projeto estruturante. Ou seja, o Trem 1 era essencial para a viabilização de todos os demais projetos do Comperj. Como o programa como um todo apresentava atratividade econômica, justificava-se, portanto, o prosseguimento da implantação do Trem 1, como proposto pelo AB-PQ (peça 757, p. 29) ;
al) cabe ainda mencionar a adequação da avaliação empreendida à época da assinatura do DIP AB-PQ 02/2010, com relação à transformação do Projeto em programa Comperj. Em 27/12/2012, a ESTRATÉGIA, por ocasião da reavaliação do Trem 1, que havia sido conduzida pela área de Abastecimento naquele ano, indicou em seu parecer corporativo (peça 29, p. 8) que "A análise econômica do PROGRAMA COMPERJ mostra[va] uma possibilidade de recuperação de valor em relação às perdas apresentadas pelo Bloco 1 - 1º Trem de Refino", o que demonstra que, embora o Trem 1 apresentasse indicadores negativos, a implantação do Programa Comperj compensaria as perdas, justificando-se, portanto, o prosseguimento do projeto (peça 757, p. 30) ;
am) diante de tais colocações, fica claro que a aprovação do Programa Comperj representava uma efetiva oportunidade de negócio para a Petrobras, mormente quando se considera que a companhia precisava garantir o atendimento da demanda nacional por combustíveis e derivados do petróleo, justamente quando se projetava relevantes índices de crescimento do PIB (peça 757, p. 30) ;
an) para o corpo gerencial, portanto, cabia a tarefa de dar continuidade ao empreendimento, que além ser atrativo economicamente, como afirmado pela ESTRATÉGIA, serviria para suprir a demanda nacional, de modo que não há que se falar que houve erro grosseiro na proposta de aprovação do Trem 1 do Comperj, cuja configuração é essencial para a responsabilização, conforme estabelece o art. 28 da LINDB (peça 757, p. 31) .
Análise
33.2.	Inicialmente, convém observar que a jurisprudência do Tribunal evoluiu (Acórdão 2391/2018-TCU-Plenário, de relatoria do Ministro Benjamin Zymler; 5.864/2021-TCU-2ª Câmara, de relatoria do Ministro Aroldo Cedraz; 4.771/2019-TCU-1ª Câmara, de relatoria do Ministro Benjamin Zymler) para considerar, no exame da culpabilidade, as inovações trazidas ao ordenamento jurídico por meio da Lei 13.655/2018, que deu novos contornos ao Decreto-Lei 4.657, de 1942 (Lei de Introdução às Normas do Direito Brasileiro) .
33.3.	O art. 28 da sobredita Lei, determina que "o agente público responderá pessoalmente por suas decisões ou opiniões técnicas em caso de dolo ou erro grosseiro". O art. 12, § 1°, do Decreto 9.830/2019 considera erro grosseiro, por seu turno, aquele manifesto, evidente e inescusável praticado com culpa grave, caracterizado por ação ou omissão com elevado grau de negligência, imprudência ou imperícia. O erro grosseiro, para fins de responsabilização no âmbito desta Corte de Contas, então, é o que decorre de uma grave inobservância de um dever de cuidado, isto é, o que foi praticado com culpa grave.
33.4.	Diante desse cenário, o que se avaliará nos parágrafos seguintes é se, de fato, existiam elementos à disposição dos responsáveis que tornavam manifesta, evidente e inescusável a inviabilidade do Projeto Trem 1 do Comperj, quando da passagem para a fase IV, uma vez que os responsáveis foram condenados pela elaboração e proposição da proposta de aprovação (irregularidade 9.1.3) e pela aprovação propriamente dita (irregularidade 9.1.4) da passagem para a fase IV daquele projeto.
33.5.	Observe-se, outrossim, que a manifestação conclusiva da CVM não socorre aos interessados, uma vez que a atuação do Tribunal decorre de competências que lhe são próprias e não se encontram vinculadas às manifestações daquela entidade, e partem de elementos inseridos nos autos e não necessariamente alcançados pelas análises da CVM. Desse modo, embora aquela peça tenha sido avaliada, serão os elementos probatório dos autos que servirão de esteio à presente análise. 
33.6.	Tem-se que a instrução que analisou a conduta dos ora recorrentes (peça 232) apresentou, de forma pormenorizada, os diversos indicativos de que o Projeto Trem 1 do Comperj, quando da passagem para a fase IV, era inviável, dos quais destacam-se:
¿	atrasos e incrementos de custos (peça 232, p. 69) ;
¿	crescimento agressivo dos investimentos da Companhia não ter sido acompanhado, proporcionalmente, pelo crescimento de recursos humanos necessários para concretização dos projetos (peça 232, p. 70-73) ;
¿	inviabilidade econômica do projeto em razão do Valor Presente Líquido negativo (peça 232, p. 73-75) ;
¿	ausência de parcerias essenciais para o desenvolvimento do projeto (peça 232, p. 76) ;
¿	direcionamento do projeto a prazos sem análise de riscos (peça 232, p. 76) ;
¿	projetos básicos não concluídos (peça 232, p. 77-79) ;
¿	ausência de análise de riscos e descumprimento da sistemática (peça 232, p. 79-83) ;
¿	restrições apontadas em pareceres técnicos (peça 232, p. 83-84) .
33.7.	A despeito desses indicativos, conforme apresentado anteriormente, a presente análise buscará identificar se existiam elementos à disposição dos responsáveis que tornavam manifesta, evidente e inescusável a inviabilidade do Projeto Trem 1 do Comperj, quando da passagem para a fase IV. Esses elementos estão consubstanciados no Parecer Plafin (peça 217) , disponível aos ora recorrentes, sejam eles responsáveis pela elaboração e proposição do DIP AB-PQ 02/2010 ou pela aprovação da proposta de passagem do Projeto Trem 1 do Comperj para a Fase IV, conforme se verá a seguir.
33.8.	 O Parecer Plafin continha os seguintes indicadores econômico-financeiros (peça 217, p. 10) :
33.9.	Em razão desses números, o parecer concluiu que "mesmo com fluxos infinitos, o projeto, no Cenário Referência, só consegue retornar para a Companhia 88% do valor investido. No Critério Robustez, o retorno do investimento é de 76%".
33.10.	Ponderaram, ainda, que "os valores acima consideraram a incorporação do regime fiscal especial utilizado pela REDUC. Entretanto, este benefício não está outorgado para a atividade de refino do Programa COMPERJ, estando condicionado a negociações com as Instituições Governamentais competentes. Além disso, o projeto também incorpora este efeito na perpetuidade adotada no fluxo".
33.11.	Além disso, ao realizar a análise de sensibilidade, o parecer informa que "somente uma redução superior ou igual a 12,7% no volume de investimentos ou um montante igual ou superior a US$ 6.954 milhões, conseguiria tornar o projeto economicamente viável. Além disso, a incorporação das refinarias Premium I e II na análise piora o resultado do Sistema Petrobras, pois as refinarias concorrem internamente". 
 
33.12.	O parecer informa que "na sensibilidade apresentada adotou-se a hipótese de que o mercado de diesel 10 ppm substituiria o mercado de diesel 50 ppm atingindo 91% do mercado total de diesel em 2020, implicando numa melhora do resultado do projeto". Ressaltam, outrossim, que não foi realizada pela Área de Negócio, a análise de risco econômico-financeiro do projeto em questão.
33.13.	A par dessas considerações, a conclusão do parecer é incontroversa, manifesta, evidente e inescusável no sentido de que o projeto não apresentava viabilidade econômica:
O projeto não apresenta viabilidade econômica, visto que no Cenário de Referência seu VPL é negativo em US$ 665,04 milhões com TIR de 7,5% aa. No Critério de Robustez, o projeto apresenta VPL negativo de US$ 1.376,26 milhões e TIR de 6,2% aa. A relação do VPL com o investimento atualizado, no Cenário de Referência, é negativa em 0,10, ou seja, para o valor presente de cada dólar investido há uma destruição de aproximadamente US$ 0,10 de valor para o projeto. O payback descontado indica que mesmo com fluxos perpétuos o projeto consegue retornar 88% de todo o investimento realizado. 
Foi identificado que a análise econômica não adotou a taxa de câmbio atual, veiculada pela ESTRATÉGIA. Esta medida acarreta imprecisão aos indicadores econômicos, dificultando a melhor tomada de decisão e a comparabilidade dos projetos submetidos à aprovação em 2010. Desta forma, recomendamos que sejam utilizadas as premissas corporativas vigentes. 
O VPL acima mencionado considera um valor residual, advindo da inclusão de uma perpetuidade de US$ 12.499 milhões ou em termos de valor presente de US$ 1.209 milhões no Cenário de Referência. Entendemos que a apropriação destes valores pelo projeto está desalinhada com o Manual de Análise Empresarial de Projeto de Investimento da Petrobras. Ademais, esta premissa implica em aprovação, agora, de valores de investimento futuros necessários para a manutenção do fluxo de caixa considerado na perpetuidade, reduzindo a possibilidade de reavaliações que possam implicar em mitigação de perdas por meio do abandono do empreendimento.
Cabe ressaltar, que a utilização da perpetuidade também traz para o projeto fatores de incerteza associados ao fluxo de caixa após o ano de 2037, tais como: as estimativas de preço para os insumos e derivados; as previsões do mercado consumidor; alterações de legislação, alterações tributárias etc. 
Destarte, considerando a argumentação acima e consequente retirada do Caso Base os fluxos de perpetuidade e de reinvestimento, o projeto apresentaria um VPL negativo de 1.096 milhões, no Cenário Referência.
Diferentemente do que determina o Manual de Análise de Projetos da Petrobras, dado que não foi considerada contingência sobre o investimento previsto no 1º Trem de Refino, consideramos que o projeto apresenta risco de o investimento realizado superar o valor orçado na análise econômica.
[...]
Conforme determina a Sistemática Corporativa de Projetos de Investimento, recomendamos a realização de análise de risco econômico-financeiro do projeto para que sejam fornecidas mais informações para a tomada de decisão.
33.14.	A despeito da forma tão clara com que são lançados os termos nesse parecer, inclusive para o gestor menos diligente, os responsáveis pela elaboração do DIP AB-PQ 02/2010 o anexaram ao documento (peça 168, p. 14) e propuseram a realização da fase de execução (peça 168, p. 12) . Na mesma toada, embora a Diretoria Executiva tenha recebido o respectivo parecer, anexo ao DIP AB-PQ 2/2010, aprovou a fase de execução (peça 209, p. 2) .
33.15.	Desse modo, não restam dúvidas de que existiam elementos à disposição dos responsáveis que caracterizavam, de forma inequívoca, a falta de viabilidade econômica do Projeto Trem 1 do Comperj. 
33.16.	No que concerne, outrossim, às alegações de que o projeto era estruturante e teria o seu VPL negativo compensado, caso os demais projeto do Programa Comperj fossem implantados, conforme já apresentado na análise às razões de justificativa, não foram apresentados documentos ou estudos capazes caracterizar essa situação. Veja-se que no DIP AB-PQ 02/2010 é apresentado um quadro (peça 168, p. 11) em que é proposta a aprovação do cronograma e da passagem dos projetos para as próximas fases. A quase totalidade dos projetos que supostamente iriam reverter o VPL negativo do Projeto Trem 1 do Comperj sequer tinham começado a fase conceitual, ou seja, estavam na fase I - identificação da oportunidade. 
33.17.	Nessa fase, segundo a Sistemática Corporativa de Projetos de Investimentos do Sistema Petrobras (peça 34, p. 13-15) , todas as informações são preliminares (EVTE, escopo do projeto, cronograma físico e financeiro, prazo, localização etc.) , de modo que a estimativa de custos pode variar de -30% a +50% (peça 34, p. 13) . Assim, naquela oportunidade, em que todo o Programa Comperj, proposto, diga-se, estava em fase embrionária, era impossível afirmar que, de fato, existiria reversão de perdas para a Petrobras.
33.18.	Tem-se que o DIP AB-PQ 02/2010 apenas apresentou uma tabela (peça 168, p. 5) com um conjunto de projetos que comporiam o Programa Comperj, então proposto, em que os EVTEs supostamente conteriam, caso somados, VPLs maiores do que os prejuízos advindos do Projeto Trem 1. Veja que sequer havia se estabelecido no documento a correlação entre os projetos ou sua interdependência. 
33.19.	Tratava-se de uma fórmula prodigiosa, capaz de transformar qualquer projeto prejudicial à empresa e extremamente danoso em termos de resultado em algo rentável: Pega-se o projeto desastroso (no caso o Projeto Trem 1) , produz-se uma tabela em Excel em que se junta outros projetos em fase inicial, com indicação preliminar de VPLs positivos e, simplesmente, tem-se a fórmula para aprovar qualquer projeto com VPL negativo. Observa-se, assim, a criação de artifício sem sofisticação (facilmente perceptível) para dar aparência de viabilidade econômica a algo consabidamente danoso à Petrobras (rememore-se que o Parecer Plafin - peça 217 - bradava a falta de viabilidade econômica do Projeto Trem 1) . 
33.20.	Nessas condições, o dever mínimo de cuidado exigido dos gestores seria, conforme previsto na Sistemática a Corporativa de Projetos de Investimentos do Sistema Petrobras (peça 34) , adiar a tomada de decisão (ou mesmo cancelar ou reciclar o projeto) até que existissem elementos de convencimento que permitissem concluir de forma minimamente segura que os demais projetos, ainda iniciais, eram viáveis economicamente para empresa, a ponto de compensar o significativo VPL negativo do Projeto Trem 1. 
33.21.	Veja-se que o Comperj nunca entrou em operação, apenas as obras do Trem 1 foram iniciadas, mas não concluídas, com 81,2% de avanço físico e US$ 10,6 bilhões de realização financeira, segundo dados de 2015. Os projetos Trem 2 e Petroquímicos foram cancelados. O dano decorrente da gestão temerária do projeto foi estimado em US$ 12,5 bilhões. 
33.22.	Desse modo, considera-se que está caracterizado o erro grosseiro, nos termos do art. 28 da Lei de Introdução às Normas do Direito Brasileiro, c/c art. 12, § 1°, do Decreto 9.830/2019, uma vez que existiam elementos à disposição dos responsáveis que caracterizavam, de forma inequívoca, incontroversa, manifesta, evidente e inescusável a falta de viabilidade econômica do Projeto Trem 1 do Comperj e que não existiam elementos capazes caracterizar que, caso os demais projeto do Programa Comperj fossem implantados, haveria reversão do VPL negativo do Projeto Trem 1 do Comperj. 
34.	As condenações foram excessivas e desproporcionais.
34.1.	Os recorrentes afirmam que as condenações foram excessivas e desproporcionais, tendo em vista os seguintes argumentos:
a) a multa aplicada, sem maiores considerações, ficou em patamar próximo, inclusive, aos valores atribuídos a Paulo Roberto Costa e Renato de Souza Duque, ambos condenados por corrupção no âmbito da Operação Lava Jato (peça 695, p. 40; 724, p. 28) ;
b) o referido quadro fático denota que os parâmetros legais previstos no art. 22, § 2º, da Lei 13.655/2018 (LINDB) e no Decreto Regulamentador 9.830/2019 não foram considerados quando da dosimetria da pena a ser imposta aos ora recorrentes, conforme destacado abaixo (peça 695, p. 40-41; 724, p. 29; 717, p. 19; 719, p. 21-22; 721, p. 19) : 
LINDB
Art. 22. [...]
§2º Na aplicação de sanções, serão consideradas a natureza e a gravidade da infração cometida, os danos que dela provierem para a administração pública, as circunstâncias agravantes ou atenuantes e os antecedentes do agente. 
Decreto Regulamentador 9.830/2019: 
Art. 16. A decisão que impuser sanção ao agente público considerará: 
I - a natureza e a gravidade da infração cometida; 
II - os danos que dela provierem para a administração pública; 
III - as circunstâncias agravantes ou atenuantes; 
IV - os antecedentes do agente; 
V - o nexo de causalidade; e 
VI - a culpabilidade do agente.
c) ao aplicar as sanções, inegavelmente, considerando os parâmetros destacados acima, essa Corte de Contas deixou de considerar que a condução do projeto Comperj estava a cargo da Diretoria de Abastecimento, cujo Diretor confessou a prática de atos criminosos, inclusive relacionados ao empreendimento objeto do presente processo (peça 695, p. 41; 724, p. 29) ;
d) nesse sentido, não é jurídico condenar indistintamente, por meio de simplória tabela de ocorrências, todos os gestores da Companhia como se todos estivessem envolvidos nos crimes desvendados pela Operação Lava-Jato. Em verdade, ao se realizar a dosimetria dessa forma está a se beneficiar aqueles que de forma despudorada tomaram de assalto os cofres da Petrobras e a se punir demasiada, e de forma vexatória e humilhante, aqueles que trabalharam com ética e zelo em prol dos melhores interesses da companhia (peça 695, p. 41; 724, p. 29-30) ;
e) não há nos autos quaisquer majorantes ou agravantes que justifiquem a multa em patamar tão elevado, de modo que a melhor técnica de dosimetria ensina que a penalidade deve iniciar em seu patamar básico, no caso concreto 5%, sendo majorada à medida que sejam reconhecidas causas de aumento da pena ou agravantes (peça 695, p. 42; 724, p. 30) ;
f) a fixação de multa em patamar máximo é mais um fator caracterizador da violação do princípio da proporcionalidade na sua mais simples acepção, qual seja, de vedação do excesso, conforme descreve a doutrina de Rafael Munhoz de Mello (peça 695, p. 42; 724, p. 30) ;
g) o eminente ex-Ministro Ayres Brito, do STF, no âmbito do RHC 95.778, consignou (peça 695, p. 42; 724, p. 30) : 
A dosimetria da pena exige do julgador uma cuidadosa ponderação dos efeitos ético-sociais da sanção e das garantias constitucionais, especialmente a garantia da individualização do castigo. Em matéria penal, a necessidade de fundamentação das decisões judiciais tem na fixação da pena um dos seus momentos culminantes. Não há ilegalidade ou abuso de poder se, no trajeto da aplicação da pena, o julgador explicita os motivos de sua decisão.
h) essa Corte de Contas deveria, minimamente, ter considerado com fatores atenuantes, quanto à Maria das Graças Silva Foster e à José Sérgio Gabrielli de Azevedo: (i) os antecedentes dos recorrentes que sempre atuaram com zelo e diligência; e (ii) o fato de que o projeto Comperj sempre esteve sob responsabilidade da Diretoria de Abastecimento, tendo sido os pareceres e documentos de suporte à decisão, ora em análise, elaborados sob supervisão direta do Diretor Paulo Roberto Costa, que, hoje se sabe, estava cooptado pelo esquema criminoso desvendado pela Operação Lava-Jato (peça 695, p. 42-43; 724, p. 30-31) ;
i) a condução do Comperj estava a cargo da Diretoria de Abastecimento e os recorrentes não tiveram qualquer participação na elaboração dos documentos técnicos que forneceram as premissas empregadas nos DIPs ou praticaram qualquer ato ilícito, fatos que não podem ser ignorados por este Tribunal. É imprescindível, em julgamento que busca apurar irregularidades e impor sanções, distinguir a conduta dos diretores que confessaram envolvimento em práticas ilícitas daqueles que sempre se pautaram em valores éticos e jamais atuaram dolosamente no sentido de causar algum dano ou praticar qualquer tipo de ilícito (peça 717, p. 19, 719, p. 21) ;
j) elenque-se, aqui, ao menos quatro atenuantes que deveriam ter sido consideradas na dosimetria realizada pelo TCU, quanto aos recorrentes Celso Fernando Lucchesi, Almir Guilherme Barbassa e Guilherme de Oliveira Estrella: i. ausência de relação direta entre as atribuições exercidas pelos recorrentes e a Diretoria de Abastecimento ou as irregularidades identificadas pelo TCU; ii. os antecedentes dos recorrentes, cuja carreira sempre foi pautada por princípios éticos, jamais tendo-lhes sido aplicada qualquer sanção disciplinar, internamente ou por órgãos de controle, muito menos envolvidos em qualquer dos fatos apurados pela Operação Lava-Jato; iii. o fato de os recorrentes jamais terem auferido qualquer vantagem indevida em razão de decisões que tomou na qualidade de Gerente-Executivo de Estratégia e Desempenho Empresarial; e iv. o fato de a CVM ter absolvido os diretores da Petrobras em relação à decisão de aprovação da transformação do projeto em programa Comperj, na qual também se aprovou a execução do Primeiro Trem de Refino (Projeto Trem 1) como primeira etapa do programa Comperj (peça 717, p. 20, 719, p. 22) ;
k) o acórdão recorrido desconsidera quatro circunstâncias atenuantes aplicáveis ao recorrente, Francisco Pais: i. o pouco tempo que o recorrente tinha no cargo quando da emissão do DIP-AB-PQ 02/2010, cerca de dois meses e meio e por conseguinte ter tido uma participação pontual no processo; ii. a ausência de relação direta entre as atribuições exercidas pelo recorrente (Gerente-Executivo do Abastecimento Corporativo) e as irregularidades identificadas pelo TCU, a partir da análise da proposta de criação do Programa Comperj - DIP AB-PQ 02/2010, elaborada predominantemente pelo AB-PQ, proposta na qual o recorrente teve uma participação mínima; iii. contra o recorrente nunca foram feitas quaisquer acusações ou denúncias. Ele foi funcionário de carreira da Petrobras, tendo dedicado três décadas da sua vida à companhia, com muito afinco e honestidade, sempre mantendo uma conduta irretocável no exercício de suas funções; iv. por sua atuação como gerente executivo da Petrobras, o recorrente não responde e nunca respondeu a qualquer ação penal e nunca foi citado como beneficiário de vantagens indevidas ou envolvido em nenhuma colaboração premiada feita pelos verdadeiros responsáveis pela prática de atos ilícitos e contrários aos interesses da Petrobras e muito menos envolvido em qualquer dos fatos apurados pela Operação Lava-Jato (peça 721, p. 18-19) .
Análise
34.2.	Inicialmente, convém esclarecer os parâmetros utilizados pelo Tribunal para estabelecer a dosimetria da sanção dos responsáveis:
A presente seção tem o objetivo de oferecer elementos para dosimetria das sanções a serem aplicadas aos responsáveis que não lograram êxito em demostrar a regularidade de suas condutas. Para tanto, apresentar-se-ão avaliações sobre o nível de gravidade e materialidade dos ilícitos apontados na fiscalização, além do grau de culpabilidade atribuível aos agentes envolvidos, tomando-se por base jurisprudência atualizada desta Corte de Contas:
Além do nível de gravidade dos ilícitos, da materialidade envolvida, do grau de culpabilidade do agente e das circunstâncias do caso concreto, o TCU pode considerar na dosimetria da pena, como fatores atenuantes, o fornecimento de informações que venham a contribuir com as apurações e o reconhecimento da participação nos ilícitos. (Acórdão 483/2017-TCU-Plenário, de relatoria do Exmo. Ministro Bruno Dantas) . 
No âmbito do TCU, a dosimetria da pena tem como balizadores o nível de gravidade dos ilícitos apurados, com a valoração das circunstâncias fáticas e jurídicas envolvidas, e a isonomia de tratamento com casos análogos. O Tribunal não realiza dosimetria objetiva da multa, comum à aplicação de normas do Direito Penal, e não há um rol de agravantes e atenuantes legalmente reconhecido. (Acórdão 992/2017-TCU-Plenário, de relatoria do Exmo. Ministro Augusto Nardes) .
Gravidade dos ilícitos
[...]
868. Assim, tendo por base as melhores práticas de gerenciamento de projetos de investimento apresentadas na fiscalização, verifica-se o conjunto das condutas irregulares apontadas - aprovação de FEL 2, aprovação do Projeto Trem 1 do Comperj (FEL 3) , até a omissão quanto à reavaliação - se revela como gravoso. Contudo, cumpre diferenciar cada uma das condutas para fins de aferição da reprovabilidade. 
869. Observa-se, então, que as condutas relacionadas à aprovação de FEL 2 e do portão de decisão de FEL 3 são as mais gravosas, pois significaram efetiva autorização para realização de despesas.
870. Ainda que a pretensão punitiva esteja prescrita no que tange à aprovação da Fase III (FEL 2) do Comperj, as falhas a ela associadas persistem, de modo que tal decisão permanece irregular. 
871. Com relação à omissão no dever de realizar a reavaliação do Comperj, mesmo se caracterizando como irregularidade, a maior parte dos compromissos financeiros já estava firmada, sendo menor seu nexo com o dano total.
[...]
878. Outra perspectiva que agrava a reprovabilidade da conduta dos agentes envolvidos diz respeito à continuidade na prática das irregularidades apontadas. Por certo, quanto mais reiterada foi a participação do agente nas decisões de implantação do empreendimento Comperj, maior a reprovabilidade de sua conduta. Afinal, maior seria a sensibilidade acerca dos diversos alertas de que a implantação não corria bem. Assim, aos responsáveis com participação pontual ou reduzida nas condutas irregulares apontadas na fiscalização não cabe consideração de "gestão temerária" sendo menor a reprovabilidade de suas condutas.
Da materialidade
879. Num projeto de investimento cuja estimativa de custo previa investimentos de US$ 3 bilhões em 2004, e que, seis anos depois, alcançou cifra superior a US$ 26 bilhões, somando mais de R$ 28 bilhões provisionados a título de perdas por impairment nas demonstrações contábeis da Petrobras de 2014 a 2017, sua materialidade é inequívoca.
Da culpabilidade dos agentes
Outra diferenciação pertinente à aferição da reprovabilidade das condutas dos responsáveis pela implantação do Comperj se refere à capacidade de antevisão do resultado adverso. 881. Numa primeira abordagem, necessário reconhecer que os responsáveis ligados às unidades de negócio do Abastecimento e da Engenharia, assim como à Presidência da Petrobras, detinham maior acesso a informações capazes de indicar o resultado adverso, sendo mais reprováveis suas condutas. Em outra perspectiva, cumpre igualmente reconhecer maior reprovabilidade às condutas praticadas pelos diretores do que àquelas praticadas pelos gerentes executivos, como simples decorrência da superioridade hierárquica.
[...]
III.5. Inabilitação para exercício de cargo ou função pública
886. Tal como se demonstrou nestes autos, os responsáveis aqui arrolados respondem, em sua maioria, por um conjunto de condutas administrativas irregulares. Apesar de cada uma das condutas ter sido analisada individualmente, é razoável considerar que o grau de reprovabilidade repute, para cada responsável, o conjunto de suas ações como gestores. 
887. Nos termos do art. 60, da Lei 8.443/1992, diante da gravidade das condutas 9.1.1, 9.1.2, 9.1.3 e 9.1.4 descritas no Acórdão-TCU-Plenário 2.546/2017, para as quais seus responsáveis não lograram êxito em justificar, será proposta a inabilitação dos responsáveis para o exercício de cargo em comissão ou função de confiança. 
888. Cumpre assinalar que, apesar da prescrição da pretensão punitiva quanto as condutas 9.1.1 e 9.1.2 do citado Acórdão, estas não foram elididas. Ademais, os gestores podem ser sancionados pelas condutas 9.1.3 e 9.1.4.
[...]
890. Sendo assim, e com base no grau de reprovabilidade das condutas tal como analisado nesta instrução, será proposto ao Relator, nos termos do art. 60 da Lei 8.443/1992, c/c art. 270 do Regimento Interno do TCU, que submeta à apreciação Plenária a aplicação da sanção de inabilitação para exercício de cargo em comissão ou função de confiança no âmbito da Administração Pública Federal, dos responsáveis indicados na tabela adiante, que no conjunto de suas ações atuaram de forma grave.
34.3.	Ao término, receberam a penalidade de inabilitação para exercício de cargo ou função pública apenas aqueles que não lograram justificar as condutas descritas nos subitens 9.1.1 a 9.1.4 da decisão que autorizou as audiências, por considerar grave quem acumulou ao menos duas das ocorrências descritas, ou seja, estaria configurado continuidade na prática das irregularidades. Extraiu-se que os responsáveis que se enquadrariam na situação fática descrita seriam: Almir Guilherme Barbassa, Celso Fernando Lucchesi, Guilherme Oliveira Estrella, José Sérgio Gabrielli, Paulo Roberto Costa e Renato de Souza Duque. Ademais, os gerentes executivos foram todos excluídos da pena de inabilitação para exercício de cargo ou função pública. 
34.4.	Tem-se, desse modo, que o Tribunal ao estabelecer a dosimetria das sanções sopesou a gravidade dos ilícitos, sua continuidade, a materialidade, a culpabilidade dos agentes e ainda a área em que estavam inseridos. A par dessas análises, os responsáveis questionam o fato de terem recebido sanções equivalentes àquela imputada ao dirigente da área de abastecimento, réu confesso na operação Lava-Jato.
34.5.	No que concernem àqueles que receberam sanção apenas de multa, essa afirmação não pode ser considerada. Quanto àqueles que cometeram ao menos duas irregularidades graves e receberam a penalidade de inabilitação para exercício de cargo ou função pública, necessário observar que, diante dos elementos probatórios acostados nos presentes autos e das irregularidades apontadas, suas condutas foram idênticas e contribuíram para o dano apurado na mesma medida daquelas desempenhadas pelo senhor Paulo Roberto Costa.
34.6.	Quanto a eventual falta de consideração dos antecedentes ou atenuantes sugeridos pelos recorrentes, frise-se que o Tribunal não realiza dosimetria objetiva da multa, comum à aplicação de normas do Direito Penal, e não há um rol de agravantes e atenuantes legalmente reconhecido. (Acórdão 992/2017-TCU-Plenário, de relatoria do Exmo. Ministro Augusto Nardes) . 
34.7.	Percebe-se, assim, que o Tribunal tem adaptado sua jurisprudência às disposições da LINDB, de modo a tornar compatível a sua aplicação com o regramento dos processos do TCU. Verifica-se, entretanto, grande vantagem para os ora recorrentes, afinal, se, de um lado, não se mostrou possível, para efeito da dosimetria, sopesar os antecedentes dos responsáveis, de outro, não foi possível considerar, em razão das limitações da Portaria TCU 15/2021, os danos provenientes da atuação dos agentes, que, como já informado nesses autos, atingiram US$ 12,5 bilhões. Saliente-se que o dano restou caracterizado nos presentes autos, por outro lado, houve limitações para apuração precisa do débito a ser imputado aos ora recorrentes.
34.8.	O simples olhar para o volume do dano causado por esses gestores, em razão da sua conduta temerária, deixa evidente a inexpressividade da multa aplicada pelo TCU, ainda mais quando restou caracterizada grave inobservância do dever de cuidado, nos termos apresentados no item anterior.
34.9.	Saliente-se, ainda, que o Acórdão 1308/2021-TCU-Plenário, de relatoria do Ministro Vital do Rêgo (peça 732) , tratou de reduzir o valor individual da multa aplicada aos senhores Francisco Pais e Luiz Alberto Gaspar Domingues que tinha valor original de R$ 54.000,00 e passou para R$ 6.785,00. O Ministro entendeu que o pouco tempo em exercício no cargo de ambos os gestores deveria ser considerado para efeito de dosimetria das sanções a eles imputadas.
34.10.	Desse modo, as condenações não foram excessivas e desproporcionais, uma vez que, diante dos elementos probatórios acostados nos presentes autos e das irregularidades apontadas, as condutas daqueles apenados com a inabilitação para exercício de cargo ou função pública foram idênticas e contribuíram para o dano apurado na mesma medida daquelas desempenhadas pelo senhor Paulo Roberto Costa e que o simples olhar para o volume do dano causado, 12,5 bilhões de dólares, em razão da conduta temerária dos gestores, deixa evidente a inexpressividade da multa aplicada pelo TCU, ainda mais quando restou caracterizada grave inobservância do dever de cuidado, nos termos apresentados no item 33.
35.	Houve assunção de risco sem violação ao dever de diligência.
35.1.	Os recorrentes (Maria da Graça Silva Foster e José Sérgio Gabrielli de Azevedo) afirmam que houve assunção de risco sem violação ao dever de diligência, tendo em vista os seguintes argumentos:
a) no DIP AB-PQ 2/2010, de 15/1/2010, documento-base da proposição de avanço de fase em espeque, a Diretoria de Abastecimento apresentou um VPL positivo para o Programa Comperj, de tudo indicando grau de atratividade satisfatório para o empreendimento. O referido DIP AB-PQ 02/2010 prestou-se a propor não apenas a "aprovação da proposta de passagem do Projeto Trem 1 do Comperj para a Fase IV" como também, na mesma ocasião, e previamente, a aprovação do "Programa Comperj", a ser constituído em três etapas (Trem 1, Petroquímica e Trem 2) , o qual apresentou VPL positivo (peça 695, p. 4; 724, p. 6) ;
b) a configuração original do Comperj passou a apresentar baixa atratividade econômica em razão do aumento nos custos dos investimentos em consequência das severas mudanças no cenário do refino e petroquímica. Após estudos levados a efeito em 2009, propôs-se no DIP AB-PQ 02/2010 uma otimização do portifólio dos projetos petroquímicos do Comperj, de acordo com as necessidades atuais de mercado. A nova configuração proposta considerava, como mais importante vantagem econômica, que o Comperj se tornaria um complexo constituído por diversas empresas e unidades industriais (peça 695, p. 4; 724, p. 6) ;
c) o projeto Comperj convertido em Programa, acarretou a modificação da expectativa de prejuízo para lucro, ainda mais considerando que já havia sido investidos milhões e milhões de reais no projeto original, logo uma busca pelo aproveitamento do investimento seria o esperado de um "administrador médio", como costuma utilizar essa Corte de Contas, o que foi efetivamente proposto e aceito pela Diretoria por meio da análise do DIP AB-PQ 02/2010. Veja-se, nesse sentido, que a criação do Programa Comperj e a aprovação do Trem 1, longe de se configurar ato "temerário", buscou adaptar o empreendimento às novas condições de mercado em prol dos melhores resultados para a Petrobras (peça 695, p. 5; 724, p. 7) ;
d) na condição de membro da Diretoria Executiva, não era exigível, porquanto humanamente impossível, que os ora recorrentes, viessem a criticar fundamentadamente os dados apresentados como suporte à decisão, fosse para duvidar do VPL positivo do Programa Comperj informado ou mesmo para identificar falhas nas medidas técnicas adotadas pelos especialistas em tema multidisciplinar, complexo, como é o caso do empreendimento Comperj, com vistas à viabilização do empreendimento (peça 695, p. 5-6; 724, p. 7) ;
e) no caso concreto, por exemplo, vale apontar que, à ocasião da deliberação em espeque seria extremamente custoso, de modo que a alternativa de descarte do Projeto, hoje friamente defendida por essa Corte de Contas, significaria a perda de todo o investimento realizado pela Companhia até aquele momento, com o abandono da chance de sua recuperação. Por tudo isso, não seria demais dizer que, desde que existente uma mínima margem de êxito, a assunção de risco deve ser vista como uma estratégia empresarial absolutamente válida, e jamais como um ato de gestão temerária, como enquadrado por este TCU (peça 695, p. 6; 724, p. 8) ;
f) essa Corte de Contas, ao imputar pesada sanção aos ora recorrentes, não aponta a transgressão de uma norma específica sequer para embasar a suscitada irregularidade relacionada à aprovação da Fase IV da etapa Trem 1 do "Projeto Comperj", mesmo porque não existe, seja no ordenamento jurídico pátrio, seja nos diversos manuais de boas práticas das sociedades de economia mista, qualquer vedação à assunção de riscos pela Diretoria Executiva. Esse TCU, em verdade, parece confundir conceitos absolutamente distintos: a assunção de riscos apontados como sinais de alerta pelas áreas técnicas com falta de diligência nas decisões empresariais (peça 695, p. 8; 724, p. 9) ;
g) o parecer do Douto Procurador do Ministério Público junto ao Tribunal de Contas, Dr. Lucas Rocha Furtado, ao analisar os riscos assumidos com "a participação da Petrobras na política pública do aumento da geração de energia elétrica em curtíssimo prazo, mediante investimentos na construção de termelétricas", pontua que o "risco é inerente à atividade econômica. Algum dirigente que pretendesse evitá-lo completamente levaria à empresa certamente ao fracasso" (peça 695, p. 8-9; 724, p. 10-11) ;
h) o documento de subsídio à época apresentado à Diretoria Executiva para formação do seu convencimento quanto à passagem de fase do Trem 1 do Programa Comperj, em que pese apontasse naturalmente a assunção de riscos, apresentava um cenário favorável à medida e munido do necessário respaldo dos órgãos técnicos competentes, a apontar para a total diligência dos recorrentes na tomada de decisão (peça 695, p. 9; 724, p. 11) ;
i) o entendimento dos diretores no Processo Administrativo Sancionador CVM 6/2016, que cuidou da exata mesma matéria ora em discussão perante essa Corte de Contes (apuração sobre possível inobservância de deveres fiduciários de administradores da Petrobras na construção do Complexo Petroquímico do Rio de Janeiro - COMERJ) , reconheceu a existência de risco na tomada de decisão e concluiu que (peça 695, p. 10-17; 724, p. 12-19) :
Diante de todo o exposto, não vejo como dizer que a decisão atacada, sob o ponto de vista do procedimento, não foi tomada de modo informado, refletido e desinteressado. Voto, portanto, pela absolvição de todos os diretores acusados de falta de diligência (infração ao artigo 153 da Lei nº 6.404/1976) na aprovação da transformação do projeto em Programa COMPERJ.
j) a toda evidência, portanto, a decisão dessa Corte de Contas, ao julgar irregular e temerária a decisão colegiada relacionada a aprovação da Fase IV do Trem 1 do Programa Comperj, em verdade, comete falha conceitual grave, notadamente ao confundir a possibilidade de os Diretores assumirem conscientemente os naturais riscos apontados nos pareceres técnicos na tomada de decisões empresariais com eventuais alertas técnicos no sentido de desaprovação da passagem de fase do projeto, o que, definitivamente, não ocorreu (peça 695, p. 17; 724, p. 19) ;
k) é importante ressaltar que, infelizmente, os diretores envolvidos nas irregularidades, diretamente e pessoalmente interessados na aprovação de tais pautas pelo colegiado da Diretoria Executiva, à época, Srs. Paulo Roberto Costa e Renato de Souza Duque, gozavam de grande renome e confiança dentro da companhia, em decorrência de anos de trabalhos realizados e reconhecidos dentro da empresa. Com efeito, qualquer análise tendente a imputar responsabilidade à totalidade dos membros da Diretoria Executiva revela-se sugestionada pelos fatos desvendados pela Operação Lava-Jato a partir de outubro de 2014 e não à época ou mesmo antes da aprovada passagem de fase a qual ocorreu em 26/2/2010, ou seja, quatro anos antes da 1ª delação premiada (peça 695, p. 18; 724, p. 19-20) ;
l) é digno de nota que a opinião externa ou constatação viciada com o conhecimento posterior dos fatos e resultados, anos após a tomada de decisão empresarial, não permite evidenciar, por si só, violação aos deveres de diligência dos recorrentes, como fez esta Corte nos moldes do Acórdão 784/2021-TCU-Plenário (peça 695, p. 18; 724, p. 20) .
Análise
35.2.	Conforme visto, os responsáveis defendem que sua atuação decorreu de uma assunção de riscos habitual no ambiente de negócio. Para corroborar essa narrativa, apresentam, mais uma vez, que a documentação que deu suporte à aprovação da passagem do Projeto Trem 1 do Comperj para a Fase IV indicava grau de atratividade satisfatório para o empreendimento. Além disso, acrescentam as manifestações dos Diretores da CVM no curso do Processo Administrativo Sancionador CVM 6/2016 e consideram que os fatos desvendados pela Operação Lava-Jato não permitem evidenciar violação aos deveres de diligência dos recorrentes.
35.3.	 Nos termos já analisados no item 33 da presente instrução, a manifestação conclusiva da CVM não socorre aos interessados, uma vez que a atuação do Tribunal decorre de competências que lhe são próprias e não se encontram vinculadas às manifestações daquela entidade, e partem de elementos inseridos nos autos e não necessariamente alcançados pelas análises da CVM. Desse modo, embora aquela peça tenha sido avaliada, serão os elementos probatório dos autos que servirão de esteio à presente análise. 
35.4.	Do mesmo modo, restou demonstrado, naquele item da análise, que os responsáveis agiram com grave inobservância do dever de cuidado, uma vez que o Parecer Plafin (peça 217) , disponível aos ora recorrentes, sejam eles responsáveis pela elaboração e proposição do DIP AB-PQ 02/2010 ou pela aprovação da proposta de passagem do Projeto Trem 1 do Comperj para a Fase IV, deixava manifesta, evidente e inescusável a inviabilidade do Projeto Trem 1 do Comperj, quando da passagem para a fase IV. 
35.5	Viu-se, ainda, que não foram apresentados documentos ou estudos capazes caracterizar que o Projeto Trem 1 do Comperj teria o seu VPL negativo compensado, caso os demais projeto do Programa Comperj fossem implantados, conforme já apresentado na análise às razões de justificativa. O DIP AB-PQ 02/2010 apresentava um quadro (peça 168, p. 11) em que é proposta a aprovação do cronograma e da passagem dos projetos para as próximas fases. A quase totalidade dos projetos que supostamente iriam reverter o VPL negativo do Projeto Trem 1 do Comperj sequer tinham começado a fase conceitual, ou seja, estavam na fase I - identificação da oportunidade. 
35.6.	Nessa fase, segundo a Sistemática Corporativa de Projetos de Investimentos do Sistema Petrobras (peça 34, p. 13-15) , todas as informações são preliminares (EVTE, escopo do projeto, cronograma físico e financeiro, prazo, localização, etc.) , de modo que a estimativa de custos pode variar de -30% a +50% (peça 34, p. 13) . Assim, naquela oportunidade, em que todo o Programa Comperj, proposto, diga-se, estava em fase embrionária, era impossível afirmar que, de fato, existiria reversão de perdas para a Petrobras.
35.7.	Tem-se que o DIP AB-PQ 02/2010 apenas apresentou uma tabela (peça 168, p. 5) com um conjunto de projetos que comporiam o Programa Comperj, então proposto, em que os EVTEs supostamente conteriam, caso somados, VPLs maiores do que os prejuízos advindos do Projeto Trem 1. Veja que sequer havia se estabelecido no documento a correlação entre os projetos ou sua interdependência. 
35.8.	Tratava-se de uma fórmula prodigiosa, capaz de transformar qualquer projeto prejudicial à empresa e extremamente danoso em termos de resultado em algo rentável: Pega-se o projeto desastroso (no caso o Projeto Trem 1) , produz-se uma tabela em Excel em que se junta outros projetos em fase inicial, com indicação preliminar de VPLs positivos e, simplesmente, tem-se a fórmula para aprovar qualquer projeto com VPL negativo. Observa-se, assim, a criação de artifício sem sofisticação (facilmente perceptível) para dar aparência de viabilidade econômica a algo consabidamente danoso à Petrobras (rememore-se que o Parecer Plafin - peça 217 - bradava a falta de viabilidade econômica do Projeto Trem 1) . 
35.9.	Nessas condições, o dever mínimo de cuidado exigido dos gestores seria, conforme previsto na Sistemática a Corporativa de Projetos de Investimentos do Sistema Petrobras (peça 34) , adiar a tomada de decisão (ou mesmo cancelar ou reciclar o projeto) até que existissem elementos de convencimento que permitissem concluir de forma minimamente segura que os demais projetos, ainda iniciais, eram viáveis economicamente para empresa, a ponto de compensar o significativo VPL negativo do Projeto Trem 1. 
35.10.	Diante dessa situação, não se estava diante de um risco habitual do negócio, mas, isso sim, de uma negligência incontroverssa do dever de cuidado. Veja-se que o Parecer Plafin se encontrava anexado ao DIP AB-PQ 02/2010 e essa manifestação fazia menção expressa ao VPL, significativamente, negativo do Projeto Trem 1. De outro lado, a simples apresentação de uma tabela em Excel, com diversos projetos com EVTEs preliminares positivos, não pode ser aceita como fundamento para que fosse autorizado a continuidade de um projeto consabidamente desastroso para as finanças da companhia. Na mesma linha, os fatos desvendados pela Operação Lava-Jato não vinculam a atuação do TCU que está pautada nas evidências coletadas nos presentes autos. Essas evidências, relacionadas aos responsáveis ora recorrentes, demonstram a grave inobservância do dever de cuidado que resultou em prejuízos exorbitantes para a Petrobras.
36.	Houve quebra do nexo de causalidade por responsabilidade de terceiro e/ou por caso fortuito.
36.1.	Os recorrentes (Maria da Graça Silva Foster e José Sérgio Gabrielli de Azevedo) afirmam que houve quebra do nexo de causalidade por responsabilidade de terceiro, tendo em vista os seguintes argumentos:
a) a responsabilização dos gestores de recursos públicos requer o preenchimento de requisitos indispensáveis, quais sejam: (i) ação antijurídica ou prática de ato irregular na gestão de recursos federais; (ii) elemento subjetivo dolo ou culpa; e (iii) nexo de causalidade entre o ato e o resultado nocivo. Nesse sentido é o Acórdão 369/2015-TCU-Primeira Câmara, de relatoria do Ministro José Mucio Monteiro (peça 695, p. 35-36; 724, p. 24) ;
b) é forçoso reconhecer que o Sr. Paulo Roberto Costa teve a sua responsabilidade criminal por corrupção no âmbito do Comperj reconhecida, sendo que os responsáveis (Maria da Graça Silva Foster e José Sérgio Gabrielli de Azevedo) sequer chegaram a figurar no polo passivo da ação penal ajuizada no âmbito da Operação Lava-jato. No bojo da Operação Lava-jato restou comprovado que os responsáveis pelos prejuízos causados à Petrobras e aos cofres públicos fraudavam as licitações, inviabilizando a regular concorrência que existiria num ambiente sadio sem cartel (peça 695, p. 36-37; 724, p. 25) ;
c) nesta toada, podemos dizer que, com base nas decisões judiciais penais, as irregularidades que ora se imputa aos recorrentes (Maria da Graça Silva Foster e José Sérgio Gabrielli de Azevedo) são advindas de condutas de criminosos que à época atuavam na companhia. Desta feita, é latente que as ilicitudes que se imputam aos recorrentes tratam de fatos de terceiros, que segundo a melhor doutrina são aptas a afastar o nexo de causalidade (peça 695, p. 37-38; 724, p. 26) ;
d) as condutas delituosas praticadas por Paulo Roberto Costa e outros foram desmascaradas por meio da Operação Lava-Jato, inclusive já foram tipificadas judicialmente como crimes, conforme Ações Penais 5027422-37.2015.404.7000 e 5015608-57.2017.404.7000. De fato, a ocorrência de crimes deve ser caracterizada como caso fortuito apto a afastar o nexo de causalidade (peça 695, p. 38; 724, p. 26) ;
e) a doutrina (Cavalieri Filho, Sergio, Programa de Responsabilidade Civil. 10. Ed. - São Paulo: Atlas, 2012, pag. 71- 72) considera que o caso fortuito e a força maior excluem o nexo causal por constituírem também causa estranha à conduta do aparente agente, ensejadora direto do evento. O Tribunal de Contas já entendeu que um evento criminoso se trata de verdadeiro caso fortuito, o que acarretou o afastamento da responsabilidade do administrado (TC Processo 015.305/2011-2) : (...) considerando que a negligência, entendida como omissão dos deveres a que está obrigado o empregado, não ficou caracterizada, ante o conteúdo dos depoimentos e o caso fortuito vivido pelo responsável na agência dos Correios, que foi um assalto; (...) manifesto-me pelo arquivamento deste processo, com fundamento nos arts. 5º, § 1º, inciso III, e 10 da IN TCU 56/2007 (peça 695, p. 38-40; 724, p. 27-28) .
Análise
36.2.	Inicialmente, convém destacar, que todos os requisitos indispensáveis para responsabilização dos ora recorrentes estão atendidos, quais sejam:
a) ação antijurídica ou prática de ato irregular na gestão de recursos federais - aprovação da proposta de passagem do Projeto Trem 1 do Comperj para a Fase IV, contida no DIP AB-PQ 02/2010, nos termos da Ata DE 4.797, pauta nº 104, de 26/2/2010, com diversas falhas;
b) elemento subjetivo dolo ou culpa - restou caracterizada o erro grosseiro, uma vez que existiam elementos à disposição dos responsáveis que caracterizavam, de forma inequívoca, incontroversa, manifesta, evidente e inescusável a falta de viabilidade econômica do Projeto Trem 1 do Comperj e que não existiam elementos capazes caracterizar que, caso os demais projeto do Programa Comperj fossem implantados, haveria reversão do VPL negativo do Projeto Trem 1 do Comperj; e 
c) nexo de causalidade entre o ato e o resultado nocivo - sem essa aprovação o resultado danoso não teria se consumado. A atuação dos responsáveis foi determinante para consumação do resultado.
36.3.	Embora somente a posteriori tenham sido descobertos os crimes na área de abastamento da Petrobras, os responsáveis possuíam, quando decidiram por aprovar a passagem do Projeto Trem 1 do Comperj para a Fase IV, elementos de convicção (Parecer Plafin - peça 217) , que tornavam manifesta, evidente e inescusável a inviabilidade do Projeto Trem 1 do Comperj. Do mesmo modo, não existiam elementos capazes caracterizar que, caso os demais projetos do Programa Comperj fossem implantados, haveria reversão do VPL negativo do Projeto Trem 1 do Comperj;
36.4.	Nessa mesma toada, a doutrina citada pelos recorrentes tratou de reconhecer a existência de caso fortuito como excludente do nexo causal, em situações em que a irregularidade ocorre por causa estranha à conduta agente, o que não se viu nos presentes autos. Ao contrário, como já demonstrado, a conduta dos responsáveis foi determinante para que o resultado danoso fosse alcançado. 
36.5.	No caso da decisão do TCU que foi colacionada, observa-se, igualmente, que somente foi possível afastar a responsabilidade do administrador por não está caracterizada a negligência, entendida como omissão dos deveres a que está obrigado o empregado, em razão do caso fortuito vivido pelo responsável na agência dos Correios, que foi um assalto.
36.6.	Desse modo, não houve quebra do nexo de causalidade por responsabilidade de terceiro e/ou por caso fortuito, uma vez que os responsáveis possuíam, quando decidiram por aprovar a passagem do Projeto Trem 1 do Comperj para a Fase IV, elementos de convicção (Parecer Plafin - peça 217) , que tornavam manifesta, evidente e inescusável a inviabilidade do Projeto Trem 1 do Comperj. Do mesmo modo, não existiam elementos capazes caracterizar que, caso os demais projetos do Programa Comperj fossem implantados, haveria reversão do VPL negativo do Projeto Trem 1 do Comperj. Ademais estão presentes todos os requisitos indispensáveis para responsabilização dos ora recorrentes. 
37.	Houve conduta diligente, proba e eficiente da recorrente.
37.1.	A recorrente (Maria das Graças Silva Foster) afirma que sua conduta foi diligente, proba e eficiente, tendo em vista os seguintes argumentos:
a) quando ainda atuava como Diretora de Gás e Energia, preocupada com os resultados obtidos pelo grupo de trabalho instaurado para verificar o não cumprimento de prazos e custos nos projetos de investimento da companhia (peça 697) , que ensejou a criação de Comissão Permanente para acompanhar, avaliar resultados e promover a integração entre as áreas da empresa e na proposta apresentada pelo grupo de trabalho (peça 698) , a recorrente emitiu o DIP DG&E 11/2011 (peça 699) , disciplinando as alterações de projetos no âmbito da Diretoria de Gás e Energia, até que houvesse decisão corporativa da Diretoria Executiva acerca do tema, o que nunca aconteceu durante a gestão da Diretoria Executiva que precedeu à gestão da ora recorrente no cargo de Presidente da Companhia (peça 695, p. 22-23) ;
b) a elaboração da DIP DG&E 11/2011 demonstra o zelo com o qual a ex-Diretora atuava frente à Diretoria de Gás e Energia, isto porque, preocupada com os resultados demonstrados pelo referido grupo de trabalho, a recorrente determinou que toda e qualquer alteração nos projetos sob responsabilidade daquela Diretoria deveria ser submetida à Área de Gás e Energia previamente, minimizando, assim, eventual ocorrência de aditivos que não fossem de sua ciência (peça 695, p. 23) ;
c) a recorrente, enquanto Diretora de Gás e Energia, somente tinha autonomia para atuar e impor determinadas medidas restritivas aos projetos que estavam diretamente ligados à sua própria área, o que foi prontamente implementado, ante os resultados que lhes foram apresentados pelo respectivo grupo de trabalho. Neste sentido, cada diretoria possuía seus próprios projetos, de densa e inegável complexidade, a serem desenvolvidos e implementados. Assim na estrutura corporativa da companhia, a capacidade profissional da recorrente em efetuar o acompanhamento abrangente e aprofundado dos projetos de outras diretorias era impraticável e, assim, evidentemente inexigível (peça 695, p. 23) ;
d) em 12 de março de 2012, portanto, apenas um mês após sua posse como Diretora Presidente, a recorrente instituiu grupo de trabalho para a elaboração e padronização, através do sistema de gestão "SAP" das curvas de execução física e financeira (Curvas "Ss") para todos os projetos de investimento da Companhia (DIP PRESIDENCIA 38/2012, de 12/3/2012 - peça 700) . Tais curvas passariam a ser referência principal de medição da performance do planejamento, controle e acompanhamento de todos os empreendimentos da Petrobras. Da mesma forma, o referido DIP determinou que, a partir de junho de 2012, os projetos que não possuíssem as respectivas curvas "Ss" obtidas através do sistema SAP deixariam de fazer parte do Plano de Negócios e Gestão da Companhia e, por via de consequência, seriam paralisados por falta de orçamento (peça 695, p. 23) ;
e) para se ter uma ideia do empenho, diligência e dedicação da ex-Diretora e ex-Presidente quando esteve à frente de uma das maiores empresas do Brasil, antes mesmo de criar o referido grupo de trabalho para elaborar e padronizar as curvas de execução física e financeira dos empreendimentos, preocupada com a falta de informações acerca dos projetos ligados à Diretoria de Abastecimento, incluindo-se aqui o projeto Comperj, em 12/3/2012, a recorrente enviou e-mail ao então Diretor de Abastecimento, Sr. Paulo Roberto Costa, cobrando maiores dados acerca dos projetos sob sua responsabilidade (peças 695, p. 24-25; 701) ;
f) durante o período em que esteve à frente da Companhia como Diretora Presidente a ora recorrente foi responsável por uma expressiva reforma de governança da companhia, mediante a adoção de medidas destinadas especificamente ao reforço dos mecanismos de controle de governança, ante a patente necessidade de se aprimorar os processos internos, gestão de riscos e conformidade da empresa (peça 695, p. 25) ;
g) diversas medidas foram adotadas pela recorrente anteriormente ao conhecimento da deflagração da "Operação Lava-Jato" e das irregularidades por ela investigadas (peça 695, p. 26-28) : 
a) nos primeiros três meses de sua gestão, diante da autonomia exacerbada dos diretores investigados na Operação Lava-Jato, requisitou a demissão dos referidos gestores ao Conselho de Administração da Petrobras; 
b) alterou a assiduidade da realização das reuniões da Diretoria Executiva da Petrobras, as quais passaram a ocorrer duas vezes por semana; 
c) aprovou o Plano de Negócio de Gestão - PNG 2012-2016, em 13 de junho de 2012, estabelecendo-se: i) segregação dos projetos em diferentes carteiras do PNG; e ii) a criação do Programa de Otimização de Custos Operacionais (PROCOP) , do Programa de Desinvestimento (PRODESIN) , do Programa de Demissão Voluntária (PIDV) e do Programa de Aumento da Eficiência Operacional (PROEF) , como programas estruturantes do PNG 2012-2016 (peça 702) ; 
d) criou critérios e procedimentos para a migração de projetos da carteira em avaliação para carteira em implementação (peça 703) ; 
e) aprimorou a Gestão de Projetos de Investimentos (peça 704) ; 
f) criou procedimento para a gestão de pleitos para os contratos de execução de obras (peça 705) ; 
g) criou o Programa de Melhorias na Gestão da Base de Fornecedores de Bens e Serviços (peça 706) ; 
h) criou e aprovou o Programa Petrobras de Prevenção à Corrupção (peça 707) ; 
i) criou e aprovou a Gerência de Demandas de Órgãos de Controle do Gabinete da Presidência para aperfeiçoar o atendimento de prazos e demandas de órgãos de controle como TCU, CGU, MP e Congresso Nacional (peça 708) ; 
j) criou e aprovou o PNG 2014-2018 que estabeleceu critérios ainda mais rigorosos para a aprovação de projetos em fase II e III (peça 709) ; 
k) criou e aprovou a Gerência Geral de Controladoria na Auditoria Interna da Companhia, responsável por implantar e monitorar as ações tomadas no âmbito do Programa Petrobras de Prevenção à Corrupção (peça 710) ; 
l) criou e aprovou a Diretoria de Governança, Riscos e Conformidades da companhia, com especial relevo ao fato de que o Diretor desta Diretoria, após tal implementação, somente poderia ser escolhido por profissionais de ilibada reputação, por um Head Hunter qualificado e demitido com o voto de pelo menos um dos Conselheiros representante dos minoritários (peça 711) ; 
m) contratou escritórios com reputação reconhecida pela PricewaterhouseCoopers (PwC) , CVM, Securities and Exchange Commission (SEC) e Foreign Corrupt Practices Act (FCPA) para a prestação de serviços especializados em investigação independente, como o objetivo de apurar a natureza, a extensão e impactos das ações cometidas no contexto das declarações prestadas no âmbito da Operação Lava-Jato;
n) especificamente quanto a área de Exploração e Produção, foi realizada, durante a gestão da justificante como Diretora-Presidente: (i) auditoria prévia em todos os estaleiros a serem contratados pela Sete Brasil para a entrega das 26 sondas de perfuração; (ii) revisão da curva de produção de óleo e gás da Petrobras para o período compreendido entre os anos 2012 a 2016; e (iii) revisão da curva plurianual 2013- 2020 para as Previsões de Produção de Petróleo, Condensado e LGN e Disponibilidade de Gás Natural;
h) as medidas acima citadas não objetivavam remediar as irregularidades específicas do esquema criminoso, que, repise-se, não eram conhecidas, mas sim trazer à companhia aquilo que a Diretora Presidente à época entendia serem os melhores padrões de governança corporativa, numa clara demonstração da diligência de sua atuação ao ocupar a Presidência da empresa (peça 695, p. 29) ;
i) além de todas as ações acima elencadas, foram tomadas medidas na gestão da recorrente para a paralisação de projetos que possuíam preços excessivos ou inviabilidade econômica, tais como a Unidade de Fertilizantes III, o segundo Trem de Refino da RNEST e o empreendimento Comperj (peças 695, p. 29; 712-713) ;
j) salutar ainda destacar a Ata de Reunião Extraordinária 5.165 da Diretoria Executiva (peça 714) , ocorrida em 29/9/14, sob a Presidência da ora recorrente, que, ao tomar conhecimento dos fatos oficiais apurados na Operação Lava-Jato, suspendeu os aditivos firmados pela Diretoria de Abastecimento (peça 695, p. 30) ;
k) seguindo o mesmo direcionamento, em 30/12/2014, a Diretoria Executiva, por meio do DIP Materiais 312/2014 (peça 715) , determinou a constituição das Comissões para Análise de Aplicação de Sanção (CAASE) , para tomar providências em relação às pessoas jurídicas envolvidas na Operação Lava-Jato, resultando na suspensão da possibilidade de contratação com 23 empresas (peça 695, p. 30) ;
l) é de todo oportuno ressaltar que o referido DIP e a divulgação do Fato Relevante demonstram a impossibilidade de qualquer inferência de que a ora recorrente teve participação nos ilícitos perpetrados pelas empresas citadas, sendo consectário lógico que se a recorrente tivesse o mínimo envolvimento com tais fatos, não teria a coragem de solicitar ao Presidente do Conselho Administrativo da companhia a demissão dos envolvidos na Operação Lava-Jato, tão logo assumiu a direção da empresa, ou seja, dois anos antes da apuração e divulgação dos fatos da Operação Lava-Jato, bem como, muito menos de determinar a impossibilidade de contratação das empreiteiras mais tradicionais do país por parte da Petrobras, sem qualquer retaliação nas inúmeras delações premiadas dos envolvidos. Neste ponto, ressalta-se que nunca na história da Petrobras, essas empreiteiras foram impedidas de oferecer serviços à companhia, nem mesmo por um só dia (peça 695, p. 31-32) ;
m) especialmente, em relação à suposta falta de diligência em assuntos afetos ao Comperj, na posição de Diretora de Gás e Energia, a ora recorrente não possuía competência, e tampouco conhecimento fático, para suscitar dúvidas eminentemente técnicas uma vez que tais medidas cabiam às áreas de Serviço e Abastecimento. Além disso, sua própria área de negócios tinha uma série de projetos em andamento que dependiam de sua atenção e atuação direta (peça 695, p. 32) ;
n) ademais, é de se salientar, como confirmado pela própria companhia, que não há registros nos relatórios das diversas Comissões Internas de Apuração (CIA's) , instauradas no âmbito da Petrobras, de identificação de qualquer responsabilidade da ora recorrente em qualquer contrato/ato objeto de investigações internas. Ressalta-se, ainda, que passados mais de sete anos desde a deflagração da Operação Lava-Jato, a ora recorrente não fora sequer citada em qualquer delação ou colaboração premiada, tampouco implicada em qualquer operação policial ligada as irregularidades praticadas pelos ex-diretores (peça 695, p. 32) ;
o) a decisão de permanecer na Petrobras, no período caótico subsequente às descobertas e divulgação dos fatos apurados pela Operação Lava-Jato, foi a mais louvável e diligente possível, tendo em vista que a recorrente, antes das descobertas e divulgação dos fatos apurados, já tinha pedido demissão, em dezembro de 2013, por discordar da política de preços de combustíveis imposta pelo Presidente do Conselho de Administração à Companhia, e somente permaneceu no cargo por retidão profissional e diligência sobre o assombro que então pairava sobre a Petrobras (peça 695, p. 33-35) .
Análise
37.2.	A recorrente colacionou uma variedade grande de documentos para comprovar a sua atuação diligente frente à Petrobras, enquanto ocupou o cargo de Diretora-Presidente, ou mesmo antes, quando ainda era Diretora de Gás e Energia. Em uma situação de avaliação da gestão da ora recorrente, talvez interessasse aos propósitos do processo avaliar as boas práticas da sua gestão. Para os presentes autos, entrementes, esse não é o caso.
37.3.	O processo ora em análise trata de avaliar a conduta da recorrente, e de outros responsáveis, no que concerne à aprovação da proposta de passagem do Projeto Trem 1 do Comperj para a Fase IV, contida no DIP AB-PQ 02/2010, nos termos da Ata DE 4.797, pauta 104, de 26/2/2010, com diversas falhas. 
37.4.	Conforme já observado no tópico que tratou da caracterização do erro grosseiro na conduta da recorrente, existiam, rememore-se, elementos à disposição dos responsáveis, conforme Parecer Plafin (peça 217) , que caracterizavam, de forma inequívoca, incontroversa, manifesta, evidente e inescusável a falta de viabilidade econômica do Projeto Trem 1 do Comperj e que não existiam elementos capazes caracterizar que, caso os demais projeto do Programa Comperj fossem implantados, haveria reversão do VPL negativo do Projeto Trem 1 do Comperj.
37.5.	Assim, embora a ora recorrente tenha apresentado diversos atos de gestão adotados por ela quando ocupou o cargo de Diretora-Presidente ou de Diretora de Gás e Energia, o fato é que quando se manifestou pela passagem do Projeto Trem 1 do Comperj para a Fase IV, por meio da Ata DE 4.797, pauta 104, de 26/2/2010, agiu com grave inobservância do dever de cuidado, mormente em razão dos diversos alertas incontroversos da falta de viabilidade econômica do projeto, conforme Parecer Plafin (peça 217) . Como o presente processo trata objetivamente desse ato de gestão da responsável, os demais atos por ela adotados, ainda que tenham, de alguma forma, contribuído com a Petrobras, não conseguem afastar ou mitigar a sua responsabilidade.
38.	É impossível a responsabilização do recorrente, uma vez que as irregularidades eram estranhas a sua área de atuação.
38.1.	O recorrente (Celso Fernando Lucchesi) afirma que é impossível a sua responsabilização, uma vez que as irregularidades eram estranhas a sua área de atuação, tendo em vista os seguintes argumentos:
a) o atributo da multidisciplinariedade dos DIPs sugere um maior peso às opiniões de cada uma das áreas de competência sobre temas a elas relacionados. Por este motivo, doutrina e jurisprudência entendem ser inviável a responsabilização de administradores por atos estranhos à sua área de competência. Esse é entendimento da CVM (peça 717, p. 9-10) ;
b) a razão é óbvia: deliberações sobre temas específicos, afetos a determinadas áreas de competência, demandam conhecimento técnico particular que, naturalmente, não é compartilhado por todos os demais gestores, que possuem outras competências (peça 717, p. 10) ;
c) não é outra a inteligência da doutrina: "Exceto nos casos em que o administrador é contratado por ser perito, o administrador não é responsável por atos que exijam habilidade pericial ou técnica. O dever de diligência refere-se à conduta de um homem ou profissional mediano e não à perícia de profissional altamente especializado" (Renato Ventura Ribeiro, Dever de Diligência dos Administradores de Sociedades. São Paulo: Quartier Latin, 2006, pp. 233-234 - peça 717, p. 10) ;
d) no presente caso, é evidente que não se poderia esperar que o Gerente de Estratégia desconsiderasse em absoluto as opiniões do Gerente de Abastecimento (e da respectiva Diretoria) , área de competência relacionada ao projeto em discussão, como também os documentos e pareceres técnicos emanados justamente da Gerência de Abastecimento (peça 717, p. 10) ;
e) o dever de diligência não significa que os órgãos internos da companhia tenham de constantemente questionar e investigar as informações e premissas que lhe são prestadas, muito menos de impor a sua revisão. Com efeito, a instância decisória em relação às supostas irregularidades apontadas pelo TCU é a Diretoria Executiva, e não a área de Estratégia & Desempenho Empresarial (peça 717, p. 10) ;
f) ao recorrente cabia, dentro de sua área de competência, assegurar que todos os documentos técnicos e pareceres que deveriam instruir o processo decisório haviam sido devidamente apresentados pelas áreas responsáveis, propondo o encaminhamento de acordo com tais premissas. Nada mais do que isso, inclusive porque a área de Estratégia cuidava de fiscalizar o processo, mas não o conteúdo dos atos previstos na Sistemática vigente (peça 717, p. 11) ;
g) o Acórdão, no entanto, não faz qualquer distinção entre os gerentes das diversas áreas da Petrobras, responsabilizando o recorrente por sugerir a aprovação de questões relacionadas à implantação de empreendimento conduzido por Diretoria e Gerência diversa da sua, com base em pareceres técnicos que apontavam a atratividade do negócio. Ao imputar rigorosamente a mesma ocorrência a todos os Gerentes Executivos envolvidos, independentemente das competências institucionais de cada um, o Acórdão viola a natureza subjetiva do regime de responsabilidade que é apurado no TCU, o que impõe a sua reforma neste ponto (peça 717, p. 11) .
Análise
38.2.	Conforme apresentado em análise pregressa, a responsabilização dos gestores de recursos públicos requer o preenchimento de requisitos indispensáveis, quais sejam: (i) ação antijurídica ou prática de ato irregular na gestão de recursos federais; (ii) elemento subjetivo dolo ou culpa; e (iii) nexo de causalidade entre o ato e o resultado nocivo.
38.3.	No caso particular do ora recorrente, ele contribuiu significativamente para que o resultado danoso à Petrobras fosse alcançado ao elaborar e propor, por meio do DIP AB-PQ 02/2010, a aprovação pela Diretoria Executiva da Petrobras, da passagem para a fase IV do Projeto Trem 1 do Comperj, com diversas falhas, ato que resultou em prejuízos à Companhia estimados em US$ 12,5 bilhões. 
38.4.	O nexo de causalidade está claramente caracterizado, uma vez que o resultado não teria sido atingido sem a proposta de aprovação, assinada pelo ora recorrente, consubstanciada no DIP AB-PQ 02/2010. Ademais, a culpa e o erro grosseiro do agente já foram exaustivamente debatidos, mas, frise-se, existiam elementos à disposição dos responsáveis, conforme Parecer Plafin (peça 217) , que caracterizavam, de forma inequívoca, incontroversa, manifesta, evidente e inescusável a falta de viabilidade econômica do Projeto Trem 1 do Comperj e não existiam elementos capazes caracterizar que, caso os demais projeto do Programa Comperj fossem implantados, haveria reversão do VPL negativo do Projeto Trem 1 do Comperj.
38.5.	Desse modo, estão presentes os requisitos para responsabilização do ora recorrente, uma vez que: i. ele contribuiu significativamente para que o resultado danoso à Petrobras fosse alcançado ao elaborar e propor, por meio do DIP AB-PQ 02/2010, a aprovação pela Diretoria Executiva da Petrobras, da passagem para a fase IV do Projeto Trem 1 do Comperj, com diversas falhas que resultaram em prejuízos à Companhia estimados em US$ 12,5 bilhões; ii. o nexo de causalidade está claramente caracterizado, uma vez que o resultado não teria sido atingido sem a proposta de aprovação, assinada pelo ora recorrente e consubstanciada no DIP AB-PQ 02/2010; iii. a culpa e o erro grosseiro do agente já foram exaustivamente estabelecidos uma vez que existiam elementos à disposição dos responsáveis, conforme Parecer Plafin (peça 217) , que caracterizavam, de forma inequívoca, incontroversa, manifesta, evidente e inescusável a falta de viabilidade econômica do Projeto Trem 1 do Comperj e não existiam elementos capazes caracterizar que, caso os demais projeto do Programa Comperj fossem implantados, haveria reversão do VPL negativo do Projeto Trem 1 do Comperj.
39.	Inexiste fundamento para responsabilização do recorrente.
39.1.	O recorrente (Luiz Alberto Gaspar Domingues) afirma que inexiste fundamento para sua responsabilização, tendo em vista os seguintes argumentos:
a) o recorrente tomou posse como gerente Executivo da AB-PGI em 22/9/2009, tendo assinado o questionado DIP AB-PQ 02/2010 em 15/1/2010, ou seja, pouco mais de três meses após. A esse respeito é imprescindível esclarecer que se tratava de um DIP elaborado essencialmente pela AB-PQ e que era o resultado de um extenso trabalho, realizado durante os últimos meses, por técnicos experientes e envolvidos com o projeto. A razão de o DIP ter contado com a assinatura do recorrente era a necessidade de se assegurar que aquela proposta não provocaria nenhuma interferência indesejada em relação aos demais projetos em curso na área de Abastecimento (peça 757, p. 3) ;
b) a AB-PGI foi criada pelo Conselho de Administração da Petrobras em 21/9/2009 (peça 532) - ou seja, um dia antes da designação do recorrente para o cargo - com a finalidade de assumir a gestão dos projetos de refino greenfield em andamento na Diretoria de Abastecimento, o que, no caso do Comperj, era até então de incumbência da Gerência Executiva de Abastecimento Petroquímica (AB-PQ - peça 757, p. 4) ;
c) foi esse o papel desempenhado pelo recorrente quando anuiu com os termos do DIP e aceitou assiná-lo mesmo tendo assumido há pouco tempo suas funções, o fez em razão de ter se sentido confortável em afirmar que as propostas ali contidas não interfeririam indevidamente com os outros projetos. Além disso, não pode identificar nenhuma falha ou erro evidente que devesse obstar a sua apresentação à Diretoria (peça 757, p. 4) ;
d) antes de assumir a AB-PGI, no fim de 2009, o recorrente esteve lotado na área do refino do Abastecimento (AB-RE) , de modo que nunca tinha participado ou atuado em nenhuma das três primeiras fases do Projeto Comperj, conduzidas pela AB-PQ. Entre setembro/2009 e janeiro/2010 o recorrente esteve envolvido basicamente na análise preliminar dos projetos em andamento na Diretoria e na concepção da estrutura complementar da nova Gerência Executiva. Como demonstrado em sua defesa, embora a AB-PGI tenha sido formalmente criada no final de setembro de 2009, a migração das estruturas temporárias de empreendimentos, incluindo a do Comperj, só foi aprovada em 12/2/2010, conforme se observa no DIP AB-CR 41/2010 e no DIP DABAST 20/2010 (peça 757, p. 4-5) ;
e) na data de assinatura do DIP AB-PQ 02/2010 (15/1/2010) , o recorrente sequer contava com uma equipe estruturada que pudesse lhe auxiliar na análise dos documentos produzidos para a aprovação do Programa Comperj, de modo que não tinha como efetuar uma análise crítica mais profunda sobre as análises já previamente realizadas pela gerência AB-PQ - que era a área que detinha o necessário conhecimento técnico para a apresentação das propostas apresentadas (peça 757, p. 5) ;
f) vale destacar que o Acórdão 1308/2021-TCU-Plenário, ao dar provimento aos embargos de declaração opostos pelo recorrente, indica a possibilidade de que ele não seja responsabilizado pela assinatura do DIP AB-PQ 02/2010 em virtude do pouco tempo no cargo. Conforme se observa no voto proferido (peça 733) , é feito um paralelo com o Acórdão 2750/2020-TCU-Plenário, proferido no processo que analisou a gestão na implantação da RNEST (TC Processo 026.363/2015-1) - em que suas razões de justificativa foram acolhidas justamente em razão do pouco tempo à frente do cargo -, afirmando-se que "há campo oportuno para a revisão do acordão que aqui se discute" (item 13 - peça 757, p. 6) ;
g) com efeito, no âmbito do TC Processo 026.363/2015-1, foi questionada sua participação no Plano de Antecipação da Refinaria, consubstanciada na subscrição do DIP Engenharia 22/2010, emitido em 13/1/2010 (ou seja, dois dias antes da assinatura do DIP AB-PQ 02/2010 questionado no presente processo) . Naquela ocasião, o Ministro Benjamin Zymler entendeu pelo acolhimento de suas razões de justificativa (e de outro gestor empossado na mesma época) , "mormente quando se tem em conta que os responsáveis assumiram seus cargos já no final de setembro de 2009, o primeiro, e no final de outubro de 2009" (peça 757, p. 6) ;
h) seguindo-se a mesma linha do entendimento que lhe foi aplicado no âmbito do TC Processo 026.363/2015-1, cujas circunstâncias são análogas ao presente processo (assunção do cargo no final de setembro/2009 e assinatura do DIP em janeiro/2010) e em observância ao princípio da isonomia, impõe-se o reconhecimento de que o pouco tempo no cargo configura um fator capaz de afastar a responsabilidade do recorrente (peça 757, p. 6) ;
i) é incontroverso que o interregno de pouco mais de três meses é absolutamente insuficiente para que qualquer gestor pudesse se inteirar quanto a todas as particularidades de um projeto da magnitude e complexidade do Comperj e conseguir verificar, naquela vasta de documentação, qualquer fragilidade que pudesse levar a Diretoria Executiva a tomar uma decisão desinformada, a ponto de levá-lo a extrapolar suas funções e questionar aspectos que sequer diziam respeito ao seu papel como subscritor do referido DIP (peça 757, p. 7) ;
j) a proposta de criação do Programa Comperj e de aprovação da implantação do seu projeto estruturante Trem 1, apresentadas no DIP AB-PQ 02/2010 era oriunda da área de Petroquímica (tratava-se de um DIP AB-PQ, e não AB-PGI) - área bastante específica dentro da estrutura da Diretoria de Abastecimento, que detinha o necessário conhecimento técnico para a apresentação daquelas recomendações -, com respaldo nas informações contidas nos pareceres corporativos emitidos pelas demais áreas competentes, conforme previsto na Sistemática (peça 757, p. 7) ;
k) não seria razoável esperar que o recorrente, recém nomeado para a AB-PGI e às vésperas do encaminhamento da matéria à apreciação da Diretoria Executiva, pretendesse reanalisar todos os parâmetros técnicos considerados pelo AB-PQ, muito menos questionar os estudos realizados pelas áreas competentes, especialmente o da ESTRATÉGIA, que é justamente a área da companhia responsável pela gestão de todo o portfólio de investimento da Petrobras, pela seleção, priorização e consolidação da carteira de projetos de investimento da companhia, pela emissão dos pareceres de aderência estratégica e pela análise do atendimento à Sistemática (peça 757, p. 7-8) ;
l) assinar um DIP em conjunto com o Gerente Executivo de Petroquímica não poderia significar que o recorrente tivesse que validar todas as premissas consideradas por aquela área. Essa circunstância fica claramente exposta no próprio texto do DIP AB-PQ 02/2010, cujo item 33 dispõe que "os signatários, em suas respectivas áreas de atuação, estão de inteiro acordo com os procedimentos adotados sobre o assunto e com as providências que ora estamos propondo a V.Sa., as quais, a nosso ver, atendem inteiramente aos interesses da PETROBRAS" (peça 168 - peça 757, p. 9) ;
m) não merece prosperar, de forma alguma, o entendimento de que a aprovação do DIP AB-PQ 02/2010 se trataria de "um ato composto" em que "as proposições não se constituíam apenas como uma atividade de apoio de natureza meramente opinativa e sim o início de um processo meticuloso com produção de informações e posicionamento objetivo", conforme consignado no voto do acórdão recorrido (peça 664 - peça 757, p. 10) ;
n) conforme estabelecido na Sistemática Corporativa vigente à época (peça 174) - normativo interno que regia todo o processo decisório dos projetos de investimento da companhia - a aprovação da passagem para a Fase IV era de competência exclusiva da Diretoria Executiva. Decisões estratégicas desse tipo e que envolviam um montante expressivo de recursos, competiam exclusivamente aos membros da DE, cujas remunerações, inclusive, são bastante mais elevadas do que aquelas dos gerentes da empresa, justamente em razão da responsabilidade das decisões empresariais que estão a seu encargo (peça 757, p. 10) ;
o) o papel desempenhado pelos signatários do DIP AB-PQ 02/2010 era tão somente o de instruir o chamado "Pacote de Suporte à Decisão" (PSD) , que deveria conter todas as informações e elementos necessários para que a Diretoria Executiva estivesse bem informada na tomada da decisão empresarial. Não se pode olvidar, no entanto, que o poder decisório e, portanto, a responsabilidade pela decisão tomada é da Diretoria colegiada. Os gerentes executivos devem responder apenas no limite da responsabilidade que a sua função lhes impunha, ou seja, apenas pela qualidade das informações disponibilizadas (peça 757, p. 10-11) ;
p) vale destacar que a CVM expressamente reconhece a robustez do documento e a inexistência de qualquer irregularidade no que se refere à proposta apresentada no documento, a ponto de isentar de responsabilidade os Diretores que não tiveram seus nomes envolvidos na Operação Lava-Jato (peça 757, p. 12) ;
q) como constatado pela CVM e pelo próprio acórdão recorrido, o DIP AB-PQ 02/2010 apresentava todas as informações necessárias para que a Diretoria Executiva pudesse tomar uma decisão esclarecida. Ou seja, o papel que competia aos signatários do DIP - apresentar à Diretoria Executiva um PSD de qualidade, devidamente instruído com a indicação de todas as informações e alertas necessários - foi corretamente desempenhado, não havendo que se falar em responsabilização de seus subscritores (peça 757, p. 14) ;
r) foram devidamente anexados ao DIP AB-PQ 02/2010 todos os pareceres corporativos necessários. Assim, além do PSD, a matéria estava instruída com as análises das áreas de Estratégia, PLAFIN e SMS, conforme se observa nos anexos do DIP (peça 34) , permitindo à Diretoria Executiva uma visão integrada da matéria submetida (peça 757, p. 14) ;
s) não há dúvida de que as normas internas da Petrobras foram seguidas à risca pelos signatários do DIP AB-PQ 02/2010, que resultaram na produção de um material de suporte à decisão de excelência. Vale novamente destacar que o DIP contava também com a assinatura do Sr. Celso Fernando Lucchesi, Diretor-Gerente, à época, da Área de Estratégia e Desempenho Empresarial, que era o departamento da companhia responsável, dentre outras incumbências, pela análise do atendimento à Sistemática e pela coordenação do processo de aprovação do projeto junto à Diretoria Executiva (peça 757, p. 14-15) ;
t) deve-se considerar, portanto, que, no presente caso, o papel a ser desempenhado pela área técnica era a submissão da matéria à Diretoria com as informações completas para a tomada da decisão, o que foi devidamente atendido, com a indicação de todas as circunstâncias necessárias para que os efetivos decisores tomassem a decisão que entendessem mais adequada. O fato de terem decidido contrariamente ao que esse Tribunal entende hoje como adequado não pode ser imputado aos gerentes signatários dos DIPs (peça 757, p. 15) ;
u) reitere-se que, embora o DIP apresente ao final uma proposta, seus subscritores não podem ser responsabilizados pelas opiniões apresentadas, que tem natureza de mera sugestão. A decisão é de responsabilidade do colegiado de Diretores. A responsabilidade dos Gerentes Executivos se dá quanto à qualidade do material preparado para subsidiar a decisão. Nesse aspecto, conforme apontado no próprio acórdão recorrido, todos os elementos que, segundo esse Tribunal, poderiam sinalizar o equívoco da decisão que efetivamente foi tomada, estavam devidamente apontados no material produzido (peça 757, p. 15) ;
v) comparando com as atividades desta Corte, o papel da Gerência Executiva na submissão do PSD é o mesmo desempenhado pelas Secretarias desse Tribunal. Com efeito, compete às unidades técnicas do TCU conduzir as fiscalizações, fazer estudos, realizar as análises técnicas, de modo a submeter aos Ministros do Tribunal um material de qualidade, para auxiliá-los na apreciação da matéria. O poder de julgar, no entanto, cabe exclusivamente aos Ministros da Corte, únicos responsáveis pela qualidade dos julgados exarados. Embora as instruções técnicas do Tribunal apresentem uma proposta de encaminhamento, os Ministros não estão vinculados a ela, podendo decidir de forma diferente da proposta. Assim, tal qual o papel das unidades técnicas deste TCU, o papel dos subscritores do DIP não é o de decidir, mas sim o de reunir as melhores informações e preparar as análises mais completas, de modo a auxiliar no processo decisório (peça 757, p. 15-16) ;
w) é claro que, se a área técnica prepara informação deficiente, omite dados importantes, que poderiam servir de alerta, distorce a realidade e induz à tomada de uma decisão equivocada por desinformação, será possível pretender responsabilizá-los pelo cumprimento deficiente, ou até mesmo mal-intencionado, de suas funções. À toda evidência, no entanto, não foi isso o que ocorreu. Não há nos autos nenhum elemento sequer que indique qualquer suspeita de má-qualidade na elaboração do PSD. Ao contrário, afirma-se que a responsabilidade dos Diretores se extrai exatamente do fato de que os elementos que poderiam levar à conclusão de que era equivocada a decisão que tomaram estavam claramente expostos. Segundo o acórdão, todas as red flags estavam claramente sinalizadas na matéria submetida (peça 757, p. 16) ;
x) conforme se observa no relatório e voto do acórdão proferido, a conduta dos gestores arrolados foi analisada sob a ótica da Lei 6.404/1976 (Lei das S/A) , que traz a disciplina legal das sociedades por ações, como é o caso da Petrobras. Na qualidade de Gerente Executivo, o recorrente jamais poderia ser responsabilizado pela violação dos deveres impostos na Lei das S.A., já que as obrigações estabelecidas em tal diploma legal cabem exclusivamente aos administradores da companhia, ou seja, aos indivíduos que compõem os órgãos de administração: Conselho de Administração e Diretoria, conforme estabelecido no art. 138 (peça 757, p. 17) ;
y) o próprio voto condutor do acórdão ora recorrido faz a ressalva de que, da leitura do referido art. 138, "há como extrair entendimento literal de que a norma somente seria aplicável a diretores e conselheiros da administração" e que, consequentemente, "haveria uma interpretação de que os gerentes executivos não poderiam ser sancionados por descumprimento a essa norma" (item 84 da peça 664 - peça 757, p. 17) ;
z) tanto não é cabível a aplicação da Lei das S/A aos Gerentes Executivos da Petrobras que, no processo administrativo sancionar instaurado na CVM para apurar possível inobservância de deveres fiduciários na construção do Comperj (Processo Administrativo Sancionador CVM 6/2016) , não foram incluídos os Gerentes Executivos signatários dos DIPs aprovados pelos efetivos administradores da Petrobras (peça 757, p. 18) ;
aa) a alçada decisória dos gerentes executivos é restritíssima. Conforme se verá detalhadamente a seguir, no que diz respeito ao processo decisório dos negócios da Petrobras, a responsabilidade dos Gerentes Executivos está limitada, na enorme maioria das vezes, a instruir os efetivos decisores com informação da maior qualidade possível. Compete-lhes reunir as informações necessárias para que os Administradores tomem as decisões empresariais bem-informados. Em nenhum momento é conferido aos Gerentes Executivos alguma ingerência empresarial sobre os negócios da empresa para que pudesse recair sobre eles as exigências impostas aos administradores de sociedades anônimas (peça 757, p. 18-19) ;
ab) a própria unidade técnica, ao longo da exposição acerca da aplicabilidade da Lei 6.404/1976 no Relatório de Fiscalização (peça 232) , deixa patente que a responsabilização pela violação dos deveres dos administradores recai exclusivamente sobre os membros dos órgãos de administração: conselheiros e diretores. A SeinfraPetróleo destaca que os órgãos de administração de uma sociedade anônima são a Diretoria e o Conselho e menciona que os deveres e responsabilidades dos administradores previstos na lei referem-se aos "agentes que compõem a Diretoria Executiva e o Conselho de Administração (peça 757, p. 18-19) ;
ac) não se pode pretender responsabilizar alguém pela violação de um dever ao qual não estava sujeito pela lei. Como bem ressalta Sergio Cavalieri filho, "sempre que quisermos saber quem é o responsável teremos que identificar aquele a quem a lei imputou a obrigação, porque ninguém poderá ser responsabilizado por nada sem ter violado dever jurídico preexistente". Como o recorrente, na qualidade de Gerente Executivo, não estava sujeito aos deveres estabelecidos na Lei das S.A., já que impostos especificamente a conselheiros e diretores, não se pode pretender responsabilizá-lo no presente processo, já que é esta lei "o critério norteador para o modelo de análise da legalidade empreendida neste trabalho", conforme consta do Relatório de Fiscalização (peça 84, p. 16 - peça 757, p. 20) .
Análise
39.2.	Conforme apresentado em análise pregressa, a responsabilização dos gestores de recursos públicos requer o preenchimento de requisitos indispensáveis, quais sejam: (i) ação antijurídica ou prática de ato irregular na gestão de recursos federais; (ii) elemento subjetivo dolo ou culpa; e (iii) nexo de causalidade entre o ato e o resultado nocivo.
39.3.	No presente caso, o ora recorrente contribuiu significativamente para que o resultado danoso à Petrobras fosse alcançado ao elaborar e propor, por meio do DIP AB-PQ 02/2010, a aprovação pela Diretoria Executiva da Petrobras, da passagem para a fase IV do Projeto Trem 1 do Comperj, com diversas falhas, ato que resultou em prejuízos à companhia estimados em US$ 12,5 bilhões. 
39.4.	O nexo de causalidade está claramente caracterizado, uma vez que o resultado não teria sido atingido sem a proposta de aprovação, assinada pelo ora recorrente, consubstanciada no DIP AB-PQ 02/2010. Ademais, a culpa e o erro grosseiro do agente já foram exaustivamente debatidos, mas, frise-se, existiam elementos à disposição dos responsáveis, conforme Parecer Plafin (peça 217) , que caracterizavam, de forma inequívoca, incontroversa, manifesta, evidente e inescusável a falta de viabilidade econômica do Projeto Trem 1 do Comperj e não existiam elementos capazes caracterizar que, caso os demais projeto do Programa Comperj fossem implantados, haveria reversão do VPL negativo do Projeto Trem 1 do Comperj.
39.5.	No caso particular do ora recorrente, necessário consignar que o Tribunal reduziu, significativamente, o valor da multa a ele aplicada (de originais R$ 54.000,00 para R$ 6.725,00) , por meio do Acórdão 1308/2021-TCU-Plenário, de relatoria do Ministro Vital do Rêgo (peça 732) , por entender que o pouco tempo do gestor na Gerência Executiva do Abastecimento-Programas de Investimento (AB-PGI) quando assinou o DIP - assumiu em 22/9/2009 e assinou em 15/1/2010 - deveria ser considerado para efeito de dosimetria da sanção.
39.6.	O voto que fundamentou o sobredito acórdão pontuou, entretanto, que não seria possível aplicar a penalidade mínima ao gestor, a despeito de ele ter ingressado no cargo pouco menos de quatro meses da data em que se posicionou favorável à aprovação do FEL 3 do Comperj, dado que ele é engenheiro, funcionário de carreira da Petrobras desde 1975, já tendo atuado em diversas funções na área de refino, tanto técnicas quanto gerenciais, ocupando inclusive cargos de gerência-geral e executiva. Essas circunstâncias, aliadas aos montantes envolvidos no projeto Comperj e a atuação do gestor na área de abastecimento, divisão que detém o conhecimento sobre o negócio, levaram, então, o Ministro a ponderar que o percentual mínimo do inciso II do artigo 58 não deveria ser aplicado.
39.7.	Quanto à percepção do recorrente de que os encaminhamentos do TC Processo 026.363/2015-1 deveriam ser adotados nos presentes autos, observa-se que no voto condutor do Acórdão 1308/2021-TCU-Plenário, de relatoria do Ministro Vital do Rêgo (peça 732) , foram apresentadas as distinções entre os dois processos que não permitiriam a simples aplicação análoga dos entendimentos:
17. Em busca do princípio da verdade material, esclareço que as condutas são diferentes, já que no Comperj ele foi chamado em audiência por ter aprovado o FEL, enquanto na Rnest sua conduta guarda relação com a licitação e contratação de obras no âmbito do Plano de Antecipação da Refinaria - PAR. 
18. Ademais, o voto do Ministro Benjamim Zymler deixa claro que, entre as obras desse plano, o Sr. Luiz Alberto Gaspar Domingues somente teria participado dos procedimentos de contratação de uma delas, quando a fase III da Rnest já havia sido aprovada: 
[...] 
19. Nessa esteira, o embargante sofreu aplicação de penalidade quanto à aprovação da Fase 3 na gestão das obras do Comperj, emitindo parecer pelo prosseguimento do empreendimento mesmo diante dos indicadores de consumação de Valor Presente Líquido Negativo (VPL) para o Trem 1 do empreendimento, em atuação na gerência vinculada à área de abastecimento da companhia, estrutura diretamente associada ao empreendimento. 
39.8.	Conforme bem pontuou o recorrente, o DIP AB-PQ 02/2010 continha um conjunto de análises que permitia à Diretoria Executiva uma visão integrada da matéria submetida. Do mesmo modo, esse conjunto de análises deveria permitir aos signatários do DIP AB-PQ 02/2010 concluir pela inviabilidade econômica do projeto. Não se tratava de rever e validar todos os atos das demais áreas da Petrobras, mas, tão somente, ler os pareceres e seguir aquilo que, de forma clara e inequívoca, expressavam.
39.9.	Conforme já apresentado anteriormente, não é possível observar no DIP AB-PQ 02/2010 o encaminhamento adequado à Diretoria Executiva, a par dos elementos que possuía. Isso porque, diante do VPL significativamente negativo do Projeto Trem 1 e de todos os alertas inseridos no Parecer Plafin (peça 217) , o DIP AB-PQ 02/2010 apenas apresentou uma tabela (peça 168, p. 5) com um conjunto de projetos que comporiam o Programa Comperj, então proposto, em que os EVTEs supostamente conteriam, caso somados, VPLs maiores do que os prejuízos advindos do Projeto Trem 1. Veja que sequer havia se estabelecido no documento a correlação entre os projetos ou sua interdependência. 
39.10.	Tratava-se, rememore-se, de uma fórmula prodigiosa, capaz de transformar qualquer projeto prejudicial à empresa e extremamente danoso em termos de resultado em algo rentável: Pega-se o projeto desastroso (no caso o Projeto Trem 1) , produz-se uma tabela em Excel em que se junta outros projetos em fase inicial, com indicação preliminar de VPLs positivos e, simplesmente, tem-se a fórmula para aprovar qualquer projeto com VPL negativo. Observa-se, assim, a criação de artifício sem sofisticação (facilmente perceptível) para dar aparência de viabilidade econômica a algo consabidamente danoso à Petrobras (rememore-se que o Parecer Plafin - peça 217 - bradava a falta de viabilidade econômica do Projeto Trem 1) . 
39.11.	Nessas condições, o dever mínimo de cuidado exigido dos gestores seria, conforme previsto na Sistemática a Corporativa de Projetos de Investimentos do Sistema Petrobras (peça 34) , propor adiar a tomada de decisão (ou mesmo cancelar ou reciclar o projeto) até que existissem elementos de convencimento que permitissem concluir de forma minimamente segura que os demais projetos, ainda iniciais, eram viáveis economicamente para empresa, a ponto de compensar o significativo VPL negativo do Projeto Trem 1. 
39.12.	No que concerne a alegada inaplicabilidade do Lei das S/A, veja-se que o Ministro relator no voto condutor do acórdão recorrido já enfrentou a questão de forma adequada. Segundo ele, a leitura do artigo 138 da referida lei permitiria extrair o entendimento literal de que a norma somente seria aplicável a diretores e conselheiros da administração e, por via de consequência, os gerentes executivos não poderiam ser sancionados por descumprimento a essa norma no âmbito privado. Ocorre que, segundo o Ministro, o cumprimento dos deveres fiduciários como condicionantes das práticas dos atos de gestão, descritos no artigo 58 da Lei 8.443/1992, faz nascer a exigência de que os agentes públicos ajam com diligência e lealdade, na busca do interesse público, sendo vedada a omissão, negligência ou dolo na gestão de recursos federais sob suas responsabilidades. 
39.13.	Desse modo, a construção da responsabilização e sanção dos gerentes executivos decorreu da aplicação primordial da Lei 8.443/1992 que estabelece em seu art. 58 que o Tribunal poderá aplicar multa aos responsáveis, entre outros motivos, por ato de gestão ilegítimo ou antieconômico de que resulte injustificado dano ao Erário, o que é o caso do ora recorrente.
39.14.	Desse modo, estão presentes os requisitos para responsabilização do ora recorrente, uma vez que: i. ele contribuiu significativamente para que o resultado danoso à Petrobras fosse alcançado ao elaborar e propor, por meio do DIP AB-PQ 02/2010, a aprovação pela Diretoria Executiva da Petrobras, da passagem para a fase IV do Projeto Trem 1 do Comperj, com diversas falhas, ato que resultou em prejuízos à Companhia estimados em US$ 12,5 bilhões; ii. o nexo de causalidade está claramente caracterizado, uma vez que o resultado não teria sido atingido sem a proposta de aprovação, assinada pelo ora recorrente e consubstanciada no DIP AB-PQ 02/2010; iii. a culpa e o erro grosseiro do agente já foram exaustivamente estabelecidos uma vez que existiam elementos à disposição dos responsáveis, conforme Parecer Plafin (peça 217) , que caracterizavam, de forma inequívoca, incontroversa, manifesta, evidente e inescusável a falta de viabilidade econômica do Projeto Trem 1 do Comperj e não existiam elementos capazes caracterizar que, caso os demais projeto do Programa Comperj fossem implantados, haveria reversão do VPL negativo do Projeto Trem 1 do Comperj. Ademais, o Tribunal reduziu, significativamente, o valor da multa aplicada ao recorrente (de originais R$ 54.000,00 para R$ 6.725,00) , por meio do Acórdão 1308/2021-TCU-Plenário, de relatoria do Ministro Vital do Rêgo (peça 732) , por entender que o pouco tempo do gestor na Gerência Executiva do Abastecimento-Programas de Investimento (AB-PGI) quando assinou o DIP - assumiu em 22/9/2009 e assinou em 15/1/2010 - deveria ser considerado para efeito de dosimetria da sanção.
40.	Inexistem as irregularidades atribuídas ao DIP AB- PQ 02/2010.
40.1.	O recorrente afirma que inexistiu as irregularidades atribuídas ao DIP AB- PQ 02/2010., tendo em vista os seguintes argumentos:
a) o Programa aprovado por meio do DIP AB-PQ 02/2010 dizia respeito a um polo petroquímico que foi reformulado pelo AB-PQ, responsável pela condução do assunto. Insta assinalar, contudo, que a modificação do conceito original (de Projeto) para um Programa não teve como elemento condutor a viabilização de um projeto que se apresentava inviável do ponto de vista econômico. Em que pese o fato de que ao longo de 2009 as análises preliminares já indicassem resultados negativos para o Projeto, a Petrobras não poderia simplesmente abandonar o empreendimento, que tinha como propósito permitir que a empresa atendesse à crescente demanda do mercado nacional e evitar o comprometimento do abastecimento do país, na hipótese de vir a depender de importação. Afinal, essa era uma situação que passava pela definição das políticas estratégicas do governo brasileiro, a respeito da qual não poderia a Petrobras simplesmente optar por não atender ou postergá-la até que surgisse uma nova oportunidade de negócio (peça 757, p. 33) ;
b) era preciso reavaliar o projeto e as possibilidades de seu aproveitamento, considerando que já havia um local definido para o empreendimento, expectativa de crescimento econômico na região e o substancial avanço das obras de terraplanagem. Tratava-se, sobretudo, de uma questão de soberania nacional que precisava ser equacionada, diante da euforia vivenciada no país, do ponto de vista econômico e político (peça 757, p. 33-34) ;
c) os prazos adicionais e os novos custos incorporados durante a evolução do projeto não eram devidos a alguma dificuldade excepcional na sua implantação, mas sim nos consequentes ajustes na sua concepção em virtude de alterações imprevisíveis em variáveis de mercado importantes, seja de petroquímicos, seja de derivados combustíveis, seja do mercado supridor de bens e serviços. Ressalta-se, quanto a esse ponto, que a demanda por tais alterações jamais partia do recorrente, que também não era responsável por aprová-las (peça 757, p. 34) ;
d) no que diz respeito à atribuição da AB-PGI, não havia nenhuma dificuldade explicitada para a implantação do projeto refinaria Trem 1 do Comperj que fosse diferente de todas as que já vinham sendo enfrentadas pelos que tentavam empreender em infraestrutura no país naquela ocasião (mercado aquecido, carência de mão de obra etc.) . Assim, diante da possibilidade de aproveitamento da estrutura inicialmente concebida, não havia nada que justificasse eventual hibernação ou paralisação do Trem 1 (peça 757, p. 34) ;
e) conforme mencionado no relatório do acórdão (item 202 a peça 665) , a irregularidade consistente no fato de que "os Projetos Básico e FEED das unidades off-sites e infraestrutura estavam sendo revisados para a nova configuração do Comperj". Isso, no entanto, não quer dizer que os projetos básicos não existiam. Muito ao contrário. Só se pode rever aquilo que já existe. A deficiência identificada, portanto, não é a falta de elaboração de um projeto básico, mas sim a sua alteração em momento posterior. Ocorre que os projetos básicos e FEEDs das unidades off-Sites necessariamente tiveram que ser readequados, justamente em razão da nova configuração do Comperj (peça 757, p. 35) ;
f) conforme se observa nas notas 1 e 2 da tabela inserida na página 11 da peça 215, as unidades/sistemas, que estavam em licitação (unidades de refino e auxiliares) na data da aprovação do DIP AB-PQ 02/2010, já tinham seu projeto básico e seu FEED concluídos. As demais, embora estivessem em processo de revisão de seus projetos básicos após a aprovação do Programa Comperj, diziam respeito a instalações (utilidades, off-site e infraestrutura) que demandavam menores prazos de implantação, razão pela qual ainda estavam distantes da deflagração de seu processo licitatório, de modo que não merece prosperar a alegação de que a incompletude do projeto básico dessas instalações "agregava ainda mais riscos à decisão" (peça 757, p. 35) ;
g) imputa-se ainda que as principais diretrizes para o gerenciamento de riscos em projetos de investimento na Petrobras constam do padrão PG-2AT-00336-0 (peça 54) , o qual, supostamente, não teria sido observado pelos gestores que assinaram o DIP AB-PQ 02/2010. Ocorre que o referido normativo (aprovado em 16/10/2013) ainda não existia quando houve a aprovação do DIP AB-PQ 02/2010. Entretanto, como a Sistemática já dispunha sobre a necessidade de elaboração de um Plano de Gerenciamento de Riscos Técnicos, além do resumo inserido na página 11 do PSD da Fase III, foram elaborados os Anexos X e XI pela equipe do AB-PQ, o que permitiu ao recorrente concluir que haviam sido realizados as análises e os planos de risco técnico (peça 757, p. 37) ;
h) no que tange à alegação de que "a peça 216 acostada aos autos indicava 59 riscos classificados como alta severidade", é preciso asseverar que tal análise não pode se dar de forma apriorística. Faz-se necessário identificar, dentre os riscos apontados, aqueles que efetivamente tinham potencial de impactar na implantação do Trem 1 e, em seguida, devem ser separados aqueles que já contavam com um plano de gerenciamento para monitoramento e mitigação dos riscos (peça 757, p. 37) ;
i) diante da constatação de que a equipe que passou a funcionar sob a coordenação do recorrente, na nova estrutura da AB-PGI, já vinha realizando o acompanhamento dos riscos associados ao Projeto, não havia motivo para que não concordasse com a assinatura do DIP AB-PQ 02/2010. Em que pese o fato de o PSD da Fase III ter apresentado a síntese dos riscos identificados, havia um constante monitoramento dessa questão pelas áreas competentes, o que ensejou a elaboração dos Anexos X e XI do PSD (peças 542 e 543) e da Lista de Riscos (peça 61) , de modo que não há que se falar que "não foram adequadamente considerados na aprovação da passagem para a Fase IV" (peça 757, p. 38) ;
j) subsiste ainda o questionamento quando a suposta ausência de análise de sensibilidade à data de partida. De acordo com o relatório, "nenhuma análise relacionada à probabilidade do VPL foi apresentada, nem análises de sensibilidades relativas à partida do empreendimento", o que era essencial, uma vez que "o retorno do Programa Comperj dependia diretamente da implantação do Trem. A análise em comento diz respeito à sensibilidade econômico-financeira que visa calcular probabilidades de VPL para cada cenário e que devem ser elaboradas juntamente com o EVTE. Segundo a sistemática vigente à época (peça 174) , no caso específico de refinarias, o seu item 5.3 previa o seguinte quanto à análise de risco econômico-financeira de projetos de investimento: No caso particular dos projetos que utilizam o Sistema de Planejamento de Investimentos (Planinv) como auxiliar na sua avaliação econômica deverá ser utilizada a modelagem consolidada conforme Relatório Final do GT Planinv-Risco, também disponibilizado no site da PLAFIN (peça 757, p. 38-39) ;
k) embora a elaboração da Análise de Risco Econômico-Financeiro fosse uma orientação geral na passagem para a fase III, havia naquele momento uma excepcionalidade para os projetos avaliados pelo Sistema de Planejamento de Investimentos (PLANINV) , que era o caso do projeto refinaria Trem 1 do Comperj. Tal excepcionalidade consistia na utilização da "modelagem consolidada" definida no Relatório Final do Grupo de Trabalho Planinv-Risco, de 25/4/2008 (peça 757, p. 39) ;
l) analisando-se o referido documento, é possível observar que a "modelagem consolidada" somente estaria disponível após o atendimento às recomendações numeradas de 1 a 5 no item 9 (Conclusões e Recomendações) do citado Relatório e após a atualização, pela área da ESTRATÉGIA, do Manual de Avaliação Empresarial de Projetos de Investimento (peça 757, p. 39-40) ;
m) ao se analisar o Manual de Avaliação Empresarial de Projetos de Investimento (peça 173) , datado de 2013, constata-se que a revisão proposta pelo Grupo de Trabalho ainda não havia sido realizada (v. p. 124 do Manual - peça 173) , bem como não há nenhuma evidência quanto à emissão do Relatório dando cumprimento à recomendação 4 do item 9 do Relatório do Grupo de Trabalho (peça 757, p. 41) ;
n) neste panorama, é possível concluir que na aprovação da Fase III do Projeto do Trem 1 do Comperj, por meio do DIP AB-PQ 02/2010, a metodologia para Análise de Risco Econômico-Financeiro, através do Planinv, ainda não estava consolidada e, dessa forma, de acordo com a Sistemática então vigente, não era exigível que integrasse o respectivo PSD. Assim, fica evidenciado que a análise empreendida pelo AB-CR, responsável pelas análises econômico-financeiras de projetos de refinarias, seguiu estritamente os procedimentos que se encontravam em vigor à época (peça 757, p. 41) ;
o) questiona-se, ainda, a adoção da premissa de perpetuidade do projeto. O conceito de perpetuidade é utilizado em avaliação de empresas/ativos e projetos de investimento. Por trás do conceito de sua utilização, está implícito acreditar que uma empresa/ativo, ou um projeto de grande porte, possui em seu portfólio de investimentos um conjunto de projetos a fim de manter e ampliar seu negócio. Ou seja, à medida que os projetos implantados vão chegando ao seu fim, novos projetos são implantados. Assim, o negócio se sustentaria de forma indefinida (peça 757, p. 42) ;
p) no âmbito da Petrobras, não havia nada em seus normativos internos que impedisse a utilização da metodologia, ao contrário do que fora afirmado pelo PLAFIN - área que sequer tinha como função realizar esse tipo de análise. De acordo com Manual de Análise Empresarial de Projetos de Investimento do Sistema Petrobras - Edição 2006, "a vida econômica dependerá de cada projeto. Pode ser menor que a vida útil (projetos pequenos) ou até maior (nesse caso deveriam ser previstos custos de reposição de equipamentos ou algo similar) . Na Companhia, a vida útil e a econômica do projeto são premissas básicas e as suas definições são de competência da Área de Negócio responsável pelo projeto em conjunto com a Estratégia e Desempenho Empresarial" (peça 757, p. 42) ;
q) inclusive em sua edição de 2013, o Manual de Análise Empresarial de Projetos de Investimento do Sistema Petrobras (peça 173) registrou expressamente que "apesar de potencialmente variável a cada projeto, o conceito de vida econômica pressupõe que, após o seu limite, novos investimentos (novo projeto) deverão ser feitos para que haja uma continuidade operacional, tecnológica e econômica do negócio. Como um projeto, conceitualmente, tem vida finita, a sua vida econômica deve, também, ser finita. Já para a avaliação de uma empresa, ou um projeto de alto porte semelhante, o conceito de vida infinita, perpetuidade, também pode ser aplicado. A perpetuidade parte de uma visão de portifólio que, quando acabam os seus projetos, outros começam" (peça 757, p. 42) .
Análise
40.2.	Inicialmente, convém destacar, que restam exaustivamente caracterizadas nos presentes autos as irregularidades relacionadas à elaboração e aprovação do DIP AB- PQ 02/2010. Conforme visto, ainda, existiam elementos à disposição dos responsáveis, conforme Parecer Plafin (peça 217) , que demonstravam, de forma inequívoca, incontroversa, manifesta, evidente e inescusável a falta de viabilidade econômica do Projeto Trem 1 do Comperj, situação que caracterizou a existência de erro grosseiro na conduta do responsável, nos termos da análise do item 33 supra.
40.3.	Outro ponto importante a frisar é que a caracterização do erro grosseiro buscou demonstrar, nos termos do art. 28 da LINDB, os elementos de convicção que permitiam identificar com segurança que os gestores agiram com grave inobservância do dever de cuidado. Isso não significa dizer, contudo, que inexistiam outros indicativos da falta de economicidade e viabilidade econômica do Projeto Trem 1.
40.4.	O recorrente tenta refutar, neste ponto, essas outras questões relacionadas às irregularidades apontadas no relatório que deu origem ao acórdão atacado. Caracterizados a conduta irregular, o nexo de causalidade e o erro grosseiro por parte dos responsáveis, entretanto, a continuidade dessa discussão acaba por se constituir em mera retórica que de nada contribuirá para alteração do mérito. A despeito disso, em homenagem aos princípios do contraditório e da ampla defesa, segue-se à análise dos argumentos apresentados.   
40.5.	No que concerne aos projetos básicos e Feed das unidades off-sites e infraestrutura, o relatório da decisão vergastada (peça 665, p. 27) é contundente em afirmar que a Sistemática vigente à época demandava que o projeto básico, tanto on-site quanto off-site, estivesse concluído para que se avançasse à próxima fase do empreendimento: 
Ao final da Fase III, para os projetos com investimentos a partir de US$ 25 milhões, os seguintes requisitos mínimos devem estar concluídos e aprovados para que se iniciem os trabalhos da Fase IV - Execução.
 5. Projeto Básico (on-site e off-site) concluído, contendo:
40.6.	Desse modo, não foi apresentado que inexistiam projetos básicos, mas que eles deveriam estar concluídos e aprovados, conforme a sistemática.
40.7.	Quanto à questão do gerenciamento de riscos, o relatório condutor do acordão recorrido, de igual modo, debruçou-se adequadamente sobre as alegações do recorrente. Segundo o relatório, ainda que o normativo tenha sido elaborado posteriormente, as entregas estabelecidas pela Sistemática como requisitos para aprovação da Fase III se aproximavam daquelas contidas no padrão PG-2AT-00336-0 (peça 54) : 8. Plano de Gerenciamento de Riscos Técnicos contendo: Identificação, Análise Qualitativa e Quantitativa dos Riscos, Plano de Resposta ao Risco e Reserva de Contingência conforme padrões específicos desenvolvidos pelas Áreas de Negócio / Serviços; (peça 174, p. 250) .
40.8.	O relatório então pontua que não foi apontada a inexistência de qualquer análise de risco, mas que esta foi negligenciada no momento da aprovação, dada a superficialidade com que os riscos foram apresentados no PSD de FEL 3. Existia documento indicando a existência de elevados riscos do Projeto, o qual, como demonstrou o relatório de fiscalização, não parece ter sido considerado na aprovação. 
40.9.	A peça 216 acostada aos autos indicava 59 riscos classificados como de alta severidade, dos quais os mais impactantes foram citados no relatório de fiscalização (peça 232, p. 80-81) . Portanto, existiam elevados riscos a serem considerados no momento de aprovação do Projeto Trem 1 do Comperj. No entanto, o PSD de FEL 3 se limitou a destacar apenas oito, deixando a Lista de Risco como anexo do anexo X. A Lista apresentava, apenas, uma análise qualitativa dos riscos. Não se identificou uma análise quantitativa no PSD de FEL 3, semelhante àquela produzida no PSD de FEL 2. 
40.10.	Desse modo, a constatação do relatório foi no sentido de que houve uma análise de riscos e seu acompanhamento. No entanto, não foram adequadamente considerados na aprovação da passagem para a Fase IV, mormente em razão da incompletude do PSD que subsidiou a decisão, o qual se limitou a indicar oito riscos frente aos mais de cem identificados na peça 216. 
40.11.	No que concerne à análise de sensibilidade, embora o assunto já tenha sido igualmente tratado no relatório condutor da decisão recorrida, necessário observar que, de forma diversa do que apresenta o recorrente, a Sistemática da Petrobrás (peça 174, p. 24-26) demandava, entre muitos outros, os seguintes requisitos mínimos, concluídos e aprovados, para que se iniciasse os trabalhos da Fase IV - Execução:
[...]
12. Resultados Econômicos: 
[...]
Análises de sensibilidades e análises complementares das alternativas do projeto;    
40.12.	No caso dos projetos avaliados pelo Sistema de Planejamento de Investimentos (PLANINV) , que era o caso do projeto refinaria Trem 1 do Comperj, a sistemática ainda previa, como auxiliar na sua avaliação econômica, a obrigatoriedade de utilização da modelagem consolidada conforme Relatório Final do GT Planinv-Risco, também disponibilizado no site da PLAFIN. Quando fosse necessário o apoio da PLAFIN/GR deveria ser solicitado.
40.13.	Em momento algum a Sistemática da Petrobras teria dispensado a realização das análises de sensibilidade que seria, inclusive, requisito mínimo à passagem da fase III para a fase IV. O que existia era a necessidade, de forma complementar, de uma modelagem consolidada. Tratava-se de algo a ser acrescido às exigências, não a ser utilizado como justificativa para não apresentar obrigações mínimas necessárias à aprovação.
40.14.	No que concerne à perpetuidade, a sua exclusão reduzia o VPL do Projeto Trem 1 do Comperj. As análises de sensibilidades levadas à cabo pelo Plafin deixavam evidente a influência da perpetuidade na viabilidade da refinaria e recomendavam, expressamente, a sua desconsideração (peça 217, p. 11-14) . Vê-se, por outro lado, que a consideração da perpetuidade não saneava o VPL negativo do Projeto Trem 1 do Comperj. No caso base de referência com perpetuidade, o VPL era negativo em US$ 665 milhões, sem a perpetuidade, o VPL era negativo em US$ 1.096 milhões.    
40.15.	Desse modo, existem diversas irregularidades relacionadas à elaboração e à proposição do DIP AB- PQ 02/2010, quais sejam: 1. existiam elementos à disposição dos responsáveis, conforme Parecer Plafin (peça 217) , que demonstravam, de forma inequívoca, incontroversa, manifesta, evidente e inescusável a falta de viabilidade econômica do Projeto Trem 1 do Comperj, situação que caracterizou a existência de erro grosseiro na conduta do responsável, nos termos da análise do item 33 supra; 2. a Sistemática Corporativa de Projetos de Investimento do Sistema Petrobras foi negligenciada em razão do descumprimento dos requisitos mínimos de passagem da fase III para a fase IV no que concerne aos Projetos Básicos (on-site e off-site) , uma vez que os projetos básicos e Feed das unidades off-sites e infraestrutura não estavam concluídos e aprovados; 3.  a análise de risco foi negligenciada no momento da aprovação, dada a superficialidade com que os riscos foram apresentados no PSD de FEL 3; 4. a Sistemática Corporativa de Projetos de Investimento do Sistema Petrobras foi, novamente, negligenciada em relação à análise de sensibilidade uma vez que a sua apresentação era requisito mínimo à passagem da fase III para a fase IV; 5. a eventual possibilidade de utilização da perpetuidade foi desaconselhada no Parecer Plafin, cujo conteúdo deixava evidente o VPL negativo do Projeto Trem 1 do Comperj, ainda que considerada essa perpetuidade.
CONCLUSÃO
41.	Das análises anteriores, conclui-se que:
a) qualquer que seja a premissa adotada (da prescritibilidade pelo regime do Código Civil ou da prescritibilidade pelo regime da Lei 9.873/1999) , verifica-se que, em nenhuma hipótese, o prazo extintivo foi extrapolado;
b) está caracterizado o erro grosseiro, nos termos do art. 28 da Lei de Introdução às Normas do Direito Brasileiro, c/c art. 12, § 1°, do Decreto 9.830/2019, uma vez que existiam elementos à disposição dos responsáveis que caracterizavam, de forma inequívoca, incontroversa, manifesta, evidente e inescusável a falta de viabilidade econômica do Projeto Trem 1 do Comperj e que não existiam elementos capazes caracterizar que, caso os demais projetos do Programa Comperj fossem implantados, haveria reversão do VPL negativo do Projeto Trem 1 do Comperj;
c) as condenações não foram excessivas e desproporcionais, uma vez que, diante dos elementos probatórios acostados nos presentes autos e das irregularidades apontadas, as condutas daqueles apenados com a inabilitação para exercício de cargo ou função pública foram idênticas e contribuíram para o dano apurado na mesma medida daquelas desempenhadas pelo senhor Paulo Roberto Costa e que o simples olhar para o volume do dano causado, 12,5 bilhões de dólares, em razão da conduta temerária dos gestores, deixa evidente a inexpressividade da multa aplicada pelo TCU, ainda mais quando restou caracterizada grave inobservância do dever de cuidado, nos termos apresentados no item 33;
d) não se estava diante de um risco habitual do negócio, mas, isso sim, de uma negligência incontroverssa do dever de cuidado. Veja-se que o Parecer Plafin se encontrava anexado ao DIP AB-PQ 02/2010 e essa manifestação fazia menção expressa ao VPL, significativamente, negativo do Projeto Trem 1. De outro lado, a simples apresentação de uma tabela em Excel, com diversos projetos com EVTEs preliminares positivos, não pode ser aceita como fundamento para que fosse autorizado a continuidade de um projeto consabidamente desastroso para as finanças da Companhia. Na mesma linha, os fatos desvendados pela Operação Lava-Jato não vinculam a atuação do TCU que está pautada nas evidências coletadas nos presentes autos. Essas evidências, relacionadas aos responsáveis ora recorrentes, demonstram, a grave inobservância do dever de cuidado que resultou em prejuízos exorbitantes para a Petrobras;
e) não houve quebra do nexo de causalidade por responsabilidade de terceiro e/ou por caso fortuito, uma vez que os responsáveis possuíam, quando decidiram por aprovar a passagem do Projeto Trem 1 do Comperj para a Fase IV, elementos de convicção (Parecer Plafin - peça 217) , que tornavam manifesta, evidente e inescusável a inviabilidade do Projeto Trem 1 do Comperj. Do mesmo modo, não existiam elementos capazes caracterizar que, caso os demais projetos do Programa Comperj fossem implantados, haveria reversão do VPL negativo do Projeto Trem 1 do Comperj. Ademais estão presentes todos os requisitos indispensáveis para responsabilização dos ora recorrentes. 
f) embora a ora recorrente tenha apresentado diversos atos de gestão adotados por ela quando ocupou o cargo de Diretora-Presidente ou de Diretora de Gás e Energia, o fato é que quando se manifestou pela passagem do Projeto Trem 1 do Comperj para a Fase IV, por meio da Ata DE 4.797, pauta 104, de 26/2/2010, agiu com grave inobservância do dever de cuidado, mormente em razão dos diversos alertas incontroversos da falta de viabilidade econômica do projeto, conforme Parecer Plafin (peça 217) . Como o presente processo trata objetivamente desse ato de gestão da responsável, os demais atos por ela adotados, ainda que tenham, de alguma forma, contribuído com a Petrobras, não conseguem afastar ou mitigar sua responsabilidade;
g) estão presentes os requisitos para responsabilização do ora recorrente, uma vez que: i. ele contribuiu significativamente para que o resultado danoso à Petrobras fosse alcançado ao elaborar e propor, por meio do DIP AB-PQ 02/2010, a aprovação pela Diretoria Executiva da Petrobras, da passagem para a fase IV do Projeto Trem 1 do Comperj, com diversas falhas que resultaram em prejuízos à Companhia estimados em US$ 12,5 bilhões; ii. o nexo de causalidade está claramente caracterizado, uma vez que o resultado não teria sido atingido sem a proposta de aprovação, assinada pelo ora recorrente e consubstanciada no DIP AB-PQ 02/2010; iii. a culpa e o erro grosseiro do agente já foram exaustivamente estabelecidos uma vez que existiam elementos à disposição dos responsáveis, conforme Parecer Plafin (peça 217) , que caracterizavam, de forma inequívoca, incontroversa, manifesta, evidente e inescusável a falta de viabilidade econômica do Projeto Trem 1 do Comperj e não existiam elementos capazes caracterizar que, caso os demais projeto do Programa Comperj fossem implantados, haveria reversão do VPL negativo do Projeto Trem 1 do Comperj;
h) estão presentes os requisitos para responsabilização do ora recorrente, uma vez que: i. ele contribuiu significativamente para que o resultado danoso à Petrobras fosse alcançado ao elaborar e propor, por meio do DIP AB-PQ 02/2010, a aprovação pela Diretoria Executiva da Petrobras, da passagem para a fase IV do Projeto Trem 1 do Comperj, com diversas falhas, ato que resultou em prejuízos à Companhia estimados em US$ 12,5 bilhões; ii. o nexo de causalidade está claramente caracterizado, uma vez que o resultado não teria sido atingido sem a proposta de aprovação, assinada pelo ora recorrente e consubstanciada no DIP AB-PQ 02/2010; iii. a culpa e o erro grosseiro do agente já foram exaustivamente estabelecidos uma vez que existiam elementos à disposição dos responsáveis, conforme Parecer Plafin (peça 217) , que caracterizavam, de forma inequívoca, incontroversa, manifesta, evidente e inescusável a falta de viabilidade econômica do Projeto Trem 1 do Comperj e não existiam elementos capazes caracterizar que, caso os demais projeto do Programa Comperj fossem implantados, haveria reversão do VPL negativo do Projeto Trem 1 do Comperj. Ademais, o Tribunal reduziu, significativamente, o valor da multa aplicada ao recorrente (de originais R$ 54.000,00 para R$ 6.725,00) , por meio do Acórdão 1308/2021-TCU-Plenário, de relatoria do Ministro Vital do Rêgo (peça 732) , por entender que o pouco tempo do gestor na Gerência Executiva do Abastecimento-Programas de Investimento (AB-PGI) quando assinou o DIP - assumiu em 22/9/2009 e assinou em 15/1/2010 - deveria ser considerado para efeito de dosimetria da sanção;
i) existem diversas irregularidades relacionadas à elaboração e à proposição do DIP AB- PQ 02/2010, quais sejam: 1. existiam elementos à disposição dos responsáveis, conforme Parecer Plafin (peça 217) , que demonstravam, de forma inequívoca, incontroversa, manifesta, evidente e inescusável a falta de viabilidade econômica do Projeto Trem 1 do Comperj, situação que caracterizou a existência de erro grosseiro na conduta do responsável, nos termos da análise do item 33 supra; 2. a Sistemática Corporativa de Projetos de Investimento do Sistema Petrobras foi negligenciada em razão do descumprimento dos requisitos mínimos de passagem da fase III para a fase IV no que concerne aos Projetos Básicos (on-site e off-site) , uma vez que os projetos básicos e Feed das unidades off-sites e infraestrutura não estavam concluídos e aprovados; 3.  a análise de risco foi negligenciada no momento da aprovação, dada a superficialidade com que os riscos foram apresentados no PSD de FEL 3; 4. a Sistemática Corporativa de Projetos de Investimento do Sistema Petrobras foi, novamente, negligenciada em relação à análise de sensibilidade uma vez que a sua apresentação era requisito mínimo à passagem da fase III para a fase IV; 5. a eventual possibilidade de utilização da perpetuidade foi desaconselhada no Parecer Plafin, cujo conteúdo deixava evidente o VPL negativo do Projeto Trem 1 do Comperj, ainda que considerada essa perpetuidade.
42.	 Com base nessas conclusões, propõe-se o não provimento dos recursos, uma vez que os argumentos ofertados pelos recorrentes não tiveram o condão de elidir as irregularidades inquinadas e nada adicionam aos arrazoados já rejeitados pelo Tribunal, perdurando válidas as razões de decidir consubstanciadas no acórdão atacado.
PROPOSTA DE ENCAMINHAMENTO
43.	Ante o exposto, com fundamento no artigo 48 da Lei 8.443/1992, submetem-se os autos à consideração superior, propondo:
a) conhecer dos pedidos de reexame e, no mérito, negar-lhes provimento;
b) comunicar a deliberação que vier a ser proferida por esta Corte aos recorrentes, à Petróleo Brasileiro S.A. e ao Ministério Público Federal."
Em seguida, o Ministério Público junto ao TCU, em parecer de lavra do Procurador Júlio Marcelo de Oliveira, se manifestou nos seguintes termos (peça 787) :
"Trata-se de pedidos de reexame interpostos por Maria das Graças Silva Foster (peças 695-716) , Celso Fernando Lucchesi (peças 717-718) , Almir Guilherme Barbassa (peça 719-720) , Guilherme de Oliveira Estrella (peça 719-720) , Francisco Pais (peças 721-722) , José Sérgio Gabrielli de Azevedo (peça 724) , Luiz Alberto Gaspar Domingues (peças 757-758) , contra o Acórdão 784/2021-TCU-Plenário, retificado pelo Acórdão 1308/2021-TCU-Plenário, ambos relatados pelo Ministro Vital do Rêgo. 
Segundo o Voto condutor do Acórdão 784/2021-TCU-Plenário, as condutas ilícitas dos responsáveis foram caracterizadas por "decisões desprovidas das cautelas que seriam necessárias ou razoáveis na vigência da implantação do projeto, resultando no avanço de um empreendimento inviável economicamente e em prejuízo bilionário à Petrobras".
Naquela oportunidade, o TCU, com fundamento na Lei 8.443/1992, aplicou pena de multa e pena de inabilitação em diversos responsáveis da estatal por condutas relacionadas com gestão temerária na elaboração de documentos que subsidiaram a decisão e a consequente aprovação das fases II e III do empreendimento Complexo Petroquímico do Rio de Janeiro (Comperj) pela gerência executiva responsável e pela Diretoria Executiva (DE) da Petrobras, nos seguintes termos:
Acórdão 784/2021-TCU-Plenário:
ACORDAM os Ministros do Tribunal de Contas da União, reunidos em sessão do Plenário e diante das razões expostas pelo Relator, em:
9.1. aplicar aos responsáveis abaixo mencionados multa individual prevista no art. 58, inciso II, da Lei 8.443/1992, fixando-lhes o prazo de 15 (quinze) dias, a contar das respectivas notificações, para que comprovem, perante o Tribunal (art. 214, inciso III, alínea "a", do Regimento Interno/TCU) , o recolhimento das dívidas ao Tesouro Nacional, atualizadas monetariamente desde a data deste acórdão até a data dos efetivos recolhimentos, se forem pagas após o vencimento, na forma da legislação em vigor:
9.1.1. Sr. Celso Fernando Lucchesi (XXX.047.300-XX) , Sr. Francisco Pais (XXX.502.887-XX) , Sr. Luiz Alberto Gaspar Domingues (XXX.529.007-XX) e Sr. Paulo Cezar Amaro Aquino (XXX.147.480-XX) , no valor de R$ 54.000,00 (cinquenta e quatro mil reais) ;
9.1.2. Sra. Maria das Graças Silva Foster (XXX.772.727-XX) , no valor de R$ 58.000,00 (cinquenta e oito mil reais) ;
9.1.3. Sr. Almir Guilherme Barbassa (XXX.113.586-XX) e Sr. Guilherme de Oliveira Estrella (XXX.771.627-XX) , no valor de R$ 61.000,00 (sessenta e um mil reais) ;
9.1.4. Sr. José Sérgio Gabrielli de Azevedo (XXX.750.395-XX) , Sr. Paulo Roberto Costa (XXX.612.879-XX) e Sr. Renato de Souza Duque (XXX.515.167-XX) , no valor de R$ 67.854,00 (sessenta e sete mil, oitocentos e cinquenta e quatro reis) ;
9.2. autorizar a cobrança judicial das dívidas, caso não atendidas as notificações, na forma do art. 28, inciso II, da Lei 8.443/1992;
9.3. autorizar, desde logo, caso solicitado e o processo não tenha sido remetido para cobrança judicial, o pagamento das dívidas em até 36 parcelas mensais e consecutivas, nos termos do art. 26 da Lei 8.443/1992, c/c o art. 217 do Regimento Interno/TCU, fixando-se o vencimento da primeira parcela em 15 dias, a contar do recebimento da notificação, e o das demais a cada 30 dias, devendo incidir sobre cada valor mensal os correspondentes acréscimos legais, na forma prevista na legislação em vigor, sem prejuízo de alertar os responsáveis de que a falta de comprovação do recolhimento de qualquer parcela implicará o vencimento antecipado do saldo devedor;
9.4. considerar graves, para fins do disposto no art. 60 da Lei 8.443/1992, as infrações cometidas pelos Srs. Almir Guilherme Barbassa, Guilherme de Oliveira Estrella, José Sérgio Gabrielli, Paulo Roberto Costa e Renato de Souza Duque, aplicando-lhes, em consequência, pelos períodos na tabela adiante, a pena de inabilitação para o exercício de cargo em comissão ou função de confiança no âmbito da administração pública:
	RESPONSÁVEL
	Período de inabilitação

	Almir Guilherme Barbassa
	6 anos

	Guilherme de Oliveira Estrella
	6 anos

	José Sérgio Gabrielli de Azevedo
	8 anos

	Paulo Roberto Costa 
	8 anos

	Renato de Souza Duque
	8 anos

9.5. considerar cumprida a determinação disposta no item 9.2 do Acórdão 2546/2017-TCU-Plenário, cientificando a Petrobras quanto à necessidade de clareza e transparência na divulgação dos dados e custos atrelados ao Comperj;
9.6. incluir cópia desta decisão nos processos de TCE que cuidam da responsabilização das empresas cartelizadas (TC Processo 032.477/2017-1, Processo 034.902/2015-5, Processo 009.147/2017-9, Processo 009.167/2017-0, Processo 009.161/2017-1, Processo 009.962/2015-8 e Processo 030.100/2017-8) , na proporção dos contratos capturados (TC Processo 041.850/2018-1 - "Dano do Cartel") , para subsidiar a responsabilização solidária dos Senhores Paulo Roberto Costa e Renato de Souza Duque, por condutas dolosas na operacionalização do esquema de cartelização de empreiteiras que atuou em contratos de obras da Petrobras, na qual devem ser considerados os efeitos de eventual acordo de colaboração premiada celebrado com o Ministério Público Federal, nos termos preconizados pelo Acórdão 483/2017-TCU-Plenário;
9.7. alertar à SeinfraPetroleo que, caso o empreendimento do Comperj seja incluído no programa de desinvestimento da Petrobras, fica desde já a unidade técnica autorizada a requisitar os estudos que fundamentaram a alienação para subsidiar a eventual instauração de TCE, bem como considerar tais estudos no feito, atentando-se para os efeitos dos futuros possíveis entendimentos acerca da prescrição da pretensão de ressarcimento aplicada aos processos do TCU;
9.8. encaminhar cópia desta decisão ao Ministério Público Federal, incluindo remessa específica à coordenação da Operação Lava-Jato, além de ciência à Procuradoria-Geral da República, para as providências que entenderem cabíveis." (grifou-se) .
Posteriormente, em sede de embargos de declaração, o sr. Luiz Alberto Gaspar Domingues, ex-gerente executivo da AB-PGI (Gerência Executiva do Abastecimento-Programas de Investimento) requereu a aplicação de efeitos infringentes para reduzir sua penalidade para o montante de 5% do valor máximo possível de ser aplicado nos termos do artigo 58, inciso II, da Lei 8.443/1992. O Ministro Relator concordou em reduzir a penalidade em razão do dirigente ter ingressado no cargo pouco menos de quatro meses da data em que se posicionou favorável à aprovação do avanço do Comperj. Com isso, retificou-se a penalidade apenas em relação a esse responsável (peça 732) :
Acórdão 1308/2021-TCU-Plenário:
ACORDAM os ministros do Tribunal de Contas da União, reunidos em Sessão do Plenário, ante as razões expostas pelo relator, em:
9.1. conhecer os embargos de declaração, com fulcro nos arts. 32 e 34 da Lei 8443/1992, para, no mérito, acolhê-los, de modo a:
9.1.1. dar a seguinte redação ao subitem 9.1.1 do Acórdão 784/2021-TCU-Plenário:
"9.1.1. Sr. Celso Fernando Lucchesi (XXX.047.300-XX) e Sr. Paulo Cezar Amaro Aquino (206.147.480- 20) , no valor de R$ 54.000,00 (cinquenta e quatro mil reais) ; e Sr. Francisco Pais (XXX.502.887-XX) e Sr. Luiz Alberto Gaspar Domingues (XXX.529.007-XX) , no valor individual de R$ 6.785,00 (seis mil, setecentos e oitenta e cinco reais) ".
O exame técnico realizado pela Secretaria de Recursos (Serur) concluiu pela improcedência das razões recursais de todos os recorrentes e pela não ocorrência de prescrição da pretensão punitiva do TCU, conforme se depreende das conclusões contidas na instrução de mérito contida na peça 782, p.55:
"a) qualquer que seja a premissa adotada (da prescritibilidade pelo regime do Código Civil ou da prescritibilidade pelo regime da Lei 9.873/1999) , verifica-se que, em nenhuma hipótese, o prazo extintivo foi extrapolado;
b) está caracterizado o erro grosseiro, nos termos do art. 28 da Lei de Introdução às Normas do Direito Brasileiro, c/c art. 12, § 1°, do Decreto 9.830/2019, uma vez que existiam elementos à disposição dos responsáveis que caracterizavam, de forma inequívoca, incontroversa, manifesta, evidente e inescusável a falta de viabilidade econômica do Projeto Trem 1 do Comperj e que não existiam elementos capazes caracterizar que, caso os demais projetos do Programa Comperj fossem implantados, haveria reversão do VPL negativo do Projeto Trem 1 do Comperj;
c) as condenações não foram excessivas e desproporcionais, uma vez que, diante dos elementos probatórios acostados nos presentes autos e das irregularidades apontadas, as condutas daqueles apenados com a inabilitação para exercício de cargo ou função pública foram idênticas e contribuíram para o dano apurado na mesma medida daquelas desempenhadas pelo senhor Paulo Roberto Costa e que o simples olhar para o volume do dano causado, 12,5 bilhões de dólares, em razão da conduta temerária dos gestores, deixa evidente a inexpressividade da multa aplicada pelo TCU, ainda mais quando restou caracterizada grave inobservância do dever de cuidado, nos termos apresentados no item 33;
d) não se estava diante de um risco habitual do negócio, mas, isso sim, de uma negligência incontroverssa do dever de cuidado. Veja-se que o Parecer Plafin se encontrava anexado ao DIP AB-PQ 02/2010 e essa manifestação fazia menção expressa ao VPL, significativamente, negativo do Projeto Trem 1. De outro lado, a simples apresentação de uma tabela em Excel, com diversos projetos com EVTEs preliminares positivos, não pode ser aceita como fundamento para que fosse autorizado a continuidade de um projeto consabidamente desastroso para as finanças da Companhia. Na mesma linha, os fatos desvendados pela Operação Lava-Jato não vinculam a atuação do TCU que está pautada nas evidências coletadas nos presentes autos. Essas evidências, relacionadas aos responsáveis ora recorrentes, demonstram, a grave inobservância do dever de cuidado que resultou em prejuízos exorbitantes para a Petrobras;
e) não houve quebra do nexo de causalidade por responsabilidade de terceiro e/ou por caso fortuito, uma vez que os responsáveis possuíam, quando decidiram por aprovar a passagem do Projeto Trem 1 do Comperj para a Fase IV, elementos de convicção (Parecer Plafin - peça 217) , que tornavam manifesta, evidente e inescusável a inviabilidade do Projeto Trem 1 do Comperj. Do mesmo modo, não existiam elementos capazes caracterizar que, caso os demais projetos do Programa Comperj fossem implantados, haveria reversão do VPL negativo do Projeto Trem 1 do Comperj. Ademais estão presentes todos os requisitos indispensáveis para responsabilização dos ora recorrentes. 
f) embora a ora recorrente tenha apresentado diversos atos de gestão adotados por ela quando ocupou o cargo de Diretora-Presidente ou de Diretora de Gás e Energia, o fato é que quando se manifestou pela passagem do Projeto Trem 1 do Comperj para a Fase IV, por meio da Ata DE 4.797, pauta 104, de 26/2/2010, agiu com grave inobservância do dever de cuidado, mormente em razão dos diversos alertas incontroversos da falta de viabilidade econômica do projeto, conforme Parecer Plafin (peça 217) . Como o presente processo trata objetivamente desse ato de gestão da responsável, os demais atos por ela adotados, ainda que tenham, de alguma forma, contribuído com a Petrobras, não conseguem afastar ou mitigar sua responsabilidade;
g) estão presentes os requisitos para responsabilização do ora recorrente, uma vez que: i. ele contribuiu significativamente para que o resultado danoso à Petrobras fosse alcançado ao elaborar e propor, por meio do DIP AB-PQ 02/2010, a aprovação pela Diretoria Executiva da Petrobras, da passagem para a fase IV do Projeto Trem 1 do Comperj, com diversas falhas que resultaram em prejuízos à Companhia estimados em US$ 12,5 bilhões; ii. o nexo de causalidade está claramente caracterizado, uma vez que o resultado não teria sido atingido sem a proposta de aprovação, assinada pelo ora recorrente e consubstanciada no DIP AB-PQ 02/2010; iii. a culpa e o erro grosseiro do agente já foram exaustivamente estabelecidos uma vez que existiam elementos à disposição dos responsáveis, conforme Parecer Plafin (peça 217) , que caracterizavam, de forma inequívoca, incontroversa, manifesta, evidente e inescusável a falta de viabilidade econômica do Projeto Trem 1 do Comperj e não existiam elementos capazes caracterizar que, caso os demais projeto do Programa Comperj fossem implantados, haveria reversão do VPL negativo do Projeto Trem 1 do Comperj;
h) estão presentes os requisitos para responsabilização do ora recorrente, uma vez que: i. ele contribuiu significativamente para que o resultado danoso à Petrobras fosse alcançado ao elaborar e propor, por meio do DIP AB-PQ 02/2010, a aprovação pela Diretoria Executiva da Petrobras, da passagem para a fase IV do Projeto Trem 1 do Comperj, com diversas falhas, ato que resultou em prejuízos à Companhia estimados em US$ 12,5 bilhões; ii. o nexo de causalidade está claramente caracterizado, uma vez que o resultado não teria sido atingido sem a proposta de aprovação, assinada pelo ora recorrente e consubstanciada no DIP AB-PQ 02/2010; iii. a culpa e o erro grosseiro do agente já foram exaustivamente estabelecidos uma vez que existiam elementos à disposição dos responsáveis, conforme Parecer Plafin (peça 217) , que caracterizavam, de forma inequívoca, incontroversa, manifesta, evidente e inescusável a falta de viabilidade econômica do Projeto Trem 1 do Comperj e não existiam elementos capazes caracterizar que, caso os demais projeto do Programa Comperj fossem implantados, haveria reversão do VPL negativo do Projeto Trem 1 do Comperj. Ademais, o Tribunal reduziu, significativamente, o valor da multa aplicada ao recorrente (de originais R$ 54.000,00 para R$ 6.725,00) , por meio do Acórdão 1308/2021-TCU-Plenário, de relatoria do Ministro Vital do Rêgo (peça 732) , por entender que o pouco tempo do gestor na Gerência Executiva do Abastecimento-Programas de Investimento (AB-PGI) quando assinou o DIP - assumiu em 22/9/2009 e assinou em 15/1/2010 - deveria ser considerado para efeito de dosimetria da sanção;
i) existem diversas irregularidades relacionadas à elaboração e à proposição do DIP AB- PQ 02/2010, quais sejam: 1. existiam elementos à disposição dos responsáveis, conforme Parecer Plafin (peça 217) , que demonstravam, de forma inequívoca, incontroversa, manifesta, evidente e inescusável a falta de viabilidade econômica do Projeto Trem 1 do Comperj, situação que caracterizou a existência de erro grosseiro na conduta do responsável, nos termos da análise do item 33 supra; 2. a Sistemática Corporativa de Projetos de Investimento do Sistema Petrobras foi negligenciada em razão do descumprimento dos requisitos mínimos de passagem da fase III para a fase IV no que concerne aos Projetos Básicos (on-site e off-site) , uma vez que os projetos básicos e Feed das unidades off-sites e infraestrutura não estavam concluídos e aprovados; 3.  a análise de risco foi negligenciada no momento da aprovação, dada a superficialidade com que os riscos foram apresentados no PSD de FEL 3; 4. a Sistemática Corporativa de Projetos de Investimento do Sistema Petrobras foi, novamente, negligenciada em relação à análise de sensibilidade uma vez que a sua apresentação era requisito mínimo à passagem da fase III para a fase IV; 5. a eventual possibilidade de utilização da perpetuidade foi desaconselhada no Parecer Plafin, cujo conteúdo deixava evidente o VPL negativo do Projeto Trem 1 do Comperj, ainda que considerada essa perpetuidade.
42.	 Com base nessas conclusões, propõe-se o não provimento dos recursos, uma vez que os argumentos ofertados pelos recorrentes não tiveram o condão de elidir as irregularidades inquinadas e nada adicionam aos arrazoados já rejeitados pelo Tribunal, perdurando válidas as razões de decidir consubstanciadas no acórdão atacado." (grifou-se) .
Encerrada a instrução de mérito pela Secretaria de Recursos, Vossa Excelência encaminhou o presente processo para manifestação do Ministério Público de Contas (peça 786) . 
Ato contínuo à tramitação do presente processo para o Ministério Público de Contas, a assessoria jurídica do responsável Luiz Alberto Gaspar Domingues solicitou a realização de reunião virtual no dia 24/11/2021. Com isso, foram ouvidos por videoconferência a sra. Priscilla Campana (OAB/RJ 162.556) e o sr. Márcio Reis (OAB/RJ 93.815) , oportunidade em prestaram esclarecimentos sobre o recurso de reexame apresentado na peça 757.
II
O Ministério Público de Contas concorda com a percuciente análise de mérito promovida pela Secretaria de Recursos e endossa a proposta de encaminhamento por ela apresentada, no sentido de conhecer dos pedidos de reexame e negar-lhes provimento. Dessa forma, o MP de Contas passa a tecer pontuais considerações de modo a contribuir com o deslinde da questão.
Inicialmente, convém registrar que se avalia no presente processo os pedidos de reexame interpostos contra a responsabilização de ex-dirigentes da Petrobras em processo de relatório de auditoria, que, em razão da gestão temerária do empreendimento e do vertiginoso aumento de custos, na implantação do Complexo Petroquímico do Rio de Janeiro (Comperj) , resultaram na aplicação de multas nos termos do artigo 58 da Lei 8.443/1992 e na inabilitação para o exercício de cargo em comissão ou função de confiança, consoante dispõe o artigo 60 da mesma lei. 
Naquela oportunidade, afastada a possibilidade de imputação de débito, por meio do Acórdão 2.546/2017 (peça 250) , de relatoria do Ministro Vital do Rêgo, o Tribunal de Contas da União determinou a realização de audiências dos dirigentes da Petrobras por conta de gestão temerária do empreendimento do Comperj, e que teriam gerado prejuízos da ordem de U$ 12,5 bilhões[footnoteRef:2]. Atualmente a obra está paralisada e continua inacabada.[footnoteRef:3] [2:  Disponível em: https://www.jornaldocomercio.com/_conteudo/2017/11/economia/596379-tcu-estima-que-obras-do-comperj-geraram-dano-de-us-12-5-bilhoes-a-petrobras.html. Acesso em 24/11/2021.]  [3:  Disponível em: < https://noticias.r7.com/jr-na-tv/videos/complexo-petroquimico-no-rj-ja-consumiu-r-40-bilhoes-e-nunca-produziu-um-barril-de-petroleo-30092021>. Acesso em 24/11/2021.] 
Com isso, foram apenados pelo TCU, no âmbito do Acórdão 784/2021-TCU-Plenário, de relatoria do Ministro Vital do Rêgo, e são recorrentes no presente feito os seguintes dirigentes da estatal: Maria das Graças Silva Foster, Celso Fernando Lucchesi, Almir Guilherme Barbassa, Guilherme de Oliveira Estrella, Francisco Pais, José Sérgio Gabrielli de Azevedo, Luiz Alberto Gaspar Domingues.
DA PRESCRIÇÃO DA PRETENSÃO PUNITIVA DO TCU
Especificamente em relação à prescrição da pretensão punitiva, alegada pela maioria dos recorrentes, registre-se que continua sendo aplicado no âmbito do TCU o entendimento de que o prazo prescricional subordina-se ao prazo geral indicado no art. 205 do Código Civil, ou seja, dez anos do fato gerador, consoante apreciação de incidente de uniformização de jurisprudência que resultou no Acórdão 1441/2016-TCU-Plenário (Relator Benjamin Zymler) . Além disso, o MP de Contas ressalta que a atual jurisprudência do Tribunal de Contas da União não comporta a aplicação de critérios e prazos de prescrição (quinquenal) previstos na Lei 9.873/1999.
Dessa forma, adotando-se como parâmetro a data de ocorrência das irregularidades (15/1/2010 e 26/2/2010) e a data em que foi ordenada a audiência dos recorrentes (Acórdão 2546/2017-TCU-Plenário, 14/11/2017) , verificou-se que não ocorreu a prescrição da pretensão punitiva do TCU (peça 250 e peça 782, p.11) .
DA RESPONSABILIZAÇÃO DO EX-GERENTE EXECUTIVO DA PETROBRAS
Especificamente em relação ao recorrente Luiz Alberto Gaspar Domingues, apenado com multa de R$ 6.785,00 pela elaboração e proposição de parecer técnico (DIP ABPQ 02/2010) para aprovação da Diretoria Executiva da Petrobras contendo falhas graves (erro grosseiro) , a auditora-instrutora consignou em sua análise as seguintes considerações a respeito da conduta do ex-gerente executivo da Petrobras (peça 782, p.47-50) . 
"39.3.	No presente caso, o ora recorrente contribuiu significativamente para que o resultado danoso à Petrobras fosse alcançado ao elaborar e propor, por meio do DIP AB-PQ 02/2010, a aprovação pela Diretoria Executiva da Petrobras, da passagem para a fase IV do Projeto Trem 1 do Comperj, com diversas falhas, ato que resultou em prejuízos à companhia estimados em US$ 12,5 bilhões. 
39.4.	O nexo de causalidade está claramente caracterizado, uma vez que o resultado não teria sido atingido sem a proposta de aprovação, assinada pelo ora recorrente, consubstanciada no DIP AB-PQ 02/2010. Ademais, a culpa e o erro grosseiro do agente já foram exaustivamente debatidos, mas, frise-se, existiam elementos à disposição dos responsáveis, conforme Parecer Plafin (peça 217) , que caracterizavam, de forma inequívoca, incontroversa, manifesta, evidente e inescusável a falta de viabilidade econômica do Projeto Trem 1 do Comperj e não existiam elementos capazes caracterizar que, caso os demais projeto do Programa Comperj fossem implantados, haveria reversão do VPL negativo do Projeto Trem 1 do Comperj.
39.5.	No caso particular do ora recorrente, necessário consignar que o Tribunal reduziu, significativamente, o valor da multa a ele aplicada (de originais R$ 54.000,00 para R$ 6.725,00) , por meio do Acórdão 1308/2021-TCU-Plenário, de relatoria do Ministro Vital do Rêgo (peça 732) , por entender que o pouco tempo do gestor na Gerência Executiva do Abastecimento-Programas de Investimento (AB-PGI) quando assinou o DIP - assumiu em 22/9/2009 e assinou em 15/1/2010 - deveria ser considerado para efeito de dosimetria da sanção.
39.6.	O voto que fundamentou o sobredito acórdão pontuou, entretanto, que não seria possível aplicar a penalidade mínima ao gestor, a despeito de ele ter ingressado no cargo pouco menos de quatro meses da data em que se posicionou favorável à aprovação do FEL 3 do Comperj, dado que ele é engenheiro, funcionário de carreira da Petrobras desde 1975, já tendo atuado em diversas funções na área de refino, tanto técnicas quanto gerenciais, ocupando inclusive cargos de gerência-geral e executiva. Essas circunstâncias, aliadas aos montantes envolvidos no projeto Comperj e a atuação do gestor na área de abastecimento, divisão que detém o conhecimento sobre o negócio, levaram, então, o Ministro a ponderar que o percentual mínimo do inciso II do artigo 58 não deveria ser aplicado.
39.7.	Quanto à percepção do recorrente de que os encaminhamentos do TC Processo 026.363/2015-1 deveriam ser adotados nos presentes autos, observa-se que no voto condutor do Acórdão 1308/2021-TCU-Plenário, de relatoria do Ministro Vital do Rêgo (peça 732) , foram apresentadas as distinções entre os dois processos que não permitiriam a simples aplicação análoga dos entendimentos:
17. Em busca do princípio da verdade material, esclareço que as condutas são diferentes, já que no Comperj ele foi chamado em audiência por ter aprovado o FEL, enquanto na Rnest sua conduta guarda relação com a licitação e contratação de obras no âmbito do Plano de Antecipação da Refinaria - PAR. 
18. Ademais, o voto do Ministro Benjamim Zymler deixa claro que, entre as obras desse plano, o Sr. Luiz Alberto Gaspar Domingues somente teria participado dos procedimentos de contratação de uma delas, quando a fase III da Rnest já havia sido aprovada: 
[...] 
19. Nessa esteira, o embargante sofreu aplicação de penalidade quanto à aprovação da Fase 3 na gestão das obras do Comperj, emitindo parecer pelo prosseguimento do empreendimento mesmo diante dos indicadores de consumação de Valor Presente Líquido Negativo (VPL) para o Trem 1 do empreendimento, em atuação na gerência vinculada à área de abastecimento da companhia, estrutura diretamente associada ao empreendimento. 
39.8.	Conforme bem pontuou o recorrente, o DIP AB-PQ 02/2010 continha um conjunto de análises que permitia à Diretoria Executiva uma visão integrada da matéria submetida. Do mesmo modo, esse conjunto de análises deveria permitir aos signatários do DIP AB-PQ 02/2010 concluir pela inviabilidade econômica do projeto. Não se tratava de rever e validar todos os atos das demais áreas da Petrobras, mas, tão somente, ler os pareceres e seguir aquilo que, de forma clara e inequívoca, expressavam.
39.9.	Conforme já apresentado anteriormente, não é possível observar no DIP AB-PQ 02/2010 o encaminhamento adequado à Diretoria Executiva, a par dos elementos que possuía. Isso porque, diante do VPL significativamente negativo do Projeto Trem 1 e de todos os alertas inseridos no Parecer Plafin (peça 217) , o DIP AB-PQ 02/2010 apenas apresentou uma tabela (peça 168, p. 5) com um conjunto de projetos que comporiam o Programa Comperj, então proposto, em que os EVTEs supostamente conteriam, caso somados, VPLs maiores do que os prejuízos advindos do Projeto Trem 1. Veja que sequer havia se estabelecido no documento a correlação entre os projetos ou sua interdependência. 
39.10.	Tratava-se, rememore-se, de uma fórmula prodigiosa, capaz de transformar qualquer projeto prejudicial à empresa e extremamente danoso em termos de resultado em algo rentável: Pega-se o projeto desastroso (no caso o Projeto Trem 1) , produz-se uma tabela em Excel em que se junta outros projetos em fase inicial, com indicação preliminar de VPLs positivos e, simplesmente, tem-se a fórmula para aprovar qualquer projeto com VPL negativo. Observa-se, assim, a criação de artifício sem sofisticação (facilmente perceptível) para dar aparência de viabilidade econômica a algo consabidamente danoso à Petrobras (rememore-se que o Parecer Plafin - peça 217 - bradava a falta de viabilidade econômica do Projeto Trem 1) . 
39.11.	Nessas condições, o dever mínimo de cuidado exigido dos gestores seria, conforme previsto na Sistemática a Corporativa de Projetos de Investimentos do Sistema Petrobras (peça 34) , propor adiar a tomada de decisão (ou mesmo cancelar ou reciclar o projeto) até que existissem elementos de convencimento que permitissem concluir de forma minimamente segura que os demais projetos, ainda iniciais, eram viáveis economicamente para empresa, a ponto de compensar o significativo VPL negativo do Projeto Trem 1. 
39.12.	No que concerne a alegada inaplicabilidade do Lei das S/A, veja-se que o Ministro relator no voto condutor do acórdão recorrido já enfrentou a questão de forma adequada. Segundo ele, a leitura do artigo 138 da referida lei permitiria extrair o entendimento literal de que a norma somente seria aplicável a diretores e conselheiros da administração e, por via de consequência, os gerentes executivos não poderiam ser sancionados por descumprimento a essa norma no âmbito privado. Ocorre que, segundo o Ministro, o cumprimento dos deveres fiduciários como condicionantes das práticas dos atos de gestão, descritos no artigo 58 da Lei 8.443/1992, faz nascer a exigência de que os agentes públicos ajam com diligência e lealdade, na busca do interesse público, sendo vedada a omissão, negligência ou dolo na gestão de recursos federais sob suas responsabilidades. 
39.13.	Desse modo, a construção da responsabilização e sanção dos gerentes executivos decorreu da aplicação primordial da Lei 8.443/1992 que estabelece em seu art. 58 que o Tribunal poderá aplicar multa aos responsáveis, entre outros motivos, por ato de gestão ilegítimo ou antieconômico de que resulte injustificado dano ao Erário, o que é o caso do ora recorrente.
39.14.	Desse modo, estão presentes os requisitos para responsabilização do ora recorrente, uma vez que: i. ele contribuiu significativamente para que o resultado danoso à Petrobras fosse alcançado ao elaborar e propor, por meio do DIP AB-PQ 02/2010, a aprovação pela Diretoria Executiva da Petrobras, da passagem para a fase IV do Projeto Trem 1 do Comperj, com diversas falhas, ato que resultou em prejuízos à Companhia estimados em US$ 12,5 bilhões; ii. o nexo de causalidade está claramente caracterizado, uma vez que o resultado não teria sido atingido sem a proposta de aprovação, assinada pelo ora recorrente e consubstanciada no DIP AB-PQ 02/2010; iii. a culpa e o erro grosseiro do agente já foram exaustivamente estabelecidos uma vez que existiam elementos à disposição dos responsáveis, conforme Parecer Plafin (peça 217) , que caracterizavam, de forma inequívoca, incontroversa, manifesta, evidente e inescusável a falta de viabilidade econômica do Projeto Trem 1 do Comperj e não existiam elementos capazes caracterizar que, caso os demais projeto do Programa Comperj fossem implantados, haveria reversão do VPL negativo do Projeto Trem 1 do Comperj. Ademais, o Tribunal reduziu, significativamente, o valor da multa aplicada ao recorrente (de originais R$ 54.000,00 para R$ 6.725,00) , por meio do Acórdão 1308/2021-TCU-Plenário, de relatoria do Ministro Vital do Rêgo (peça 732) , por entender que o pouco tempo do gestor na Gerência Executiva do Abastecimento-Programas de Investimento (AB-PGI) quando assinou o DIP - assumiu em 22/9/2009 e assinou em 15/1/2010 - deveria ser considerado para efeito de dosimetria da sanção." (grifou-se) .
O MP de Contas endossa a supracitada análise dos argumentos recursais e registra, adicionalmente, que a potencial isenção/redução da penalidade do sr. Luiz Alberto Gaspar Domingues já foi enfrentada pelo Tribunal quando do Acórdão 1308/2021-TCU-Plenário, de relatoria do Ministro Vital do Rêgo, em sede de embargos de declaração apresentado pelo recorrente, oportunidade em que se reduziu a sua pena de multa de R$ 54.000,00 para R$ 6.785,00, com base nos seguintes fundamentos extraídos do Voto:
"20. Ainda que concorde em reduzir a penalidade, não aplicarei o percentual mínimo. A despeito de o gestor ter ingressado no cargo pouco menos de quatro meses da data em que se posicionou favorável à aprovação do FEL 3 do Comperj, ele é engenheiro, funcionário de carreira da Petrobras desde 1975, já tendo atuado em diversas funções na área de refino, tanto técnicas quanto gerenciais, ocupando inclusive cargos de gerência-geral e executiva. 
21. Essas circunstâncias, aliadas aos montantes envolvidos no projeto Comperj e sua atuação na área de abastecimento, divisão que detém o conhecimento sobre o negócio, levam-me a ponderar que o percentual mínimo do inciso II do artigo 58 não deva ser aqui aplicado, a despeito de reconhecer que não há como igualar sua situação com os demais responsáveis multados pelas condutas descritas no subitem 9.1.3 do acórdão que determinou as audiências."
DA RESPONSABILIZAÇÃO DOS DEMAIS DIRIGENTES DA PETROBRAS
Quanto aos outros recorrentes, o MP de Contas registra que as razões recursais foram adequadamente enfrentadas pela Serur à luz da jurisprudência do Tribunal, e não foram capazes de reformar a decisão recorrida (Acórdão 784/2021-TCU-Plenário, Relator Vital do Rêgo) .
Por fim, convém rememorar que a elaboração, proposição e aprovação do DIP AB-PQ 02/2010 pelos recorrentes foi determinante para o efeito danoso causado à estatal, porquanto permitiram o avanço da obra, mesmo com a inviabilidade econômica manifesta contida no parecer Plafin (peça 217, p.15) .
III
Ante o exposto, manifesta-se o Ministério Público de Contas de acordo com a proposta de encaminhamento apresentada em pareceres uniformes pela Secretaria de Recursos, no sentido de o Tribunal, conhecer dos presentes recursos e, no mérito, negar-lhes provimento (peças 782-784) ."

Márcio Cavalcanti (110.541/OAB-RJ); Priscilla de Souza Pestana Campana (162.556/OAB-RJ); Renata Nosrala Portas (149.779/OAB-RJ); Thiago de Oliveira (122.683/OAB-RJ); Leonardo Chevrand de Miranda e Silva (103506/OAB-RJ); Bruno Henrique de Oliveira Ferreira (15345/OAB-DF); Márcio Monteiro Reis (93.815/OAB-RJ); Felipe Monnerat Solon de Pontes Rodrigues (147325/OAB-RJ); João Mestieri (13.645/OAB-RJ); Fernanda Pereira da Silva Machado (168.336/OAB-RJ); Gilberto Mendes Calasans Gomes (43.391/OAB-DF); Murilo Varasquim (41.918/OAB-PR); Victor Sangiuliano Santos Leal (69.684/OAB-PR); Ana Cristina Porto Mauri (109.793/OAB-RJ); Larissa Neiva Costa (217.234-E/OAB-RJ); Eduardo Rodrigues Lopes (29.283/OAB-DF); André de Sá Braga (11657/OAB-DF); João Carlos Ribeiro Areosa (152026/OAB-RJ).

Procurador Júlio Marcelo de Oliveira.

PEDIDOS DE REEXAME. AUDITORIA. PETROBRAS. COMPERJ. APROVAÇÃO DO PROJETO TREM N. 1 SEM A NECESSÁRIA VIABILIDADE ECONÔMICA. MULTA. INABILITAÇÃO. RAZÕES INSUFICIENTES PARA MODIFICAR O ACÓRDÃO RECORRIDO. CONHECIMENTO. NEGATIVA DE PROVIMENTO.

RELATÓRIO DE AUDITORIA (RA)

Secretaria de Recursos (Serur); Secretaria de Fiscalização de Infraestrutura de Petróleo e Gás Natural (SeinfraPetróleo).

Tratam os autos de pedidos de reexames interpostos por Maria das Graças Silva Foster, Celso Fernando Lucchesi, Almir Guilherme Barbassa, Guilherme de Oliveira Estrella, Francisco Pais, José Sérgio Gabrielli de Azevedo e Luiz Alberto Gaspar Domingues contra o Acórdão 784/2021-TCU-Plenário, retificado pelo Acórdão 1308/2021-TCU-Plenário, ambos relatados pelo E. Ministro Vital do Rêgo, por meio dos quais este Tribunal aplicou-lhes a multa prevista no art. 58, inciso II, da Lei 8.443/1992, e inabilitou-os para o exercício de cargo em comissão ou função de confiança na Administração Pública.
Na origem, o processo trata de auditoria realizada no âmbito do Fiscobras 2014 com o objetivo de avaliar a regularidade da gestão das obras do Complexo Petroquímico do Rio de Janeiro (Comperj) pela Petróleo Brasileiro S/A (Petrobras) .
Em síntese, as irregularidades que ensejaram a condenação dos recorrentes resumem-se à aprovação, proposição e aprovação do documento intitulado "DIP AB-PQ 02/2010", por meio do qual foi aprovada a passagem do Projeto Trem 1 (unidade de petroquímicos básicos) do Comperj da fase de elaboração de projeto básico (III) para a fase de execução das obras (IV) . 
Com efeito, por meio dos acórdãos condenatórios, este Tribunal aplicou a multa prevista no art. 58, inciso II, da Lei 8.443/1992 em desfavor dos recorrentes José Sérgio Gabrielli de Azevedo (R$ 67.854,00) , Almir Guilherme Barbassa e Guilherme de Oliveira Estrella (R$ 61.000,00) , Maria das Graças Foster (R$ 58.000,00) , Celso Fernando Lucchesi e Francisco Pais (R$ 54.000,00) , além de Luiz Alberto Gaspar Domingues (R$ 6.785,00) .
Além disso, inabilitou José Sérgio Gabrielli de Azevedo para o exercício de cargo em comissão ou função de confiança na Administração Pública, pelo período de oito anos, e Almir Guilherme Barbassa e Guilherme de Oliveira Estrella, por seis anos.
Irresignados, os recorrentes interpuseram os pedidos de reexame com vistas ao afastamento das aludidas sanções impostas pelo Acórdão 784/2021-TCU-Plenário.
Em comum, os recorrentes apresentaram, como razões recursais, as defesas no sentido da ocorrência da prescrição da pretensão punitiva do TCU, da ausência de dolo ou erro grosseiro nas suas condutas e da falta de proporcionalidade na dosimetria das sanções imputadas aos recorrentes.
Especificamente, José Sérgio Gabrielli e Maria da Silva Graça Foster alegaram que a condenação criminal de outros dirigentes da Petrobras, no âmbito da Operação Lava-Jato, constituiria fator impeditivo à sua responsabilização, por quebra do nexo de causalidade entre as suas condutas e os fatos tidos como irregulares pelo TCU (peças 719 e 724) .
Já Celso Fernando Lucchessi, como diretor-gerente, acrescentou à sua defesa o argumento quanto à impossibilidade de ser responsabilizado por questões estranhas à sua competência (peça 717) .
Finalmente, o ex-gerente Luiz Alberto Gaspar Domingues apresentou razões recursais no seguinte sentido: a) o pouco tempo à frente da gerência; b) a competência exclusiva da Diretoria-Executiva para a aprovação do projeto; c) a não aplicação da Lei 6.404/1976; e d) a regularidade na submissão do DIP AB-PQ 02/2010 à Diretoria-Executiva (peça 757) .
Em análise, a Secretaria de Recursos e o Ministério Público junto ao TCU propuseram conhecer do recurso para, no mérito, negar-lhes provimento.
Feito esse breve resumo, passo a decidir.
II
Ratifico o exame preliminar de admissibilidade e conheço dos recursos, restando atendidos os requisitos legais atinentes à espécie.
Preliminarmente, aplicando-se como baliza o prazo geral de cinco anos estabelecido na Lei 9.873/1999, regulamentado pela Resolução-TCU 344/2022, não transcorreu o prazo extintivo para a pretensão punitiva do TCU.
De acordo com o disposto no art. 4º, inciso IV, da Resolução-TCU 344/2022, conta-se o prazo prescricional a partir do conhecimento da irregularidade ou do dano, quando constatada em fiscalização realizada pelo Tribunal, que, no caso concreto, ocorreu com a identificação dos achados na auditoria promovida pela então Secob-Energia, cujo parecer foi assinado em 12/9/2014 (peça 93) .  
Todavia, como causas interruptivas da prescrição, previstas no art. 5º, incisos I e II, da Resolução-TCU 344/2022, têm-se a audiência dos recorrentes, realizada em dezembro de 2017, e a prática de atos de apuração dos fatos, em 29/8/2016 (peça 782, p. 12) .
Portanto, considerando que o acórdão recorrido foi prolatado na sessão do Plenário de 7/4/2021 (peça 663) , não ocorreu a prescrição quinquenal da pretensão punitiva do TCU.
III
No mérito, acompanho os pareceres uniformes da Secretaria de Recursos e do Ministério Público junto ao TCU pelo desprovimento do apelo, os quais adoto como minhas razões de decidir.
São improcedentes os argumentos dos recorrentes a respeito da ausência erro grosseiro no que tange à elaboração, proposição e aprovação do supracitado DIP AB-PQ 02/2010, por meio do qual foi injustificadamente aprovada a execução do Projeto Trem 1 do Comperj.
Primeiro, os recorrentes agiram, no mínimo, com erro grosseiro, mediante culpa grave, na medida em que praticaram atos que culminaram na aprovação da fase III do aludido projeto, relativa à elaboração do projeto básico, eivada de inúmeras falhas que embasaram a condenação dos recorrentes.
Considerando a superior condição hierárquica dos recorrentes na estrutura organizacional da Petrobras, teriam incorrido em erro grosseiro ao se omitirem, com elevado grau de negligência e imprudência, quanto à supervisão da elaboração dos trabalhos técnicos pelos quais eram responsáveis gerencialmente, sobretudo em razão da materialidade dos contratos, o que justificaria cautela mínima por parte dos agentes públicos.
Essa responsabilidade gerencial deriva, por exemplo, da inobservância dos deveres de cuidado e diligência previstos nos arts. 153 e 158 da Lei 6.404/1976, pois não agiram para impedir a prática das irregularidades, tampouco consignaram à sua divergência em ata de reunião para, assim, isentar-se da eventual responsabilidade pelos ilícitos, conforme assegurado no § 1º do referido art. 158.
Outrossim, até para os gestores fora do escopo de incidência da Lei 6.404/1976, subsiste o dever de cuidado sob a ótica da culpa in vigilando e culpa in eligendo pelos atos praticados por seus subordinados, conforme a jurisprudência consolidada do TCU (v.g.: Acórdão 973/2022-TCU-Plenário, da minha relatoria) .
Por outro prisma, os recorrentes também incorreram em erro grosseiro, com negligência e imprudência, ao darem prosseguimento ao projeto com falhas expressa e previamente alertadas pela área técnica da Petrobras, cuja conclusão foi pela ausência de viabilidade econômica do projeto (peça 217, p. 13) .
Nesse contexto, o Parquet adequadamente assinalou que não se exigia dos dirigentes da companhia a revisão de todos os atos pretéritos à aprovação do projeto, mas, tão somente, avaliar as conclusões que demonstravam inequivocamente a inviabilidade econômico do empreendimento.
A partir dessas considerações, refuto a defesa dos recorrentes no sentido que este Tribunal intenta criminalizar a assunção de riscos pelos gestores na condução da Petrobras, pois considero que a gestão empresarial, especialmente de uma sociedade sob o controle da União, deveria, no mínimo, examinar o prosseguimento de um projeto bilionário cuja análise era pela inviabilidade econômica.
Portanto, à luz do art. 28 do Decreto-Lei 4.657/1942 (Lei de Introdução às Normas de Direito Brasileiro - Lindb) , regulamentado pelo Decreto 9.830/2019, houve manifesto, evidente e inescusável erro grosseiro no desempenho das suas funções na Petrobras, na elaboração, proposição e aprovação da execução de projeto com notório risco de inviabilidade, que veio a se confirmar adiante.
Sob a ótica da jurisprudência deste Tribunal (v.g: Acórdão 2954/2021-TCU-Plenário, relator o E. Ministro Benjamin Zymler; e 2.599/2021-TCU-Plenário, relator o E. Ministro Bruno Dantas) , a conduta desses recorrentes destoa da esperada por ocupantes de cargo de elevada hierarquia na Petrobras, especialmente porque esses profissionais detinham décadas de experiência na companhia e profundo conhecimento técnico sobre o negócio da empresa.
Não se pode olvidar, todavia, que, caso discordassem dos estudos técnicos elaborados ou, ainda, não detivessem condições técnicas de se manifestar sobre o tema, poderiam assim ter procedido, mas, ao invés disso, assinaram o seu "inteiro acordo com os procedimentos adotados sobre o assunto e com as providências que ora estamos propondo", além de terem registrado a sua opinião no sentido de que tais medidas atenderiam, de forma integral, aos interesses da Petrobras (peça 168, p. 10-12) .
Nesse mesmo sentido, improcedentes são os argumentos apresentados por Celso Fernando Lucchessi quanto à sua falta de competência, de natureza institucional, para emitir opinião sobre os pareceres técnicos que embasaram o DIP AB-PQ 02/2010, até porque não comprovou que, antes da assinatura do referido documento, teria arguido tal fator impeditivo ao seu superior hierárquico ou, até mesmo, se negado a assinar o documento ante à mencionada falta de competência.
Por fim, rejeito as razões recursais no sentido da quebra do nexo de causalidade decorrente da condenação criminal de outros dirigentes da Petrobras, pois não se trata de caso fortuito ou de força maior, vez que o resultado danoso decorreu das condutas praticadas pelos recorrentes.
IV
Em relação à dosimetria das sanções, no voto condutor do Acórdão 784/2021-TCU-Plenário foi consignado que a reprovabilidade das condutas foi avaliada em termos da continuidade na prática das irregularidades, além da posição hierárquica do responsável na estrutura organizacional da Petrobras e se a área por ele gerenciada ou dirigida pertencia ao setor de abastecimento e de engenharia. 
Além disto, a atenuante relativa ao tempo de exercício de cargo defendida por Luiz Alberto Gaspar Domingues, em sede de embargos de declaração, foi devidamente acolhida pelo Relator a quo, na condução do retificador Acórdão 1308/2021-TCU-Plenário, por meio do qual foi reduzido o valor da multa que lhe fora imposta de R$ 54.000,00 para R$ 6.785,00.
Com fulcro no art. 281 do Regimento Interno do TCU, foi aproveitado o aludido recurso em favor de Francisco Pais, estendendo-lhe os efeitos do provimento dos embargos de declaração para, igualmente, reduzir o valor da multa a ele imposta para R$ 6.785,00.
Não fosse o bastante, a dosimetria das sanções aplicadas aos responsáveis também consta do parecer confeccionado pela SeinfraPetróleo (peça 604, p. 106-109) , posteriormente incorporado às razões de decidir do Ministro-Relator Vital do Rêgo.
Contudo, a despeito da dosimetria realizada por este Tribunal não ser um juízo aritmético, que ocorre por meio de fatores estritamente objetivos, em atenção ao disposto no art. 22, § 2º, do Decreto-Lei 4.657/1942, considero oportuno tecer considerações adicionais sobre a adequada dosimetria das sanções a luz dos critérios definidos na Lindb.
As circunstâncias relativas à natureza e gravidade das infrações cometidas demandam, no caso concreto, a manutenção da dosimetria da sanção no seu patamar máximo, vez que os recorrentes, notoriamente experientes e capacitados tecnicamente, aprovaram o projeto com diversas falhas, apesar de terem sido previamente alertados.
Por sua vez, a valoração negativa da culpabilidade na conduta dos responsáveis decorre da relação de causalidade entre os atos por eles praticados e o resultado danoso ao Erário, além de à sociedade, sendo que as condutas foram de elevado grau de reprovabilidade, conforme se observa dos elementos fáticos concretos que ensejaram a condenação dos recorrentes.
Já a magnitude do dano ao Erário evidencia-se pela estimativa de U$ 12,5 bilhões.
Por outro lado, as circunstâncias atenuantes que beneficiariam os recorrentes na dosimetria da sanção não são aptas a reformar o acórdão condenatório, a despeito do provimento dos embargos de declaração, por meio do Acórdão 1308/2021-TCU-Plenário, em favor de Franciso Pais e Luiz Alberto Gaspar Rodrigues, reduzindo o valor da multa a eles imposta.
O suposto zelo e diligência no desempenho das funções por Maria das Graças Silva Foster e José Sérgio Gabrielli não está evidenciado nos autos, pelo contrário, a falta de tais atributos ensejou a condenação dos recorrentes. Ademais, o adequado cumprimento dos seus deveres funcionais constitui uma obrigação dos dirigentes, e não uma atenuante. 
Já a falta de competência institucional e de correlação direta das irregularidades com as suas atribuições foram arguidas por Celso Fernando Lucchesi, Almir Guilherme Barbassa e Guilherme de Oliveira apenas no curso do presente processo, ao invés de previamente à assinatura do DIP AB-PQ 02/2010, no âmbito da Petrobras.
Tampouco considero como circunstância atenuante o reconhecimento dos ilícitos por Paulo Roberto Costa no bojo da Operação Lava Jato, pois o conhecimento, ou não, dos arranjos de corrupção pelos recorrentes não reduz a obrigação legal e estatutária dos dirigentes de impedir ou se negar a autorizar o prosseguimento do projeto inviável economicamente.
Finalmente, os recorrentes não formularam o necessário pedido sobre o quantum da multa ou do período de inabilitação que consideram digna de redução, à luz das circunstâncias previstas na Lindb. 
Com efeito, nenhum reparo deve ser feito às dosimetrias das sanções impostas no Acórdão 784/2021-TCU-Plenário, retificado pelo Acórdão 1308/2021-TCU-Plenário.
Portanto, não tendo sido carreados aos autos elementos bastantes para infirmar os fundamentos do acórdão recorrido, nego provimento ao recurso.
V
Após a inclusão do processo na pauta, Almir Guilherme Barbassa, Guilherme de Oliveira Estrella e Celso Fernando Lucchesi juntaram memoriais aos autos. Contudo, ali não há nenhum argumento capaz de afastar as conclusões até aqui expostas.
Assim, considerando que as alegações de defesa apresentadas não se mostram aptas a elidir as irregularidades apontadas, entendo, em consonância com a proposta da unidade técnica, anuída pelo MPTCU, que deve ser negado provimento ao recurso.
Ante o exposto, voto por que o Tribunal adote o Acórdão que ora submete à apreciação deste Colegiado.
TCU, Sala das Sessões, em 1 de novembro de 2022.
WALTON ALENCAR RODRIGUES 
Relator